ACORDAO-COMPLETO-2369428

ACÓRDÃO 2460/2021 ATA 40/2021 - PLENÁRIO

VISTOS, relatados e discutidos estes autos de tomada de contas especial instaurada em cumprimento aos itens 9.1 e 9.1.6 do Acórdão 1910/2012-TCU-Plenário e itens 9.1 e 9.1.2 do Acórdão 1887/2014-TCU-Plenário, em razão de indícios de superfaturamento identificados no Contrato CT 11/2006, referente ao Lote 6 da Ferrovia Norte-Sul, pactuado entre a Valec Engenharia, Construção e Ferrovias S.A. (Valec) e a Construtora Norberto Odebrecht S.A.,
ACORDAM os Ministros do Tribunal de Contas da União, reunidos em sessão do Plenário, ante as razões expostas pelo Relator, em:
9.1. considerar revel Ulisses Assad, nos termos do art. 12, § 3º, da Lei 8.443/1992;
9.2. acolher parcialmente as alegações de defesa da Construtora Norberto Odebrecht S.A. e de José Francisco das Neves;
9.3. com fundamento nos arts. 1º, inciso I, 16, inciso III, alíneas "b", "c" e "d", e 19, da Lei 8.443/1992, julgar irregulares as contas de José Francisco das Neves, de Ulisses Assad e da Construtora Norberto Odebrecht S.A., condenando-os solidariamente ao pagamento do débito discriminado a seguir, atualizado monetariamente e acrescido dos juros de mora devidos, calculado desde a data de ocorrência indicada até sua efetiva quitação, na forma da legislação vigente, fixando o prazo de 15 (quinze) dias, a contar do recebimento da notificação, para que seja comprovado, perante este Tribunal, o recolhimento da quantia aos cofres da Valec Engenharia, Construções e Ferrovias S.A., nos termos do art. 23, inciso III, alínea "a", da referida Lei, c/c o art. 214, inciso III, alínea "a", do Regimento Interno do TCU:
Ocorrência: superfaturamento decorrente de preços excessivos frente ao mercado
	MEDIÇÃO
	VALOR SUPERFATURAMENTO ORIGINAL (R$) 
	DATA DA OCORRÊNCIA (LIQUIDAÇÃO SIAFI) 

	1
	12/04/2007
	242.979,58

	2
	08/05/2007
	715.891,61

	3
	06/06/2007
	207.070,74

	4
	06/07/2007
	822.775,69

	5
	08/08/2007
	1.042.476,85

	6
	31/08/2007
	1.321.217,66

	7
	05/10/2007
	1.075.844,65

	8
	07/11/2007
	3.348.667,28

	9
	07/12/2007
	705.489,70

	10
	27/12/2007
	1.825.015,50

	11
	08/02/2008
	482.515,81

	12
	07/03/2008
	545.974,26

	13
	08/04/2008
	2.211.460,36

	14
	07/05/2008
	1.139.384,20

	15
	30/05/2008
	1.470.342,51

	16
	03/07/2008
	910.712,15

	17
	07/08/2008
	377.956,26

	18
	05/09/2008
	1.239.422,52

	19
	08/10/2008
	1.274.566,44

	20
	13/11/2008
	929.390,64

	21
	11/12/2008
	1.086.859,69

	22
	24/12/2008
	1.118.807,67

	23
	05/02/2009
	592.990,36

	24
	11/03/2009
	209.618,46

	25
	29/04/2009
	532.973,82

	27
	17/06/2009
	102.854,11

Ocorrência: superfaturamento decorrente de preços excessivos frente ao mercado identificado nos serviços de estacas-raiz
	MEDIÇÃO
	VALOR SUPERFATURAMENTO ORIGINAL (R$) 
	DATA DA OCORRÊNCIA (LIQUIDAÇÃO SIAFI) 

	8
	7/11/2007
	1.237.929,71

9.4. com fundamento no art. 57 da Lei 8.443/1992, aplicar a José Francisco das Neves, Ulisses Assad e Construtora Norberto Odebrecht S.A. multa, individual, no valor de R$ 1.500.000,00 (um milhão e quinhentos mil reais) , atualizado monetariamente desde a data do presente acórdão até a do efetivo recolhimento, se for pago após o vencimento, na forma da legislação vigente, fixando o prazo de 15 (quinze) dias, a contar do recebimento da notificação, para que seja comprovado, perante este Tribunal, o recolhimento da quantia ao Tesouro Nacional, nos termos do art. 23, inciso III, alínea "a", da referida Lei, c/c o art. 214, inciso III, alínea "a", do Regimento Interno do TCU;
9.5. considerar graves as infrações cometidas por José Francisco das Neves e Ulisses Assad;
9.6. nos termos do art. 60 da Lei 8.443/1992, inabilitar José Francisco das Neves e Ulisses Assad para o exercício de cargo em comissão ou função de confiança no âmbito da Administração Pública por um período de 8 (oito) anos;
9.7. com fundamento no art. 26 da Lei 8.443/1992, autorizar, se requerido, o pagamento da importância devida em até 36 (trinta e seis) parcelas mensais e consecutivas, fixando o prazo de 15 (quinze) dias, a contar do recebimento da notificação, para que seja comprovado, perante este Tribunal, o recolhimento da primeira parcela, e de 30 (trinta) dias, a contar da parcela anterior, para que seja comprovado o recolhimento das demais parcelas, devendo incidir sobre cada valor mensal os devidos acréscimos legais, na forma prevista na legislação vigente, além de alertar que a falta de comprovação do recolhimento de qualquer parcela importará no vencimento antecipado do saldo devedor, nos termos do art. 217 do Regimento Interno do TCU;
9.8. com fundamento no art. 28 da Lei 8.443/1992, autorizar, desde logo, a cobrança judicial das dívidas, caso não atendida a notificação;
9.9. com fundamento no art. 16, § 3º, da Lei 8.443/1992, c/c o art. 209, § 7º, do Regimento Interno do TCU, remeter cópia deste acórdão à Procuradoria da República no Tocantins, para adoção das medidas que entender cabíveis;
9.10. determinar à Valec, por meio dos seus advogados e com o auxílio da Advocacia-Geral da União, que sejam adotadas as medidas necessárias ao arresto dos bens dos responsáveis julgados em débito, nos termos do art. 61 da Lei 8.443/1992, seja de forma antecipada ou incidental;
9.11. dar ciência deste acórdão à Valec Engenharia, Construções e Ferrovias S.A. e aos responsáveis; e
9.12. fazer constar, na ata da sessão em que estes autos forem apreciados, nos termos do art.¿8º da Resolução-TCU 315/2020, comunicação do relator ao colegiado no sentido de ordenar à Secretaria de Fiscalização de Infraestrutura Portuária e Ferroviária (SeinfraPortoFerrovia) que retire a chancela de sigilo das peças 17, 18 e 86.

Tomada de contas especial instaurada em razão de irregularidades identificadas em contrato que tinha por objeto a construção do Lote6 da Ferrovia Norte-Sul, compreendido entre o Córrego Gavião e o Córrego Riacho Fundo, no estado do Tocantins. Análise das alegações de defesa.

3. Responsáveis: Construtora Norberto Odebrecht S.A. (15.102.288/0001-82); José Francisco das Neves (XXX.833.301-XX); Ulisses Assad (XXX.266.408-XX).

Augusto Nardes.

13.1. Ministros presentes: Ana Arraes (Presidente), Walton Alencar Rodrigues, Augusto Nardes, Raimundo Carreiro e Bruno Dantas (Relator).
13.2. Ministro que alegou impedimento na Sessão: Augusto Nardes.
13.3. Ministros-Substitutos convocados: Marcos Bemquerer Costa e André Luís de Carvalho.

ACORDAO-COMPLETO-2524622

Acórdão 1463/2022 - Plenário

BRUNO DANTAS

Por registrar as principais ocorrências no andamento dos autos até o momento, resumindo os fundamentos das peças acostadas, adoto como relatório, com os ajustes necessários, a instrução da secretaria responsável pela análise do processo (peça 97) , que contou com a anuência do corpo diretivo da unidade (peça 98) :
"INTRODUÇÃO
1. Cuidam os autos de tomada de contas especial (TCE) instaurada em cumprimento ao subitem 9.1.6 do Acórdão 1910/2012-TCU-Plenário (peça 3) , de relatoria do Ministro Valmir Campelo, que determinou a constituição de processo apartado de tomada de contas especial para quantificar o débito e apurar os responsáveis em face do superfaturamento decorrente de preços contratados acima dos de mercado no âmbito do Contrato 11/2006 (peça 24, p.16-35) .
2. O ajuste foi celebrado entre a Valec - Engenharia, Construções e Ferrovias SA (Valec) e a Construtora Norberto Odebrecht S.A. (CNO) e tinha como objeto a execução do Lote 6 da Ferrovia Norte-Sul (FNS) , licitado por meio da Concorrência 8/2004.
3. A presente instrução visa ao exame das alegações de defesa dos responsáveis citados.
HISTÓRICO 
4. Conforme já comentado em instruções anteriores, a construção da Ferrovia Norte-Sul vem sendo auditada pelo TCU há mais de 10 anos, identificando-se irregularidades diversas como sobrepreço, superfaturamento, jogo de planilha, avanço desproporcional entre as etapas de serviços, gestão temerária, direcionamento nos procedimentos licitatórios, deficiência nos projetos de engenharia e falta de planejamento na execução das obras. Alguns dos acórdãos que trataram de fiscalizações relacionadas com a Ferrovia Norte-Sul são: Acórdãos do Plenário do TCU 2.843/2008, 462/2010, 2.115/2010, 1.922/2011, 1.923/2011, 3.061/2011, 1.910/2012 e 1.978/2012, de relatoria do Ministro Valmir Campelo;  593/2009, 2.478/2010 e  2.433/2011, de relatoria do Ministro Aroldo Cedraz; 1.103/2013 e 2.313/2015, Min. Rel. José Mucio Monteiro; 1.514/2015, Min. Rel. Bruno Dantas; 2.704/2018, Min. Rel. Vital do Rêgo; e 2.885/2018, Min. Rel. Augusto Sherman. 
5. O Contrato 11/2006 foi celebrado em 7 de junho de 2006, para executar as obras de infraestrutura e superestrutura ferroviária e obras de arte especiais da Ferrovia Norte-Sul, no trecho compreendido entre o Córrego Gavião e o Córrego Riacho Fundo, no estado do Tocantins, com 51 km de extensão. O valor inicial do contrato foi de R$ 110.199.784,66 (data-base 11/2004) , porém, após oito termos aditivos, o valor global do ajuste passou para R$ 137.733.455,25, o que representou um aumento de 24,99%. 
6. O TCU fiscalizou o Contrato 11/2006 em duas oportunidades, no âmbito do Fiscobras 2008 e do Fiscobras 2009, a saber:
Fiscobras 2008 (TC Processo 018.509/2008-9) 
7. A instrução de mérito foi julgada por meio do Acórdão 1910/2012-TCU-Plenário, Min. Rel. Valmir Campelo (peça 3) . Entre as determinações do referido acórdão, constou a constituição de processos apartados de tomada de contas especial, conforme abaixo:
'9.1. determinar, com base no art. 43 da Resolução-TCU nº 191/2006 e em harmonia com o disposto no item 9.4.4 do Acórdão 462/2010-TCU-Plenário, a constituição de processos apartados de tomada de contas especial, uma para cada contrato, de forma a quantificar o débito e apurar os responsáveis em face do superfaturamento decorrente de preços contratados acima dos de mercado, bem como das seguintes irregularidades não elididas após a apreciação das razões de justificativa apresentadas, a seguir reproduzidas:
 (...) 9.1.6. Contrato CT 011/2006, pactuado com a construtora Norberto Odebrecht;
 (...) '
8. Em cumprimento ao item 9.1.6 do citado decisum foi instaurada a presente TCE.
Fiscobras 2009 (TC Processo 010.141/2009-6) 
9. A referida fiscalização teve seu mérito julgado no Acórdão 1887/2014-TCU-Plenário (peça 4) , de relatoria do Ministro Augusto Sherman Cavalcanti, que determinou fossem também quantificados os débitos e apurados os responsáveis referentes às seguintes irregularidades no âmbito desta TCE:
9.1.2. TC-Processo 025.000/2012-8, relativo ao Contrato CT 11/2006 (Lote 6) , pactuado com a Construtora Norberto Odebrecht S.A.
9.1.2.1. liquidação irregular da despesa em virtude da aplicação genérica de fatores de compactação entre cortes e aterros, além do acréscimo considerável do movimento de terra executado em relação ao previsto do projeto executivo;
9.1.2.2. superfaturamento decorrente de preços excessivos frente ao mercado identificado nos serviços de estaca raiz;
9.1.2.3. superfaturamento decorrente de reajustamento irregular das obras de arte especiais.
10. Para fins de apuração dos fatos, quantificação do débito e atribuição de responsabilidades, esta Unidade Técnica realizou diligência junto à Valec para que fossem apresentados a este Tribunal diversos documentos, dentre eles, cópia do documento de aprovação do orçamento de referência da licitação, dos boletins de medição do Contrato 11/2006, das ordens bancárias relativas aos pagamentos efetuados, projetos executivos atualizados e as built e termos de recebimento provisório e definitivo da obra (peças 12-13) . Em resposta, a Valec apresentou, em dezembro de 2015 e janeiro de 2016, informações às peças 14-16 e 19 juntamente com arquivos digitais. 
11. A Procuradoria da República no Estado de Goiás, por sua vez, em março de 2016, encaminhou a este Tribunal laudo pericial elaborado pelo Departamento de Polícia Federal relativo ao Lote 6 da Ferrovia Norte Sul, objeto do Contrato 11/2006 (peças 17-18) .
12. À peça 50, foi elaborada instrução com quantificação do débito e identificação dos responsáveis com proposta preliminar de citação. A instrução, que contou com a anuência do diretor e do titular da SeinfraPortoFerrovia, quantificou dois débitos: o primeiro relativo ao superfaturamento decorrente de preços excessivos frente ao mercado (Fiscobras 2008, Acórdão 1910/2012-TCU-Plenário, Min. Rel. Valmir Campelo) , cujo valor atualizado até 21/9/2017 era de R$ 71,9 milhões; e o segundo, referente ao superfaturamento decorrente de preços excessivos frente ao mercado identificado nos serviços de estaca raiz (Fiscobras 2009, Acórdão 1887/2014-TCU-Plenário, Min. Rel. Augusto Sherman) , no valor atualizado até 21/9/2017 de R$ 3,5 milhões (peças 50-52) .
13. Não foram apurados débitos para as outras duas irregularidades apontadas nos itens 9.1.2.1 e 9.1.2.3 do Acórdão 1887/2014-TCU-Plenário, Min. Rel. Augusto Sherman, acima transcritas. A análise da primeira irregularidade foi considerada prejudicada em face da impossibilidade de levantamento extemporâneo dos volumes de escavação e corte. Já a irregularidade quanto ao superfaturamento decorrente de reajustamento irregular de obras de arte especiais foi considerada sanada com a celebração do 7º Termo Aditivo ao Contrato 11/2006 que expurgou o percentual de 0,5% da fórmula de reajuste (peça 50, p. 7-8) .
14. Em despacho à peça 53, o Ministro Relator Bruno Dantas anuiu a proposta de encaminhamento no tocante à quantificação do débito, porém determinou alterações quanto aos responsáveis a serem citados para cada irregularidade (peça 53) . Dessa forma, foram citados solidariamente, para apresentarem alegações de defesa e/ou recolherem aos cofres da Valec as quantias identificadas, o Sr. José Francisco das Neves, ex-diretor-presidente da Valec; o Sr. Ulisses Assad, ex-diretor de engenharia da estatal; e a empresa contratada Construtora Norberto Odebrecht S.A (peças 61-63, 65, 67 e 69) . 
15. A fim de reforçar a responsabilização dos Srs. José Francisco das Neves e Ulisses Assad, o Ministro Relator determinou, ainda, a juntada aos presentes autos de elementos probatórios constantes de outros processos deste Tribunal que tratam da conduta participativa dos responsáveis em atos de corrupção relacionados à Concorrência 8/2004, os quais foram juntados às peças 54-60.
16. Após pedidos de prorrogação de prazos, a Construtora Norberto Odebrecht S.A. apresentou alegações de defesa à peça 86 e o Sr. José Francisco das Neves, à peça 87.
EXAME TÉCNICO
17. Nesse tópico serão analisadas as alegações de defesa apresentadas, organizadas por responsável.
I. José Francisco das Neves (CPF XXX.833.301-XX) , ex-diretor-presidente da Valec. 
18. O responsável foi instado a se manifestar pelas seguintes condutas:
'Ocorrência: superfaturamento decorrente de preços excessivos frente aos de mercado (Fiscobras 2008, Acórdão 1910/2012-TCU-Plenário) ; 
a.1) Conduta: na condição de Diretor-Presidente da Valec à época, por praticar atos de corrupção e conluio no âmbito da Concorrência 8/2004 da Valec, por assinar o Contrato 11/2006 com sobrepreço e, com base na culpa in eligendo e in vigilando, pelos atos praticados por seus subordinados responsáveis pela elaboração, aprovação e supervisão da planilha orçamentária do edital da Concorrência 8/2004, contendo itens com preços superiores aos de mercado, resultando em superfaturamento na mencionada avença, infringindo o disposto no art. 6º, inciso IX, alínea 'f' c/c art. 3º da Lei 8.666/1993, o princípio da eficiência, insculpido no art. 37, e o princípio da economicidade, ínsito no art. 70, ambos da Constituição Federal de 1988.  
b) Ocorrência: superfaturamento decorrente de preços excessivos frente ao mercado identificado nos serviços de estaca raiz (Fiscobras 2009, Acórdão 1887/2014-TCU-Plenário) 
b.1) Conduta: na condição de Diretor-Presidente da Valec à época, por ter sido signatário do 2º termo aditivo ao Contrato 11/2006 contendo preços excessivos frente aos de mercado para os serviços de estacas raiz, resultando em superfaturamento na mencionada avença e, com base na culpa in eligendo e in vigilando, pelos atos praticados por seus subordinados responsáveis pela elaboração, análise, aprovação e supervisão dos preços unitários dos serviços/obras de engenharia, infringindo o disposto no art. 3º da Lei 8.666/1993, o princípio da eficiência insculpido no art. 37, e o princípio da economicidade, ínsito no art. 70, ambos da Constituição Federal de 1988. (peça 61) '
I.1. Resumo das alegações - prescrição (peça 87, p. 1-2) 
19. Em sua defesa, à peça 87, o responsável alega, preliminarmente, a prescrição quinquenal para apuração de atos ilícios praticados por agentes públicos. O responsável avoca o art. 37, §5º, da constituição Federal e o art. 1º, caput e §1º, da Lei 9.873/1999, e afirma que o Contrato 11/2006 foi assinado há mais de 12 anos e sua vigência encerrou há mais de dez anos. Ainda alega ter deixado o cargo de diretor-presidente da Valec há mais de sete anos (peça 87, p. 12) .
Análise
20. No que concerne à preliminar de prescrição levantada pelo Sr. José Francisco das Neves, faz-se necessário analisá-la sob dois aspectos: a prescrição das ações de ressarcimento ao erário e a prescrição da pretensão punitiva deste Tribunal. Para o primeiro caso, a jurisprudência desta Corte é pacífica no sentido da imprescritibilidade das ações de ressarcimento movidas pelo Estado contra os agentes causadores de danos ao erário, nos termos do art. 37, § 5º, da Constituição Federal e da Súmula TCU 282, com ressalva para a possibilidade de dispensa de instauração de tomada de contas especial prevista no §4º do art. 5º da IN TCU 56/2007. 
21. Vale destacar que o Supremo Tribunal Federal já foi provocado sobre o tema e manifestouse no mesmo sentido por ocasião do julgamento do MS 26.210, além de outros precedentes judiciais (ARE 772852, AgR; RE 601707 AgR; AI 819135 AgR) .
22. Relativamente à prescrição da pretensão punitiva, esta Corte examinou incidente de uniformização de jurisprudência, por meio do Acórdão 1441/2016-TCU-Plenário, Min. Rel. Benjamin Zymler, firmando entendimento de que a pretensão punitiva do Tribunal de Contas da União subordina-se ao prazo geral de prescrição indicado no art. 205 do Código Civil, de dez anos, sendo contada a partir da data de ocorrência da irregularidade sancionada. O mesmo decisum deixou assente que o prazo prescricional pode ser interrompido com o ato que ordena a citação, a audiência ou a oitiva da parte.
23. No caso em questão, o despacho do Ministro Relator autorizando as citações foi assinado em 22/11/2018 (peça 53) . Assim, os pagamentos superfaturados efetuados até 21/11/2008 foram, de fato, alcançados pela prescrição para fins de eventual aplicação de sanção aos responsáveis. Verificando as datas de liquidação no Siafi, conclui-se que restaram seis pagamentos não alcançados pela prescrição da pretensão punitiva deste Tribunal, pagamentos que ocorreram em 11/12/2018, 24/12/2018, 5/2/2009, 11/3/2009, 29/4/2009 e 17/6/2009 (peça 93) .
24. Dessa forma, convém acatar parcialmente as alegações de defesa do responsável para considerar alcançados pela prescrição punitiva os pagamentos superfaturados realizados até 21/11/2008.
25. Considerando o disposto no art. 161 do Regimento Interno deste Tribunal, que prevê o aproveitamento da defesa apresentada por um dos responsáveis aos demais, inclusive aos revéis, no que concerne às circunstâncias objetivas, verifica-se que a análise aqui empreendida relativa à prescrição da pretensão punitiva pode ser aproveitada para o Sr. Ulisses Assad e a Construtora Norberto Odebrecht S.A.
I.2. Resumo das alegações - culpa in eligendo e culpa in vigilando (peça 87, p. 2-5) 
26. No tocante à culpa in eligendo, o responsável alega que, conforme estabelecido no Regimento Interno da Valec, os diretores da estatal são escolhidos e indicados pelo presidente da República e submetidos ao Conselho de Administração da Valec (Consad) , que elege ou não os indicados. Já os superintendentes e chefes de assessoria são escolhidos e indicados pelos respectivos diretores (peça 87, p. 3-5) . 
27. O ex-diretor-presidente da Valec também afirma que não houve culpa in eligendo na escolha das empresas contratadas que participaram de licitação, seguindo os ditames da Lei 8.666/1993 (peça 87, p. 4) .
28. Relativamente à culpa in vigilando, o responsável alega que sempre esteve atento ao que acontecia na administração da estatal e que confiava nos diretores eleitos pelo Consad, o que vem ao encontro do princípio da presunção de inocência ou princípio da não culpabilidade, previsto na Declaração dos Diretos Humanos. Além disso, argumenta que não foi indicado de forma precisa os fatos e circunstâncias que configurariam a culpa in eligendo e in vigilando (peça 87, p. 4) .
29. O responsável também avoca o Acórdão 10578/2017-TCU-Primeira Câmara (sic) , Min. Rel. Augusto Sherman, para salientar que este Tribunal tem posicionamento no sentido de não impor ao dirigente máximo toda e qualquer responsabilidade sobre as atividades da empresa (peça 87, p. 4-5) .
30. O ex-diretor-presidente da Valec destaca o Acórdão 2447/2014-TCU-Plenário, Min. Rel. Aroldo Cedraz, que afastou algumas irregularidades técnicas inicialmente apontadas como de sua responsabilidade por considerar não ser razoável exigir do diretor presidente da entidade a conferência de minúcias do trabalho de subordinados (peça 87, p. 8-9) . 
Análise
31. O responsável buscou afastar a culpa in eligendo ao afirmar que os diretores da Valec são escolhidos e indicados pelo presidente da República e eleitos pelo Consad. Porém, o responsável não apresentou cópia da norma com tal orientação vigente à época. 
32. À peça 28, há parte do Regimento Interno que sofreu alteração aprovada pela 199ª Reunião do Consad. Contudo, não há informação acerca da escolha e designação dos diretores da empresa. O portal da Valec também não tem disponível o Regimento Interno e o Estatuto Social da empresa vigente à época.
33. Por outro lado, a partir de consulta ao Siafi, pode-se observar que os atos de designação dos diretores da Valec são originários do Consad. O Sr. Ulisses Assad foi designado para o cargo de diretor de engenharia em 18/7/2003, por meio da 179ª Ata do Consad, e exonerado do cargo em 28/4/2010, mediante a 260ª Ata do Consad. Dessa forma, pode-se aceitar a argumentação do responsável e afastar a culpa in eligendo.
34. O mesmo não pode ser aplicado à culpa in vigilando. O responsável limitou-se a afirmar que sempre esteve atento ao que ocorria na administração da empresa e que confiava em seus diretores eleitos pelo Consad. Ocorre que a Valec é uma empresa pública, sob a forma de sociedade por ações, de capital fechado, controlada pela União, submetendo-se aos ditames da Lei das Sociedades Anônimas, a qual impõe o dever de diligência e responsabiliza o administrador em determinadas situações:
'Art. 153. O administrador da companhia deve empregar, no exercício de suas funções, o cuidado e diligência que todo homem ativo e probo costuma empregar na administração dos seus próprios negócios.
 (...) 
Art. 158. O administrador não é pessoalmente responsável pelas obrigações que contrair em nome da sociedade e em virtude de ato regular de gestão; responde, porém, civilmente, pelos prejuízos que causar, quando proceder:
I - dentro de suas atribuições ou poderes, com culpa ou dolo;
II - com violação da Lei ou do estatuto.
§ 1º O administrador não é responsável por atos ilícitos de outros administradores, salvo se com eles for conivente, se negligenciar em descobri-los ou se, deles tendo conhecimento, deixar de agir para impedir a sua prática. Exime-se de responsabilidade o administrador dissidente que faça consignar sua divergência em ata de reunião do órgão de administração ou, não sendo possível, dela dê ciência imediata e por escrito ao órgão da administração, no conselho fiscal, se em funcionamento, ou à assembleia-geral.
§ 2º Os administradores são solidariamente responsáveis pelos prejuízos causados em virtude do não cumprimento dos deveres impostos por Lei para assegurar o funcionamento normal da companhia, ainda que, pelo estatuto, tais deveres não caibam a todos eles.
§ 3º Nas companhias abertas, a responsabilidade de que trata o § 2º ficará restrita, ressalvado o disposto no § 4º, aos administradores que, por disposição do estatuto, tenham atribuição específica de dar cumprimento àqueles deveres.
§ 4º O administrador que, tendo conhecimento do não cumprimento desses deveres por seu predecessor, ou pelo administrador competente nos termos do § 3º, deixar de comunicar o fato a assembleia-geral, tornar-se-á por ele solidariamente responsável.
§ 5º Responderá solidariamente com o administrador quem, com o fim de obter vantagem para si ou para outrem, concorrer para a prática de ato com violação da Lei ou do estatuto.' (Lei 6.404/1976 - grifos acrescidos) 
35. A planilha orçamentária com sobrepreço, utilizada como referência na Concorrência 8/2004, da qual resultou o Contrato 11/2006 e os pagamentos superfaturados, foi elaborada, segundo atribuições do Regimento Interno da Valec, no âmbito da diretoria de engenharia, unidade da qual era titular o Sr. Ulisses Assad, subordinado direto do Sr. José Francisco das Neves.
36. O ex-diretor-presidente da Valec não adotou qualquer postura para corrigir o problema, o que o enquadra na situação no §1º, do art. 158, da Lei 6.404/1976 acima transcrito. Como se verá adiante, o responsável não só foi conivente, mas teve atuação direta em atos de corrupção relacionados com a Concorrência 8/2004. 
37. O ex-dirigente da estatal alega que a análise técnica de eventual sobrepreço não era sua competência e busca socorrer-se avocando o Acórdão 10578/2017-TCU-Primeira Câmara, Min. Rel. Augusto Sherman. A referida deliberação, que tratou de embargos de declaração opostos por presidente de associação que teve suas contas julgadas irregulares juntamente com as da entidade e foi condenado em débito, não é hábil para fundamentar sua argumentação. Isso porque os embargos foram conhecidos, porém rejeitados no mérito.
38. Nada obstante, em determinados casos e circunstâncias este Tribunal, de fato, não responsabiliza o dirigente da entidade por não considerar razoável, principalmente em entidades de grande porte, que seu titular máximo verifique ou fiscalize todas as atividades de seus subordinados.  No entanto, o caso em exame não pode ser enquadrado nessas situações, tendo em vista que o Sr. José Francisco das Neves teve participação ativa em atos de corrupção relacionados à Concorrência 8/2004 da qual resultou o Contrato 11/2006.
39. Além disso, a citada concorrência licitava trechos da FNS, obra relevante e importante para a Valec. Trata-se de licitação envolvendo quantia significativa de recursos e a atividade-fim da empresa, sendo essencial o envolvimento e acompanhamento de todas as etapas do certame, inclusive a fase interna, pelo dirigente máximo da Valec.
40. O responsável também alega que os trabalhos realizados na empresa são acompanhados pelo Conselho Fiscal, pela Auditoria Interna e por auditores independentes. Nada obstante, a atuação desses órgãos internos e a fiscalização externa por uma auditoria independente não afasta a responsabilidade do presidente da estatal em acompanhar e supervisionar o trabalho de seus subordinados. Merece ser considerado que o papel desses agentes fica prejudicado em casos como o que está sendo analisado, em que restou configurada participação da diretoria na fraude à licitação, inclusive com a edição de uma Nota Técnica fundamentando a inserção de cláusulas restritivas no edital da licitação, conferindo uma aparência de legalidade às exigências indevidas adicionadas ao certame.
41. Ante o exposto, propõe-se acolher parcialmente as alegações de defesa do responsável para afastar a culpa in eligendo, mantendo-se, todavia, a culpa in vigilando.
I.3. Resumo das alegações - sobrepreço (peça 87, p. 5-8) 
42. O ex-diretor-presidente da Valec também alega que, à época da Concorrência 8/2004, não havia obrigatoriedade de utilizar os preços do Sistema de Custos Referenciais de Obra (Sicro) como referencial, recomendação feita por meio do Acórdão 1511/2006-TCU-Plenário, Min. Rel. Augusto Nardes. Dessa forma, a concorrência previa a desclassificação das propostas que não atendessem o edital, que apresentassem valor global superior ao limite estabelecido ou com preços manifestamente inexequíveis, conforme preceitua o art. 48, incisos I e II, da Lei 8.666/1993. Para o responsável, como o preço da proposta vencedora não foi superior ao limite estabelecido no edital, não restou caracterizado o sobrepreço (peça 87, p. 57) .
43. Igualmente, o responsável argumenta que a análise técnica de eventual sobrepreço não cabia ao diretor-presidente e que não houve vício na concorrência: as empresas inabilitadas ingressaram com ações na Justiça Federal que, ao final, convalidou as exigências do edital relacionadas com restrição de concorrência, proibição de consórcios, assim como com a qualificação técnica das licitantes. O contrato em exame foi assinado após aprovação da Nota Técnica, parecer jurídico, aprovação do Consad, além da decisão judicial (peça 87, p. 7) .
44. Ainda é ressaltado pelo Sr. José Francisco Neves que, durante sua gestão, foram utilizados preços de referência e exigências técnicas de editais anteriores que foram elaborados obedecendo o Sistema Sicro 2. O responsável destaca que a Valec busca acatar as sugestões dos órgãos de controle e que a estatal passou a utilizar o Sistema Sicro, sempre que possível, como preços referenciais (peça 87, p. 7-8) .
Análise
45. No mérito, o responsável procura invalidar a utilização do Sistema Sicro para obras ferroviárias, sem demonstrar, contudo, que os preços contratados são compatíveis com os do mercado à época. A comprovação de suas argumentações é fundamental tendo em vista que, no âmbito da fiscalização de gastos públicos, privilegia-se, como princípio básico, a inversão do ônus da prova. Assim, deve o gestor demonstrar a boa aplicação dos dinheiros e valores públicos sob sua responsabilidade, por decorrência do art. 70, parágrafo único da Constituição Federal e art. 93 do Decreto-Lei 200/1967, c/c o art. 66 do Decreto 93.872/1986.
46. Para o Contrato 11/2006, a Unidade Técnica utilizou o Sicro como paradigma de preços unitários nos termos das delimitações definidas nos Acórdão 2843/2008-TCU-Plenário e 462/2010-TCU-Plenário, de relatoria do Min. Valmir Campelo, além de outros Acórdão 1922/2011-TCU-Plenário, Min. Rel. Valmir Campelo, 1.923/2011-TCU-Plenário, Min. Rel. Valmir Campelo, e 1.884/2014-TCU-Plenário, Min. Rel. Augusto Sherman. Trecho do Sumário que interessa ao exame dos autos e que se repete nas diversas decisões consta transcrito abaixo:
'É viável a utilização do SICRO, com adoção integral dos preceitos, critérios e métodos constantes no Manual de Custos Rodoviários, para serviços de terraplenagem, drenagem, obras-de-arte correntes e especiais, sinalização vertical, obras complementares, proteção vegetal e demais serviços de infraestrutura ferroviária.'
47. Buscou-se, ainda, a utilização do Sicro com data mais próxima possível da data-base do contrato. Assim, foram utilizados os preços referenciais do Sicro 2 para o Estado do Pará, uma vez que não disponível para Tocantins, data-base, novembro de 2004. 
48. O responsável argumenta que não havia obrigação de utilização do Sicro à época da licitação. Ocorre que o Sicro é uma ferramenta elaborada com vistas a fornecer parâmetros adequados para referenciar a elaboração de orçamentos de projetos rodoviários e licitação de obras, que vem sendo adotado no que cabe, em especial, nas obras de infraestrutura, para formação de preços paradigmas ferroviários. 
49. Esse Sistema busca, portanto, refletir preços adequados às regiões e épocas. Assim, não pode o responsável simplesmente contestar sua aplicação sem comprovar que os preços adotados na licitação se aproximavam mais aos preços reais do mercado do que os previstos no Sicro. 
50. Igualmente, não cabe a alegação que não houve sobrepreço em razão de o valor contratado ser inferior à planilha orçamentária. É de conhecimento geral e será tratado mais à frente nesta instrução as fraudes relacionadas à Concorrência 8/2004, fatos que constam de termos de colaboração de pessoas físicas e jurídicas que celebraram acordos de leniência com outros órgãos da União. Assim, a planilha orçamentária, que também apresenta sobrepreço, não se presta a atestar a regularidade ou modicidade dos preços contratados.
51.  No que tange à alegação de não ser atribuição do dirigente máximo da estatal a verificação de sobrepreço, a seção anterior já demonstrou sua culpa in vigilando relacionada com a condução da licitação, desde a elaboração da planilha com sobrepreço até a condução da fase externa da licitação. Mais do que isso, ficará demonstrado adiante que o responsável contribuiu ativamente para que o sobrepreço e, posteriormente, o superfaturamento de fato ocorressem.
52. Quanto à suspensão da segurança pleiteada por licitantes pela Justiça Federal, é imperioso destacar o princípio da independência das instâncias, uma vez que decisões proferidas no Poder Judiciário não condicionam necessariamente aquelas exaradas no âmbito do TCU. As exceções encontram-se na esfera penal, quando se conclui pela inexistência do fato ou que o acusado não foi o autor do ilícito (Acórdão 30/2016-TCU-Plenário, Min. Rel. Augusto Nardes) . 
53. Ante o exposto, propõe-se rejeitar as alegações de defesa do Sr. José Francisco das Neves no que tange à alegada ausência de sobrepreço.
I.4. Resumo das alegações - ausência de dolo ou má-fé, fragilidade das provas (peça 87, p. 8-13) 
54. O responsável assevera que não houve dolo ou má-fé de sua parte e que não está comprovado comportamento desonesto seu. Segundo o Sr. José Francisco das Neves, a própria estrutura com divisão de tarefas existente na Valec afasta as supostas condutas denunciadas pelo Ministério Público Federal (MPF) de que ele seria o responsável por estipular os preços e objetos nos editais (peça 8) . 
55. O Sr. José Francisco das Neves alega que as denúncias apresentadas pelo MPF foram desprovidas de provas e foram desconstruídas com a decisão do Tribunal Regional Federal da 1ª Região de suspensão de segurança no âmbito do processo 2006.01.00.009363-0 DF TRF1, em que ingressaram licitantes não habilitadas no certame (peça 87, p. 7 e 9) .
56. O responsável também nega a ocorrência de cartel. Ele argumenta que há documentos de apenas quatro empresas das dezessete que participaram do certame declarando a existência do cartel, não sendo possível chegar a tal conclusão sem ouvir as demais empresas (peça 87, p. 9) .
57. O ex-diretor-presidente da Valec defende que os termos de colaboração juntados ao processo não estão acompanhados de provas materiais. Ademais, argui que o termo de colaboração de um ex-empregado da empresa Carioca Engenharia faz referência à Concorrência realizada em 2010 e, portanto, estranha a este processo (peça 87, p. 13-14) .
58. Outrossim, o defendente afirma que sempre teve vida pública proba, buscou atender as recomendações do Tribunal, da Controladoria-Geral da União (CGU) e do antigo Ministério dos Transportes, bem como procurou tomar decisões no sentido de dar continuidade às obras. Nesse sentido, o responsável registra que a concorrência realizada em 2010 que abrangia trechos da FNS e da Ferrovia de Integração OesteLeste (Fiol) observou as orientações do Tribunal, como a permissão de participação de consórcio, nada obstante não existir Lei com tal exigência (peça 87, p. 9-13) .
Análise
59. A Justiça Federal recebeu denúncia apresentada pelo Ministério Público Federal por meio da Procuradoria da República em Goiás em face do Sr. José Francisco das Neves, Sr. Ulisses Assad e outros réus, pela prática de cartel, corrupção, lavagem de dinheiro e crimes de licitação referentes aos contratos de construção das ferrovias FNS e Fiol, inclusive da Concorrência 8/2004 da qual decorreu o Contrato 11/2006 em exame (peça 54) .
60. A conduta do Sr. José Francisco das Neves, assim como a do ex-diretor de engenharia, Sr. Ulisses Assad, foram relatadas na peça acusatória do MPF:
'O 'Mapa do Cartel' fornecido pelo denunciado colaborador demonstra que não só a licitação de 2001, mas praticamente todas as licitações subsequentes realizadas pela VALEC para construir as Ferrovias Norte-Sul - FNS e Integração Leste-Oeste - FIOL foram fraudadas, mediante cartel (combinação entre as mesmas grandes empreiteiras de sempre, ao qual outras foram paulatinamente aderindo) , com o beneplácito e a efetiva participação da diretoria da VALEC, em especial do seu então presidente, JOSÉ FRANCISCO DAS NEVES, e do seu Diretor de Engenharia, ULISSES ASSAD, que atuaram para beneficiar as empreiteiras e serem por elas recompensados com vantagens ilícitas (propina) , além de JORGE ANTÔNIO MESQUITA PEREIRA DE ALMEIDA, os quais direcionaram os editais das licitações promovidas entre os anos de 2004 e 2011.
De fato, a exemplo do edital da concorrência 004/2001 acima descrita, os editais das concorrências 008/2004, 002/2005 e 01/2007 promovidas por JUQUINHA e ASSAD foram elaborados contendo exigências que limitaram, injustificadamente, a competição, entre elas: (a) proibição de que uma mesma empresa concorresse a mais de dois lotes; (b) proibição da participação de consórcios de empresas (c) comprovação de execução anterior de ferrovias com dormentes de concreto fabricados pelo próprio licitante, as quais reduziram artificial e significativamente o universo de empresas com condições de participar das licitações.
A inclusão de tais exigências nos editais das concorrências 008/2004, 002/2005 e 01/2007 foi ajustada mediante acordo prévio em reuniões entre representantes as empresas do cartel e os diretores da VALEC JOSÉ FRANCISCO DAS NEVES e ULISSES ASSAD que, como dito, aderiram ao esquema criminoso ora denunciado. 
Apurou-se que, em relação às concorrências 008/2004, 002/2005 e 001/2007, JOSÉ FRANCISCO DAS NEVES permitiu que as empresas integrantes do cartel dividissem entre elas, como melhor lhes aprouvessem, os lotes em disputa, bem assim praticassem os preços que lhes fossem convenientes, o que resultou em sobrepreços. Exigiu, contudo, que a empresa SPA Engenharia fosse contemplada. Além do mais, JOSÉ FRANCISCO DAS NEVES atuou para que nenhuma das empresas cartelizadas 'furasse' a acordo espúrio.
ULISSES ASSAD, por se turno, elaborou a Nota Técnica (fls. 910/918, IPL 0225/2001) que assegurou a inclusão e a manutenção nos editais de exigências desnecessárias e restritivas que tornaram viáveis a continuidade das atividades do cartel, como por exemplo, a proibição de consórcios, a proibição de que um mesmo licitante fosse contemplado com mais de 2 lotes, a exigência de comprovação de experiência anterior com dormentes de concreto monobloco usinado no canteiro, porque direcionou a licitação em benefício das empresas cartelizadas (já que apenas elas podiam atender à tais exigências) .
Apurou-se, ainda, que JOSÉ FRANCISCO DAS NEVES e ULISSES ASSAD promoveram as licitações 008/2004, 002/2005 e 01/2007 com sobrepreço nos seus respectivos orçamentos de referência.' (grifos acrescidos - peça 54, p. 9-12) 
61. Igualmente, nos termos de acordo de colaboração premiada, colaboradores dão conta da participação dos Srs. José Francisco das Neves e Ulisses Assad no cartel formado para fraudar as licitações da Valec. A título de exemplo, transcreve-se trecho de um dos termos de colaboração: 
' (...) QUE o cartel de empresas era administrado de forma colegiada, não havendo líder ou pessoa designada a ser uma única interlocutora do cartel perante a diretoria da VALEC; QUE os interlocutores para o cartel na VALEC eram JOSÉ FRANCISCO DAS NEVES, então presidente, e ULISSES ASSAD, então diretor de engenharia; (...) QUE os representantes das empresas do cartel faziam uma interlocução isolada com a diretoria da VALEC , através de JOSÉ FRANCISCO DAS NEVES, então presidente e de ULISSES ASSAD, então diretor de engenharia,  com o objetivo de obterem informações privilegiadas sobre o assunto; (...) ' (grifo acrescido - peça 55, p. 81) 
62. A responsabilização do Sr. José Francisco das Neves também foi evidenciada por meio de acordo de leniência celebrado entre o Conselho Administrativo de Defesa Econômica (Cade) e a Construtora Camargo Corrêa, no qual há relato do cartel formado e que atuava em licitações promovidas pela Valec, entre elas a Concorrência 8/2004 (peças 45-46, 48-49) .
63. O responsável nega a ocorrência de cartel, destaca que há termo de colaboração que faz referência à licitação diferente da Concorrência 8/2004, da qual originou o contrato em exame e que a Justiça Federal, ao suspender a segurança concedida para alguns licitantes, legitimou as exigências contidas no edital. 
64. Para o responsável, declarações de apenas quatro licitantes não são suficientes para comprovar a existência do cartel, pois participaram da licitação dezessete empresas. Porém, deve-se observar que os termos de colaboração não apresentam contradições entre si no que concerne à participação do responsável e do Sr. Ulisses Assad nos acordos indevidos para fraudar as licitações. Note-se que foram celebrados acordos de leniência e delação premiada em instâncias diversas e em todos os documentos a que foi dado conhecimento ao Tribunal, há declarações da participação dos citados dirigentes da estatal. 
65. Por outro lado, eles demonstram que os atos de corrupção que envolveram esses dirigentes da Valec não se restringiram a uma licitação específica, mas perduraram por vários anos, ao menos entre 2001 e 2010, incluindo a Concorrência 8/2004. Ainda vale relembrar que, para usufruírem dos benefícios do acordo de delação/colaboração, os colaboradores precisaram comprovar suas afirmações apresentando provas aos órgãos com os quais firmaram acordos, não havendo dúvidas quanto ao envolvimento do Sr. José Francisco das Neves e do Sr. Ulisses Assad nos atos de corrupção e fraude à licitação. 
66. Quanto ao assunto, convém transcrever trecho do relatório do Acórdão 2240/2018-TCU-Plenário, Min. Rel. Benjamin Zymler:
'Nesse contexto, em 2016 o TCU recebeu do MPF/GO o produto dos acordos de colaboração trazidos na denúncia do MPF recebida pela Justiça Federal (peça 31) . Em razão desse acordo, gestores da Camargo Correa confessaram a prática de cartel, corrupção, lavagem de dinheiro e crimes de licitação, além de se comprometerem a restituir os danos aos cofres públicos. A Camargo Correa entregou provas documentais e testemunhais contra as demais empreiteiras integrantes do esquema ilícito, bem como contra o ex-presidente da Valec, José Francisco das Neves. Os mesmos atos de conluio e de corrupção nas contratações da Valec também constam na leniência da Andrade Gutierrez com o MPF e na leniência da Odebrecht com o MPF.' (grifo acrescido) 
67. Ademais, o próprio edital, com cláusulas restritivas de qualificação técnica e vedação de participação de uma mesma licitante em mais de dois lotes é evidência apta a comprovar a restrição à competição no certame. Cumpre mencionar que algumas das restrições à licitação inseridas no edital da Concorrência 8/2004 foram constatadas, inclusive, em laudo elaborado pelo Departamento de Polícia Federal, Laudo 139/2013 (peça 18) .
68. Ressalte-se que não foram considerados para apuração do superfaturamento fatos, valores e pagamentos envolvendo cartel, corrupção e lavagem de dinheiro. O envolvimento do responsável no cartel é considerado, no entanto, no exame de culpabilidade e para afastar arguição de boa-fé. Necessário destacar que o Sr. José Francisco das Neves já foi condenado pelo TCU nos Acórdão 2751/2018-TCU-Plenário, 173/2019-TCU-Plenário, 930/2019-TCU-Plenário, todos do Min. Rel. Benjamin Zymler, reconhecendo os elementos probatórios que corroboram a responsabilidade do ex-presidente e os atos de corrupção que cercam a Concorrência 8/2004.
69. Dessa forma, considerando o conjunto probatório juntado aos autos, as restrições impostas à participação dos licitantes e o sobrepreço dos orçamentos, não há como acatar a alegação do responsável de ausência de dolo ou de má-fé. Pelo contrário, resta configurada a conduta dolosa do Sr. José Francisco das Neves com o objetivo de macular e fraudar licitações da Valec, acarretando prejuízos significativos aos cofres da estatal.
I.5. Resumo das alegações - decisão judicial sobre licitação da Valec (peça 87, p. 15) 
70. O responsável apresenta comentários sobre determinação cautelar deste Tribunal de retenção de 10% nos pagamentos das construtoras da FNS. Segundo narrado pelo Sr. José Francisco, algumas dessas construtoras ingressaram na Justiça Federal, inclusive a CNO (relativamente ao Lote 9 - Contrato 22/2006) , questionando a decisão. As empresas obtiveram antecipação dos efeitos da tutela com determinação de suspensão das retenções determinadas pelo TCU. É argumentado que, na ocasião, a Justiça Federal considerou a licitação regular e válida (peça 87, p. 15) .
Análise
71. Quanto às decisões do Poder Judiciário, valem as mesmas observações já mencionadas no item 52 desta instrução, no sentido de que o princípio da independência das instâncias só é afastado nas sentenças penais absolutórias em razão da inexistência do fato ou da negativa de autoria. 
72. O responsável juntou à sua defesa duas decisões do TRF-1 que não deram provimentos a agravos interpostos pela União em face da antecipação de tutela concedida às empresas CNO e SPA Engenharia Industria e Comércio. Contudo, ao menos em relação ao pedido da última empresa citada, verificou-se que, posteriormente, a antecipação de tutela foi cassada e o pedido foi indeferido. O juízo da 6ª Vara da Seção Judiciária do Distrito Federal considerou legítima a medida cautelar do TCU de retenção parcial dos pagamentos para prevenir lesão ao erário e garantir a efetividade de suas decisões. (Sentença no processo 2009.34.00.038682-5, em 23/5/2012) .    
73. Dessa forma, propõe-se rejeitar as alegações de defesa apresentadas pelo responsável. 
I.6. Resumo das alegações - conclusão e pedidos (peça 87, p. 15-16) 
74. O ex-diretor-presidente da Valec conclui sua defesa afirmando não existir nexo de causalidade entre suas atribuições e a possibilidade de praticar ou facilitar as irregularidades apontadas. O Consad e o Conselho Fiscal também exercem controle sobre os atos da diretoria e não houve questionamento relacionado ao contrato (peça 87, p. 15) .
75. O Sr. José Francisco das Neves apresenta transcrição de mensagem de empregada da Valec elogiando a sua atuação à frente da estatal (peça 87, p. 16) . 
76. Nesse contexto, o responsável solicita a exclusão do seu nome do processo TC Processo 024.994/2012-0, nada obstante o presente processo ser o TC Processo 025.000/2012-8. Junto à peça de defesa, o ex-diretor-presidente da Valec juntou cópia dos seguintes documentos: a) decisões judiciais sobre licitações da Valec (peça 87, p. 17-24) , b) Nota Técnica 006-C/2014 Sucon com esclarecimentos às constatações da CGU no Relatório Anual de Contas 2013.06183 (peça 87, p. 25-48) , c) carta de despedida de funcionária da Valec (peça 87, p. 49-50) .
Análise
77. O nexo entre as condutas do responsável e as irregularidades verificadas nos autos, em especial os pagamentos superfaturados estão evidentes. Não há como afastar sua responsabilidade. O ex-dirigente da Valec assinou o Contrato 11/2006 e seu 2º termo aditivo com sobrepreço, o que resultou em pagamentos superfaturados e prejuízos à Valec. 
78. Assim, não há como acatar o pedido do responsável de exclusão de seu nome do rol de responsáveis deste processo, devendo suas alegações de defesa serem rejeitadas.
I.7. Análise de responsabilização
79. A defesa do Sr. José Francisco das Neves não foi suficiente para afastar a conduta a ele indicada de participação em atos de corrupção e conluio no âmbito da Concorrência 8/2004 da Valec e pela assinatura do Contrato 11/2006 e do seu 2º termo aditivo com sobrepreço, resultando em superfaturamento. 
80. Igualmente, avocando a culpa in vigilando, relaciona-se ao responsável a conduta de seu subordinado, Sr. Ulisses Assad, pela supervisão/elaboração e aprovação da planilha orçamentária do edital da Concorrência 8/2004 com itens com sobrepreço e que resultou em superfaturamento, infringindo o disposto no art. 3º da Lei 8.666/1993, o princípio da eficiência, insculpido no art. 37 e o princípio da economicidade, ínsito no art. 70 da Constituição Federal de 1988. Deixa-se, tão somente, de mencionar a culpa in eligendo, tendo em vista que os diretores foram nomeados pelo Consad.
81. Suas condutas estão diretamente ligadas aos prejuízos sofridos pela Valec. Ao envolver-se em atos de corrupção e conluio com vistas a fraudar a Concorrência 8/2004, ao celebrar o Contrato 11/2006 e seu 2º termo aditivo com sobrepreço, e ao deixar de adotar postura diligente e adequada de vigilância dos atos praticados por seus subordinados, conduta essa incompatível com quem participa de irregularidades para fraudar licitação, o Sr. José Francisco das Neves permitiu que se consumasse o superfaturamento, infringindo o art. 3º da Lei 8.666/1993, o princípio da eficiência, insculpido no art. 37 e o princípio da economicidade, ínsito no art. 70 da Constituição Federal de 1988. 
82. Pelo que foi analisado, fica afastada a arguição do responsável de boa-fé. É razoável supor que o responsável tinha consciência da ilicitude de sua conduta, consideradas as responsabilidades e as normas a que estava obrigado na condição de gestor público. Outrossim, era exigível conduta diversa da praticada. 
83. Finalmente, atinente à análise da responsabilidade do ex-diretor-presidente da Valec à luz da Lei 13.655/2018, não foram identificadas circunstâncias práticas que pudessem justificar ou atenuar a conduta do responsável. De outra sorte, como dirigente máximo da estatal, esperava-se do Sr. José Francisco das Neves atitude zelosa e diligente na gestão da empresa. Era seu papel assegurar condições para que a Concorrência 8/2004 fosse realizada dentro da legalidade e em condições de obter a melhor proposta para a Valec, o que resultaria na celebração de um contrato com uma empresa apta tecnicamente para executar a obra e com o melhor preço.
84. Pelas razões expostas, propõe-se acolher parcialmente as alegações do responsável no que concerne à prescrição da pretensão punitiva deste Tribunal, de forma a considerar alcançados pela prescrição punitiva os pagamentos superfaturados realizados até 21/11/2008, e rejeitá-las no que tange à prescrição quinquenal das ações de ressarcimento ao erário. Igualmente, propõe-se acolher parcialmente as alegações de defesa do ex-diretor presidente da Valec para afastar a culpa in eligendo. 
85. Quanto ao restante de sua peça de defesa, propõe-se rejeitar as alegações de defesa do Sr. José Francisco das Neves, julgar irregulares suas contas, condená-lo ao pagamento do débito solidariamente com os demais responsáveis e a aplicar-lhe a multa proporcional ao prejuízo causado prevista no art. 57 da Lei 8.443/1992, limitada ao valor do débito atualizado monetariamente não alcançado pela prescrição da pretensão punitiva do Tribunal. Ademais, devem ser consideradas graves as infrações cometidas pelo ex-dirigente máximo da Valec, cabendo a aplicação da sanção de inabilitação para o exercício de cargo em comissão ou função de confiança no âmbito da Administração Pública, com fulcro no art. 60 da Lei 8.443/1992.
II. Ulisses Assad (CPF 008.266.40800) , ex-diretor de engenharia da Valec
86. O responsável foi instado a se manifestar pelas seguintes condutas:
'a) Ocorrência: superfaturamento decorrente de preços excessivos frente aos de mercado (Fiscobras 2008, Acórdão 1910/2012-TCU-Plenário) ; 
a.1) Conduta: na condição de Diretor de Engenharia da Valec à época, por praticar atos de corrupção e conluio no âmbito da Concorrência 8/2004 da Valec, por assinar o Contrato 11/2006 com sobrepreço e pela supervisão e aprovação da planilha orçamentária que subsidiou o mencionado certame, apresentando itens com preços superiores aos de mercado, que resultou em superfaturamento no Contrato 11/2006, infringindo o disposto no art. 6º, inciso IX, alínea 'f' c/c art. 3º da Lei 8.666/1993, o princípio da eficiência, insculpido no art. 37, e o princípio da economicidade, ínsito no art. 70, ambos da Constituição Federal de 1988.
b) Ocorrência: superfaturamento decorrente de preços excessivos frente ao mercado identificado nos serviços de estaca raiz (Fiscobras 2009, Acórdão 1887/2014-TCU-Plenário) ; 
b.1) Conduta: na qualidade de Diretor de Engenharia da Vale à época, pela supervisão e aprovação dos preços unitários do serviço de estacas raiz, excessivos frente aos de mercado, e por ter sido signatário do 2º termo aditivo ao Contrato 11/2006, resultando em superfaturamento da mencionada avença, infringindo o disposto no art. 3º da Lei 8.666/1993, o princípio da eficiência, insculpido no art. 37, e o princípio da economicidade, ínsito no art. 70, ambos da Constituição Federal de 1988.' (peça 62) 
87. Mesmo após ter comparecido aos autos por intermédio de sua procuradora para solicitar dilação de prazo, o Sr. Ulisses Assad não apresentou alegações de defesa. Assim, impõe-se que seja considerado revel, dando-se prosseguimento ao processo, de acordo com o art. 12, § 3º, da Lei 8.443/1992, verbis: 'O responsável que não atender à citação ou à audiência será considerado revel pelo Tribunal, para todos os efeitos, dando-se prosseguimento ao processo'.
88. Ao não apresentar sua defesa, o responsável deixou de produzir prova a seu favor, abdicando de demonstrar que agiu com zelo no trato dos recursos públicos, em especial no que concerne à Concorrência 8/2004, ao Contrato 11/2006 e seus respectivos pagamentos. É o que estabelece o art. 93 do Decreto-Lei 200/67: 'Quem quer que utilize dinheiros públicos terá de justificar seu bom e regular emprego na conformidade das leis, regulamentos e normas emanadas das autoridades administrativas competentes'. 
89. Ainda assim, mostra-se necessário analisar as provas constantes dos autos, uma vez que a correta identificação da conduta irregular e o dano aos cofres públicos causado com tal conduta devem preceder uma eventual condenação.
II.1. Análise
90. Há, na verdade, quatro condutas irregulares atribuídas ao Sr. Ulisses Assad: a) a participação em atos de corrupção e conluio com vistas a fraudar a Concorrência 8/2004, dentre outras licitações da Valec; b) a supervisão e aprovação da planilha orçamentária da licitação com sobrepreço frente aos preços de mercado da época e dos preços unitários excessivos do serviço de estaca raiz; c) a assinatura do Contrato 11/2006 com sobrepreço, resultando em superfaturamento; e d) a assinatura do 2º termo aditivo ao referido contrato, também com sobrepreço, resultando, igualmente, em superfaturamento.
91. Cópia de parte do processo licitatório foi juntada aos autos. Nela é possível observar que o Sr. Ulisses Assad elaborou Nota Técnica para justificar algumas exigências que restringiram a competição na Concorrência 8/2004, como o impedimento de participação de consórcios na licitação, a proibição de a mesma licitante participar do certame em mais de dois lotes, e a exigência de comprovação de experiência no fornecimento e aplicação de dormente de concreto armado e protendido, em vias com bitola superior a 1,00 metro (peça 23, p. 8-16) .
92. Ademais, sua participação em atos de corrupção e conluio no âmbito da Concorrência 8/2004, juntamente com o Sr. José Francisco das Neves, já foi abordada nos itens 5968 desta instrução. O parágrafo acima mostra-se apenas como mais uma evidência de sua conduta.
93. Além disso, o ex-diretor de engenharia era responsável regimentalmente, por coordenar, orientar e supervisionar a elaboração da planilha orçamentária, que, ao final, foi utilizada como referência na Concorrência 8/2004 com sobrepreço. Assim estabelecia o Regimento Interno da Valec vigente à época:
'Diretoria de Engenharia 
 (...) 
A Diretoria de Engenharia é um órgão de Execução sob a supervisão direta da Presidência. A esta Diretoria estão subordinadas a Superintendência de Projetos, a Superintendência de Construção e a Superintendência Regional, bem como as suas respectivas unidades operacionais.
Atribuições: 
 (...) 
Coordenar, orientar e supervisionar os assuntos vinculados a sua área funcional, bem como exercer outros encargos confiados pelo Presidente.
 (...) 
3.2. Superintendência de Construção 
Atribuições:
 (...) 
- Elaborar o levantamento dos preços unitários de serviços, materiais e equipamentos; 
- Setorizar os custos dos lotes (infraestrutura e superestrutura) ; 
- Emitir quadro de acompanhamento de custos por item orçamentário; relação de unidade de área; 
-Analisar e confeccionar a composição de preços unitários dos serviços/obras de engenharia; 
- Definir e implantar o Plano de Centro de Custos de Engenharia; 
- Acompanhar a elaboração do orçamento econômico-financeiro do empreendimento;' 
94. Por fim, verifica-se à peça 24, p. 16-43 e p. 10-11, que o Sr. Ulisses Assad, juntamente com o Sr. José Francisco das Neves assinaram o Contrato 11/2006 e seu segundo termo aditivo que majorou o valor do contrato em razão do acréscimo de quantitativos, ambos com sobrepreço em decorrência de uma licitação que teve sua competitividade prejudicada por atos dos responsáveis e cuja planilha referência já apresentava sobrepreço em relação aos preços de mercado.
II.2. Análise de responsabilização
95. Pelo exposto, ficam comprovadas as condutas irregulares do responsável, que supervisionou e aprovou planilha de preços referência da Concorrência 8/2004 com sobrepreço, participou de atos de corrupção, de direcionamento e de fraudes à licitação, inclusive fundamentando a inclusão de cláusulas restritivas à competição da licitação, e assinou o Contrato 11/2006 e seu segundo termo aditivo, ambos com sobrepreço, dos quais decorreu superfaturamento e, em última análise, prejuízo aos cofres da Valec, afrontando o art. 3º da Lei 8.666/1993, o princípio da eficiência, insculpido no art. 37 e o princípio da economicidade, ínsito no art. 70 da Constituição Federal de 1988. 
96. Igualmente, resta demonstrado o nexo causal entre suas condutas irregulares e o prejuízo causado à estatal. Isso porque, ao aprovar planilha de preços referência da Concorrência 8/2004 com sobrepreço, participar de atos de corrupção, de direcionamento e de fraudes à licitação, inclusive fundamentando a inclusão de cláusulas restritivas à competição da licitação, e ao assinar o Contrato 11/2006 e seu segundo termo aditivo, ambos com sobrepreço, permitiu que ocorresse o superfaturamento que resultou em prejuízos à Valec.
97. Semelhante à análise empreendida na responsabilização do ex-diretor-presidente da Valec, não há nos autos elementos capazes de comprovar a boa-fé do responsável. Pelo contrário, as evidências dão conta de que o Sr. Ulisses Assad agiu de forma consciente com ânimo de fraudar a licitação. É razoável supor que o responsável tinha consciência da ilicitude de sua conduta, de forma que se esperava do ex-diretor de engenharia conduta diversa da praticada. 
98. Necessário destacar que o Sr. Ulisses Assad, assim como o Sr. José Francisco das Neves já foi condenado por este Tribunal, por meio dos Acórdãos 2.751/2018, 173/2019 e 930/2019, todos do Plenário e de relatoria do Min. Benjamin Zymler, reconhecendo os elementos probatórios que corroboram a responsabilidade do ex-diretor e os atos de corrupção que cercam a Concorrência 8/2004.
99. Nos termos da Lei 13.655/2018, não foram verificadas circunstâncias práticas que pudessem justificar ou atenuar as suas condutas. Pelo contrário, na condição de diretor de engenharia, esperava-se do Sr. Ulisses Assad empenho, zelo e esforço do responsável para elaborar e supervisionar a planilha orçamentária, com o cuidado para que ela refletisse os preços de mercado efetivamente. 
100. Conforme registrado no item 25 desta instrução, o exame da prescrição da pretensão punitiva deste Tribunal feita na análise das alegações de defesa apresentadas pelo Sr. José Francisco das Neves deve ser aplicado a todos os responsáveis, inclusive ao Sr. Ulisses Assad, revel, vez que se refere a circunstância objetiva do processo.
101. Por essas razões, o Sr. Ulisses Assad deve ser considerado revel, ter suas contas julgadas irregulares, com sua condenação ao pagamento do débito solidariamente com os demais responsáveis e a aplicação da multa do art. 57 da Lei 8.443/1992, limitada ao valor do débito atualizado monetariamente não alcançado pela prescrição da pretensão punitiva desta Corte. Ademais, devem ser consideradas graves as infrações cometidas pelo ex-diretor de engenharia da Valec, cabendo a aplicação da sanção de inabilitação para o exercício de cargo em comissão ou função de confiança no âmbito da Administração Pública, com fulcro no art. 60 da Lei 8.443/1992.
III. Construtora Norberto Odebrecht S.A. (CNPJ 15.102.288/0001-82) , contratada por meio do Contrato 11/2006.
102. A CNO foi chamada aos autos para recolher o valor do débito e/ou apresentar alegações de defesa em razão das seguintes condutas:
'a) Ocorrência: superfaturamento decorrente de preços excessivos frente aos de mercado (Fiscobras 2008, Acórdão 1910/2012-TCU-Plenário) ; 
a.1) Conduta: na condição de empresa contratada, por celebrar o Contrato 11/2006 contendo preços excessivos frente aos de mercado, e, consequentemente, beneficiar-se do superfaturamento, infringindo o disposto nos arts. 3º e 70, da Lei 8.666/1993, o princípio da eficiência, insculpido no art. 37, e o princípio da economicidade, ínsito no art. 70, ambos da Constituição Federal de 1988; 
b) Ocorrência: superfaturamento decorrente de preços excessivos frente ao mercado identificado nos serviços de estaca raiz (Fiscobras 2009, Acórdão 1887/2014-TCU-Plenário) ; 
b.1) Conduta: na condição de empresa contratada, por celebrar o 2º termo aditivo ao Contrato 11/2006, contendo serviços de estacas raiz com preços excessivos frente aos de mercado e, consequentemente, beneficiar-se do superfaturamento, infringindo o disposto nos arts. 3º e 70, da Lei 8.666/1993, o princípio da eficiência, insculpido no art. 37, e o princípio da economicidade, ínsito no art. 70, ambos da Constituição Federal de 1988.' (peça 63) 
III.1 Resumo das alegações - acordos de leniência e postura colaborativa (peça 86) 
103. Após apresentar um breve histórico processual, a CNO argumenta, preliminarmente, que tem atuado com uma postura colaborativa, destacando que este Tribunal também valoriza esse tipo de conduta, quando empresas mediante a apresentação de estudos, dados e documentos otimizam os trabalhos de controle. Sobre o assunto, a CNO destaca o Acórdão 483/2017-TCU-Plenário, Min. Rel. Bruno Dantas (peça 86, p. 3-4) .
104. É destacado pela empresa que o acordo de leniência firmado entre a Odebrecht S.A. e o Ministério Público Federal viabilizou o esclarecimento de várias questões, inclusive no âmbito deste Tribunal (peça 86, p. 4) .
105. Igualmente, a CNO ressalta o acordo de leniência celebrado com a Advocacia-Geral da União (AGU) e Controladoria-Geral da União (CGU) , em que ficou acordada a devolução de R$ 2,7 bilhões a título de ressarcimento ao erário, englobando o lucro obtido indevidamente pela empresa, a restituição de propinas pagas e multa administrativa. A CNO alega que o ganho indevido, decorrente de cartel ou de pagamentos indevidos a agentes públicos, já foi equacionado com o acordo firmado e que o ressarcimento previsto é 'presumidamente integral' (peça 86, p. 5) .
106. A defendente recorda que a CGU informou a esta Corte acerca da celebração do acordo de leniência propondo a disponibilização das informações, desde que as provas não fossem utilizadas contra a própria empresa (peça 86, p. 5-6) .
107. Por conta de sua postura colaborativa, são solicitados alguns benefícios na cobrança do débito eventualmente restante após análise das alegações de defesa:
a) Benefício de ordem na cobrança da dívida nas tomadas de contas especiais em que empresas colaboradoras respondam solidariamente pelo débito junto a outras empresas;
b) Reconhecimento da boa-fé, com seus naturais efeitos de extinção dos juros de mora sobre o montante da dívida (Regimento Interno do TCU, art. 202) ;
c) Ressarcimento da dívida mediante parcelamento delineado de forma a respeitar a capacidade real de pagamento das empresas (ability to pay) , a qual deverá ser atestada mediante procedimento analítico efetuado por agentes independentes de notório renome internacional;
d) Abatimento, em cada uma das primeiras parcelas da dívida, dos valores já antecipados no âmbito dos acordos celebrados pelo Ministério Público Federal, bem como pela Controladoria Geral da União e Advocacia-Geral da União, os quais passam a funcionar como um fundo reparador, providências que acarretarão o diferimento do início do recolhimento do débito; e 
e) Supressão da multa prevista no art. 57 da Lei Orgânica do TCU, art. 57. (peça 86, p. 6) 
Análise
108. Em diversos julgados, este Tribunal tem reconhecido a importância dos acordos de leniência e de colaboração premiadas celebrados entre empresas infratoras e pessoas físicas, respectivamente, e outros órgãos da União, como o MPF, AGU, CGU e Cade. São exemplos o Acórdão citado pela construtora, 483/2017-TCU-Plenário, Min. Rel. Bruno Dantas, e o Acórdão 2677/2018-TCU-Plenário, Min. Rel. Benjamin Zymler. 
109. No primeiro acórdão, em razão de colaboração junto ao Ministério Público Federal, este Tribunal sobrestou a apreciação da responsabilidade de três empresas, incluindo a CNO, na irregularidade de fraude à licitação e da aplicação da sanção de inidoneidade para contratar com a Administração, aguardando compromisso dessas empresas, por meio do MPF, de contribuir nos processos de controle externo. 
110. Note-se que o Voto condutor do Acórdão 483/2017-TCU-Plenário, Min. Rel. Bruno Dantas, propôs algumas sanções premiais, como benefício de ordem na cobrança do ressarcimento e parcelamento da cobrança de acordo com a capacidade de pagamento do responsável colaborador, as quais foram objeto de pedido da CNO em sua peça de defesa. Esses benefícios seriam concedidos mediante a colaboração efetiva junto ao órgão de controle externo, em especial na apuração do dano.
111. O segundo acórdão deixou de aplicar a sanção de multa do art. 57 da Lei 8.443/1992 à Construtora Norberto Odebrecht e seus ex-administradores que haviam celebrado acordos formais de colaboração e de leniência. Um dos motivos para tal medida foi o fato de as provas obtidas a partir do juízo penal terem permitido a ampliação da amostra do sobrepreço daquela tomada de contas especial.
112. Convém registrar que em nenhum caso é questionada a possibilidade de o TCU apurar e condenar os responsáveis ao pagamento do dano causado aos cofres públicos. A própria Lei Anticorrupção deixa claro, em seu art. 16, §3º, que 'O acordo de leniência não exime a pessoa jurídica da obrigação de reparar integralmente o dano causado'.
113. Não poderia ser diferente, pois se trata de uma recomposição do patrimônio público que foi indevidamente dilapidado. Ademais, a competência de o Tribunal processar e julgar as contas dos administradores e demais responsáveis que lidam com recursos púbicos é constitucional, prevista no art. 71 da Carta Magna. 
114. Essa competência não pode ser afastada por lei ou por acordo bilateral entre particulares e outros órgãos do Estado. Dessa forma, não procede a alegação da CNO de que o ressarcimento no âmbito do acordo de leniência é 'presumidamente integral'.
115. Vale destacar que a 5ª Câmara de Coordenação e Revisão do MPF elaborou a Nota Técnica 1/2017- 5ª CCR em que deixa claro que a leniência não dá quitação às empresas e não tem como objetivo a obtenção de ressarcimento integral do dano, embora possa haver recuperação parcial com adiantamento do dano devido. Destaca-se trecho da citada Nota Técnica sobre o assunto:
'A reparação integral do dano, por sua vez, tem status constitucional e não configura, de fato, espécie de sanção. Consiste, antes e essencialmente, em obrigação ex lege: a de restituição de uma situação ao estado anterior ao do dano causado a outrem, inclusive ao erário. Assim, não é passível de dispensa automática e imediata nem de isenção, em sede de acordo de leniência. Deduz-se que por sua natureza, em contrapartida às finalidades precípuas do instituto premial, a reparação dos danos ao erário não tem que fazer parte do objeto essencial de acordo de leniência, mas pode nele ser incluída, sobretudo para ser antecipada a restituição da parte incontroversa ou de parcela passível de liquidação adiantada.' (Nota Técnica 1/2017 da 5ª CCR, disponível em http://www.mpf.mp.br/atuacao-tematica/ccr5/notas-tecnicas/docs/nt-01-2017-5ccr-acordo-de-leniencia-comissao-leniencia.pdf - acessado em 15/7/2019) 
116. Nada obstante, o Tribunal também já se manifestou no sentido de ser possível o abatimento dos eventuais ressarcimentos feitos no âmbito dos acordos de leniência e colaboração premiada das dívidas imputadas por este Tribunal, desde que caracterizada a identidade dos fatos geradores e dos cofres credores (Acórdão 2677/2018-TCU-Plenário, com nova redação dada pelo Acórdão 892/2019-TCU-Plenário, Min. Rel. Benjamin Zymler) .
117. No presente processo, o cálculo do superfaturamento não utilizou provas fornecidas no âmbito de acordos de leniência ou colaboração, mas foi apurado a partir da comparação entre os preços contratados e os respectivos preços de referência, delineados no Acórdão 462/2010-TCU-Plenário, Min. Rel. Valmir Campelo, e ajustados para a data base de referência do contrato.
118. Os acordos de leniência não foram utilizados para a quantificação do débito, sequer para a identificação do superfaturamento. As irregularidades tratadas nesta tomada de contas especial foram identificadas em trabalhos de fiscalização do Tribunal durante os anos de 2008 e 2009 e examinadas pelo plenário desta Corte por meio dos Acórdãos 1.910/2012, Min. Rel. Valmir Campelo, e 1.877/2014, Min. Rel. José Múcio, ambos do Plenário e anteriores aos acordos celebrados pela CNO com o MPF e a CGU/AGU, em 2016 e 2018, respectivamente. 
119. Os acordos de leniência e colaboração de outras empresas e pessoas físicas foram usados no presente processo para análise da responsabilidade dos ex-administradores da Valec. Note-se que a citação da CNO, à peça 63, não chega a mencionar a irregularidade de conluio e formação de cartel no âmbito da Concorrência 8/2004.
120. Junto à sua peça de defesa, a CNO apresentou cópia dos acordos de leniência acima citados (peça 86, p. 27-52 e 54-76) . Ambos acordos foram apresentados de forma incompleta, sem seus anexos, sendo que o documento firmado com a CGU/AGU apresenta partes tarjadas.
121. Segundo a cláusula quarta do acordo de leniência celebrado com o MPF, as condutas ilícitas objeto do acordo estão definidas nos anexos do documento, que não foram apresentados:
'Cláusula 4ª. São objeto deste Acordo de Leniência as condutas ilícitas de prepostos, empregados, administradores, dirigentes e terceiros contratados, inclusive fornecedores de bens e prestadores de serviços, desligados ou não, e acionistas de qualquer das empresas do grupo econômico integrado pela COLABORADORA, doravante designados simplesmente PREPOSTOS, desde que:
a)  conexas ou correlatas com aqueles que já estão sendo investigadas em procedimentos administrativos e/ou inquéritos policiais no âmbito da Operação Lava Jato, e que estejam descritos nos anexos deste Acordo, que possam caracterizar atos de improbidade administrativa, irregularidades em licitações ou contratos administrativos, incluindo fraude à licitação e ao seu caráter competitivo, ilícitos eleitorais e/ou infrações contra o sistema financeiro nacional, contra a ordem econômica e tributária, concorrenciais, de corrupção, peculato, lavagem de dinheiro e formação de organização criminosa, ou crimes de qualquer outra natureza, e
b)  praticadas no âmbito de fatos descritos nos anexos deste Acordo, observado o disposto no §i° da Cláusula 5a, ou resultem de fatos descobertos em investigação interna a ser promovida nos termos da Cláusula 5a, mesmo que não conexas ou correlatas aos fatos ou condutas em investigação no âmbito da Operação Lava Jato.' (grifos acrescidos - peça 86, p. 28) 
122. O mesmo ocorre no acordo de leniência firmado com a CGU e a AGU:
'1. CLÁUSULA PRIMEIRA: DAS PARTES
 (...) 
1.5.1. Incluem-se no âmbito deste Acordo as condutas ilícitas que sejam conexas ou guardem relação com as condutas descritas nos seus ANEXOS II, II-A e II-B, praticadas por prepostos, empregados, administradores, dirigentes e prestadores de serviços, desligados ou não, e acionistas de qualquer das empresas do grupo econômico da RESPONSÁVEL COLABORADORA que sejam qualificadas como meramente acessórias e por conta disto não ensejem a aplicação da cláusula 5.4.2.' (grifo acrescido - peça 86, p. 54-55) 
123.  Como os anexos não foram apresentados, não há como saber se o Contrato 11/2006 celebrado entre a CNO e a Valec está abrangido pelos acordos de leniência. Porém, há indicativo de que não esteja, ao menos em relação ao acordo do MPF, tendo em vista que o documento está relacionado a ilícitos no âmbito da Operação Lavajato e as irregularidades relacionadas com a formação de cartel e fraude em licitações da Valec têm relação com a Operação 'O Recebedor', ambas operações promovidas pelo Ministério Público Federal e Polícia Federal. 
124. A Operação 'O Recebedor' é um desdobramento da Operação Lavajato e decorre de acordo de leniência firmado com a construtora Camargo Corrêa. De qualquer forma, é interesse da empresa responsável apresentar prova a seu favor e caberia a ela comprovar que o contrato em exame está abrangido pelos acordos de leniência apresentados e que a empresa contribuiu, no âmbito dos acordos, para esclarecer os ilícitos relacionados.
125. A CNO também argumenta estar atuando com uma postura colaborativa, avocando o Acórdão 483/2017-TCU-Plenário, Min. Rel. Bruno Dantas. O Voto condutor do referido decisum sugeriu alguns benefícios a responsáveis que atuassem efetivamente de forma cooperativa. Algumas dessas condutas estão escritas abaixo:
'Nesse caso, a título de contraprestação espera-se que a empresa assuma compromisso junto ao Ministério Público Federal no sentido de não obstar o exercício das funções do Tribunal e o desenvolvimento do processo de controle externo, admitindo adotar postura cooperativa, como por exemplo:
a) admitir sua participação nas irregularidades e apresentar a documentação fiscal e contábil que lhe seja requerida com a finalidade de estimar, com segurança e fidedignidade, os valores desviados;
b) não recorrer, no âmbito do processo de controle externo, das decisões que vierem a ser proferidas e que tenham relação com o empreendimento de Angra 3;
c) feitas as apurações, recolher sua quota-parte no débito solidário a partir da decisão que o determinar, respeitada sua capacidade real de pagamento, conforme explicitado alhures.' (Voto do Acórdão 483/2017-TCU-Plenário, Min. Relator Bruno Dantas) 
126. Naquele processo, segundo Voto condutor do Acórdão, três empresas haviam firmado acordos de leniência com o MPF: Odebrecht, Andrade Gutierrez e Camargo Corrêa. Contudo, o Ministro Relator destacou a postura de uma das empresas que atuou, no âmbito deste Tribunal, de forma colaborativa:
'Compulsando a matéria de defesa, destaco o posicionamento da empresa Camargo Corrêa, a qual confirma perante este Tribunal a ocorrência de Cartel e sua participação, bem como das demais consorciadas, em todo o esquema fraudulento.
Já as demais responsáveis optaram por rebater o mérito dos apontamentos, além de levantar questionamentos processuais e suscitar a incompetência do Tribunal para apreciar a matéria, inclusive as empresas UTC e Andrade Gutierrez, que celebraram Termos de Cessação de Conduta (TCC) junto ao Cade admitindo sua participação perante aquele órgão de defesa da concorrência.
 (...) 
Dessa forma, manifesto-me integralmente de acordo com a sugestão da unidade técnica para que este Tribunal leve em conta, na dosagem da penalidade, a contribuição dada pela empresa Camargo Corrêa para as apurações em curso e o fato de que ela reconheceu sua participação nos ilícitos. 
 (...) 
Feitas essas ponderações, considerando as contribuições substantivas para este processo e a necessidade de não se inviabilizarem as atividades econômicas justamente da empresa que mais colaborou com as apurações, entendo que a sanção de inidoneidade deve ser substancialmente reduzida, caso seja mantida para se preservar a função retributiva da pena. A lógica adjacente deve ser a de que o colaborador não pode estar nas mesmas condições do não colaborador, mas também não pode equiparar-se àquele que, desde o início, optou por não delinquir.' (Acórdão 483/2017-TCU-Plenário, Min. Rel. Bruno Dantas) 
127. Verifica-se, no presente processo, que a empresa CNO, não adota, de fato, postura colaborativa, como por ela declarada. A construtora Norberto Odebrecht solicitou benefícios processuais sem, contudo, prestar a sua contrapartida de apresentar documentos e informações relevantes, com vistas a auxiliar o Tribunal na sua função de apurar adequadamente a integralidade do superfaturamento presente no Contrato 11/2006.
128. Note-se que uma das irregularidades inicialmente apontadas, a saber, a liquidação irregular da despesa em virtude da aplicação genérica de fatores de compactação entre cortes e aterros, além do acréscimo considerável do movimento de terra executado em relação ao previsto do projeto executivo, teve sua apuração prejudicada em razão do longo decurso de tempo desde a execução dos serviços.  Conforme registrado na instrução à peça 50: 
'Especificamente quanto ao Lote 6, foram apontadas situações práticas improváveis de ocorrer, como nas medições 5 e 9, em que o transporte de materiais a uma distância exata de 2.000 m e indícios de erros de cálculo e a ausência de qualquer valor de escavação medido, respectivamente. Além disso, alguns fatores de homogeneização apresentam situações impraticáveis, a exemplo das medições 4 e 5, em que tal fator foi de 1,83 e 0,23, respectivamente. 
Os volumes de escavação (origem) e compactação (destino) , em muitos casos, são incompatíveis com a realidade, representando situações improváveis de acontecer. Ademais, o Relatório de Auditoria registrou um acréscimo considerável do movimento de terra contratado/executado se comparado às previsões do projeto executivo. 
Dentro do TC Processo 010.141/2009-6 foi realizada a oitiva da Valec e da Construtora Norberto Odebrecht S.A, porém os argumentos apresentados não foram acatados, motivo pelo qual a irregularidade foi enviada para análise na presente TCE:
42. Contudo, ressalta-se que, passados mais de dez anos, não se tem como asseverar o volume que realmente foi executado, pois os serviços de corte e aterro necessitam de verificação à época da realização dos serviços, com o prévio levantamento topográfico da primitiva do terreno. 
43. Dessa forma, face a impossibilidade de levantamento extemporâneo dos volumes de escavação e corte, propõe-se considerar prejudicada a análise do presente indício de irregularidade.'
129. Caso a CNO estivesse, de fato, com ânimo de contribuir com a atuação do Tribunal, poderia ter apresentado, por exemplo, as distâncias efetivamente percorridas para transporte de materiais nos lotes 5 e 9, que foram considerados improváveis pela Unidade Técnica. Igualmente, poderia ter comprovado os volumes de escavação e compactação efetivamente realizados, também questionados na instrução precedente. 
130. Importa registrar que os pedidos de sanções premiais feitos pela Odebrecht (item 107 desta instrução) são idênticos aos sugeridos, a título de exemplo, no Voto condutor do Acórdão 483/2017-TCU-Plenário, Min. Rel. Bruno Dantas, os quais não foram concedidos até o momento às empresas arroladas como responsáveis naquele processo (TC 016.991/2015-0) . Alguns desses benefícios foram, inclusive, rejeitados em outros processos do Tribunal, como a isenção de juros de mora (TC Processo 000.168/2016-5) .
131. Não há nos autos elementos que demonstrem sua postura colaborativa. A empresa contesta a análise empreendida pela Unidade Técnica e apresenta estudo técnico e relatório de auditoria desacompanhados de documentos hábeis a comprovar suas conclusões.
132. Sobre o assunto, convém transcrever trecho do Voto Revisor do Acórdão 1421/2019-TCU-Plenário, Min. Revisor Bruno Dantas, que trata de acompanhamento de cautelar de indisponibilidade de bens da Construtora Norberto Odebrecht:
'Além disso, insta destacar que, até o presente momento, não se verificou colaboração efetiva da empresa perante este Tribunal, mesmo em processos nos quais a Construtora Norberto Odebrecht se prontificou a colaborar com este TCU, a exemplo do TC Processo 009.504/2018-4, apartado do TC 016.991/2015-0, que apura danos nas obras de montagem eletromecânica da Usina Termonuclear de Angra III, do qual sou relator.
Transcrevo, por oportuno, excerto da instrução da unidade técnica (peça 8 do TC 009.504/20184) :
'152. De plano, impende comentar que a manifestação da empresa apenas trazia, de forma genérica e sem qualquer detalhamento, uma série de sanções premiais, para as quais não se vinculava nenhuma tipologia específica de cooperação junto a este Tribunal. Não se pôde assim qualificar como uma efetiva colaboração o breve conjunto de apontamentos trazidos de forma indistinta no bojo deste processo.'
No mesmo sentido, a manifestação do titular da subunidade da SeinfraOperações que atuou no mencionado processo, in verbis  (peça 9 do TC Processo 009.504/2018-4) :
'IV. Cooperação x protelação
37. A autuação deste processo decorreu da manifestação da Construtora Norberto Odebrecht S.A. de colaborar com o TCU, registrada na petição à peça 6. No entanto, a postura apresentada pela empresa parece apontar mais no sentido de garantir mais benefícios em face das colaborações já firmadas com os outros órgãos do que no sentido de cooperação efetiva com este Tribunal.
38. Isso porque a pessoa jurídica se limita a afirmar que tem uma posição colaborativa manifestada na celebração de acordos de leniência com o CADE ou com o MPF sem sequer mencionar com o que e como pretende transformar essas palavras em ação que efetivamente contribua para o fim célere e útil dos processos desta Corte.
39. Nota-se uma postura passiva, que se contrapõe à postura de colaboração ativa que se espera de uma empresa que tem o conhecimento dos ilícitos cometidos, do modo com que foram cometidos, dos questionamentos constantes dos processos deste TCU e dos termos firmados nos acordos com outas instâncias. Ou seja, é a empresa que detém as informações relevantes para determinar o que têm disponível para cooperar nos processos de controle externo. Além disso, a cooperação pressupõe o reconhecimento de seus ilícitos, o que depende tão somente da própria empresa.
40. Caso se considerasse que é o TCU que deve apresentar exatamente o que deseja da cooperação das empresas, então não seriam elas que teriam que provocar a aceitação de suas colaborações espontaneamente. O TCU é que iria questioná-las quando fosse de interesse do Tribunal, o que já faz regularmente por meio de oitivas em cada processo. Obviamente não é o caso aqui.
41. Ou seja, se as empresas desejam mesmo cooperar com o controle externo, nada mais natural que ajam ativamente, trazendo ao TCU as questões com as quais consideram que podem contribuir para o fim útil e célere dos processos de controle externo. O Tribunal, então, avaliaria os elementos apresentados e iniciaria o processo de admissibilidade dos benefícios pleiteados de modo proporcional ao o conteúdo das cooperações.
42. Esse, inclusive, é o espírito dos acordos previstos nas leis 12.850/2013 (Organização Criminosa - colaboração premiada no âmbito penal) , 12.846/2013 (Lei Anticorrupção - acordos de leniência no âmbito administrativo) e 12.529/2011 (Sistema Brasileiro de Defesa da Concorrência - acordos de leniência com o CADE sobre infrações à ordem econômica) . Todas versam sobre colaboração efetiva e voluntária e sobre a admissão ou confissão de sua participação no ilícito.
43. A aceitação de 'propostas de cooperação' nos moldes da manifestação da Construtora Norberto Odebrecht S.A., por demais genérica, além de pouco útil para o TCU pode acabar se tornando um elemento protelatório, ainda que não tenha sido a intenção da empresa, pois, embora não contribua em nada para o processo, acaba por prorrogar a decisão de mérito.
44. Mais uma vez, portanto, se reafirma a necessidade de que as propostas das empresas sejam objetivas, com a indicação de como pretendem contribuir com o processo de controle externo, incluindo aí quais ilícitos pretendem admitir e a ordem de grandeza no caso de superfaturamentos, e que os elementos sejam apresentados de forma consolidada e auditável.
45. Se reafirma, também, a necessidade de admissão/confissão dos atos ilícitos tratados nos processos. Não há como cooperar com o processo uma empresa que não admite o ilícito apontado. Se ela não admite, os elementos apresentados serão no sentido de buscar descaracterizar a irregularidade ou sua responsabilidade, o que é claramente conteúdo de manifestações de defesa. Aceitar uma 'cooperação' nesse sentido é apenas proporcionar à empresa um modo privilegiado de defesa sem previsão da Lei Orgânica e no Regimento Interno.
46. Nesse sentido, verifica-se que a manifestação de interesse em cooperar com os processos do TCU apresentada pela Construtora Norberto Odebrecht S.A. não atende aos critérios aqui listados, de modo que não se verifica a existência de postura efetivamente cooperativa. Essa manifestação não merece ser tomada como motivadora para a suspensão ou o retardamento de processos, decisões ou mesmo da efetividade de sanções por esta corte, de modo que casos em que eventualmente isso tenha ocorrido devem ser prontamente retomados.
47. Especificamente quanto ao TC Processo 016.991/20150, que deu origem a este processo, a aplicação das penas foi temporariamente sobrestada em função de pleito de cooperação junto ao Ministério Público Federal, até que o órgão ministerial apresentasse ao TCU aditivo aos acordos de leniência anteriormente firmados com as empresas colaboradoras, especificando as medidas de cooperação que poderiam contribuir com os processos de controle externo do TCU. Ou seja, o entendimento disposto no parágrafo anterior não tem efeito sobre o sobrestamento vigente naquele processo. Nesse sentido, o que se deve avaliar é a manifestação do MPF naqueles autos'. (destaques constam do original) 
Não obstante se tratar de atos praticados em processo diverso, no qual também figura como responsável a Construtora Norberto Odebrecht, reputo que esse animus de não colaborar efetivamente aplica-se ao presente processo, como se depreende da instrução da SeinfraOperações nestes autos:
'92. Diante dos fatos apresentados, conclui-se que a Odebrecht, ao passo que firmou acordo comprometendo-se em pagar por danos cometidos (apesar da já suscitada falta de discriminação entre dano e multa) e cooperar para esclarecer os ilícitos ocorridos no contrato CT-101, contraditoriamente, diante do TCU não assume responsabilidade em relação a quaisquer danos causados neste ou em qualquer outro processo. 
93. Apesar de alegar a colaboração, esse comportamento de fato não existe perante os processos no TCU. É notória a falta de informações úteis fornecidas pela empresa, que poderiam permitir a apuração mais célere dos ilícitos e danos causados, resultando em muitos trabalhos de levantamento, auditorias e diligências. Consequentemente, tem-se o dispêndio de grandes quantias recursos públicos deste Tribunal em fiscalização e processos que se arrastam por até 10 anos.'' (Voto Revisor do Acórdão 1421/2019-TCU-Plenário, Ministro Revisor Bruno Dantas) 
133. Pelo exposto, conclui-se não deve ser acatada a alegação de postura colaborativa da CNO perante este Tribunal. Igualmente, devem ser rejeitados seus pedidos de sanções premiais. 
III.2. Resumo das alegações - necessidade de adequação do BDI de referência (peça 86, p. 6-18) 
134. No mérito, a Construtora Norberto Odebrecht discorda do percentual de Benefícios e Despesas Indiretas (BDI) de 23,90% (Sistema Sicro) utilizado por esta Unidade Técnica para o cálculo do superfaturamento. A CNO alega que o Departamento Nacional de Infraestrutura de Transportes (DNIT) considerou o referido percentual insuficiente para obras rodoviárias e passou a utilizar o BDI de 27,84 a partir da Portaria 1.186/2009, aumentando os percentuais relativos à Administração Central, à Administração Local e Custos Financeiros e incluindo parcela de riscos para cobrir ocorrências não previstas em projetos (peça 86, p. 7) .
135. Ainda é argumentado pela empresa que o BDI de 23,90% difere dos parâmetros adotados pela jurisprudência deste Tribunal no que tange às obras ferroviárias e destaca orientação proferida às unidades técnicas do TCU nos itens 9.2.1 a 9.2.2 do Acórdão 2262/2013-TCU-Plenário, Min. Rel. Marcos Bemquerer, no sentido de realizar exame pormenorizado dos itens que compõe o BDI nos casos em que esta taxa estiver fora dos patamares estipulados no referido decisum (peça 86, p. 8-9) .
136. Nesse contexto, a CNO alega que os percentuais das parcelas componentes do BDI referencial utilizado para cálculo do superfaturamento não são adequadas, com ênfase para o item Administração Local (adotado 2,5%) e Administração Central (adotado 1,5%) . Ademais, é destacado que o BDI referencial não englobou os custos com seguros, riscos e garantias. (peça 86, p. 9) .
137. Outrossim, a empresa defende a utilização dos parâmetros definidos no Acórdão 2622/2013-TCU-Plenário, Min. Rel. Marcos Bemquerer, mesmo para contratos cujas licitações e contratos sejam anteriores à data de publicação da citada decisão. Para fundamentar sua argumentação, menciona os Acórdãos do Plenário deste Tribunal 2.440/2014, Min. Rel. Marcos Bemquerer, e 1.923/2016, Min. Rel. Bruno Dantas (peça 86, p. 9-10) .
138. A CNO calcula um BDI de 37,77% com a utilização dos percentuais do terceiro quartil definidos no Acórdão referência. Segundo a empresa, com tal percentual de BDI o superfaturamento cairia de R$ 24.778.515,53 para R$ 13.370.351,30. A utilização dos percentuais previstos no 3º quartil do Acórdão 2622/2013-TCU-Plenário, Min. Rel. Marcos Bemquerer, é defendida com base no Acórdão 477/2015-TCU-Plenário, Min. Rel. Benjamin Zymler (peça 86, p. 10-12) .
139. A defendente afirma que, em 2008, a Valec manifestou-se perante este Tribunal buscando demonstrar que o BDI de cada obra é particular e apresentou percentual de Administração Local de 17,13% com base em determinado lote de ferrovia finalizado à época. Segundo a CNO, a Valec aplicou um percentual de 15% para Administração Local na licitação em andamento na ocasião visando maior economicidade (peça 86, p. 12) . 
140. Assim, a empresa defende um BDI de 42,85% considerando os percentuais do terceiro quartil do Acórdão 2622/2013-TCU-Plenário, Min. Rel. Marcos Bemquerer, e um percentual de Administração Local de 15%, o que reduziria o superfaturamento para R$ 9.192.018,62 (peça 86, p. 12-13) .
141. Anexa à sua defesa, a CNO apresenta estudo realizado pelo Instituto Brasileiro de Engenharia de Custos (IBEC) , entidade representante do International Cost Engineering Council (ICEC) no Brasil, cujo título é 'BDI necessário para gerenciamento e administração da obra de infraestrutura e Superestrutura Ferroviária na Ferrovia Norte-Sul com extensão de 132 km no Estado do Tocantins'. O referido estudo obteve um percentual de 48,51% para um empreendimento que, segundo a defendente, é similar ao Lote 6 (peça 86, p. 13-17) .
142. Igualmente, a empresa junta à sua defesa o relatório técnico elaborado pela empresa Reage Auditoria que, segundo a CNO, apurou os custos efetivos com Administração Local e analisou o percentual de Administração Central (overhead) do Lote 6 da FNS (peça 91) . De acordo com o relatado, o relatório demonstra que os valores com Administração Local retroagidos à data do contrato totalizam R$ 28.640.408,45 e representam 18,58% do custo direto do contrato. Ainda segundo a CNO, a Valec teria pago somente R$ 24.910.845,22 relativos à Administração Local, montante inferior às despesas efetivamente incorridas (peça 86, p. 17) .
143. A defendente argumenta que este Tribunal reconhece a possibilidade de apresentação de notas fiscais, RAIS, GFIP's e outros documentos para comprovação da Administração Local e cita trecho do Voto condutor do Acórdão 3061/2011-TCU-Plenário, Min. Rel. Valmir Campelo sobre o assunto (peça 86, p. 17) .
144. Relativamente à Administração Central, o relatório da Reage Auditoria teria apurado um percentual médio de 8,87% por meio de análise dos balanços entre o período de 2002 e 2006, acima do percentual no BDI indicado pela empresa de 7,28% (peça 86, p. 18) . 
Análise
145. Segundo metodologia consolidada no Tribunal para análise de superfaturamento em obras públicas, deve-se cotejar os preços contratados com os respectivos valores referenciais formados a partir dos custos diretos dos serviços acrescidos do percentual de despesas indiretas, para, então, apurar eventuais distorções de valores. Tal procedimento está em conformidade com a recente jurisprudência deste Tribunal, conforme Acórdão 1511/2018-TCU-Plenário, Min. Rel. Vital do Rêgo:
'A análise isolada de apenas um dos componentes do preço, custo direto ou BDI, não é suficiente para caracterizar sobrepreço ou superfaturamento, pois BDI elevado pode ser compensado por custo direto subestimado, de modo que o preço do serviço contratado esteja compatível com os parâmetros de mercado. A análise deve ser feita por meio da comparação do preço contratado com o preço de referência, sendo este último composto pelo custo de referência e pelo percentual de BDI de referência.' 
146. Conforme já comentado nesta instrução, foram utilizados como referência para cálculo do superfaturamento os preços do Sicro, com base no Acórdão 462/2010-TCU-Plenário, Min. Rel. Valmir Campelo, ocasião em que os ministros desta Corte entenderam ser viável a utilização do Sicro como paradigma dos preços unitários das obras ferroviais da FNS, incluindo o percentual de BDI. O presente processo utiliza como paradigma os preços do Sicro 2, data-base novembro/2004, para o Estado do Pará - ante a ausência de dados para Tocantins, com BDI de 23,90%, que se encontra dentro da faixa prevista no Acórdão 2622/2013-TCU-Plenário, Min. Rel. Bemquerer.
147. O citado Acórdão 2622/2013-TCU-Plenário, Min. Rel. Marcos Bemquerer, estabeleceu faixas aceitáveis para valores de BDI específicas para cada tipo de obra pública e para aquisição de materiais e equipamentos relevantes. Para as obras de ferrovias e rodovias a faixa aceitável de variação do BDI vai de 19,60% (1º quartil) a 24,23% (3º quartil) , sendo 20,97 o BDI médio. 
148. Caso seja retirado do BDI do Sicro o percentual de 2,5% referente à Administração Local, que não deve mais constar do BDI e que não integrou as faixas definidas no Acórdão 2622/2013-TCU-Plenário, Min. Rel. Marcos Bemquerer, o BDI paradigma passa para 21,50%. Esse BDI encontra-se pouco acima do BDI médio definido na citada decisão, de 20,97%, demonstrando a consistência da sua escolha.
149. Outrossim, o referido decisum estabeleceu faixas aceitáveis para os itens que compõem o BDI (Administração Central, seguro e garantia, risco, despesa financeira e lucro) e também para a Administração Local.
150. No próprio Voto do Acórdão 2622/2013-TCU-Plenário, o Min. Rel. Marcos Bemquerer explica a utilidade e a importância de utilização do BDI dentro das faixas referenciais:
'17. O que se observa é que o intuito desta Corte de Contas é apenas definir uma metodologia para o cálculo da taxa de BDI e estipular faixas referenciais, de forma a uniformizar procedimentos, sem, contudo, desconsiderar as peculiaridades de cada caso concreto, sempre procurando a adoção de valor percentual apropriado que represente a realidade de mercado para cada obra específica.
18. Importante destacar que com a adoção, nas fiscalizações, de taxas de BDI que sirvam de paradigmas, refletindo a realidade vivenciada em cada situação e as especificidades dos mercados da construção civil, esta Corte de Contas estará garantindo a economicidade das obras fiscalizadas e exercendo as competências previstas na Constituição Federal (Art. 71, incisos IV e VI) e na sua Lei Orgânica (Art. 1º, inciso II e Art. 5º, inciso I) .'
151. Note-se que os valores do Sicro são conservadores e benéficos para as empresas. Tanto é assim que, uma vez definida a planilha orçamentária da licitação a partir dos preços referencias do Sicro, esse preço passa a ser o limite máximo admitido nas licitações. O relatório do Acórdão 462/2010-TCU-Plenário, Min. Rel. Valmir Campelo, cita diversas contratações realizadas com descontos significativos em relação ao preço orçado tendo como referencial o Sistema Sicro. 
152. Convém transcrever trecho do relatório do citado acórdão, após ter sido registrada a grande semelhança existente entre os diversos serviços de infraestrutura necessários à implantação de obras rodoviárias e ferroviárias:
'107. Na mesma linha, a Equipe da Auditoria Operacional realizada para avaliação da confiabilidade do SICRO2 (TC Processo 021.288/2006-1) , constatou a ocorrência de desconto superior a 40% em obras rodoviárias orçadas segundo o Sistema de Custos Rodoviários, como por exemplo, no Lote 04 da BR 222-CE, Edital 331/2004-00.
 (...) 
109. Inadequado seria esquecer também a importante conclusão a que chegou a Equipe de Auditoria Operacional no SICRO2 (TC Processo 021.288/2006-1) acerca dos preços referenciais daquele sistema: '...os preços do Sicro2 encontram-se superestimados em relação aos preços de mercado, na ordem de 43,5% a 51,3%. Nesse sentido, embora as obras sejam licitadas em conformidade com a legislação e com o respectivo edital, tal fato pode induzir a um eventual dano ao erário, nos casos em que o preço do licitante vencedor, embora em conformidade com o Sicro2, também esteja superior aos reais preços médios de mercado. Tal constatação vai ao encontro da preocupação já sinalizada pelo TCU em seu Acórdão 82/2006-TCU-Plenário, que deu origem a esta auditoria.' (Grifos inovados) 
110. Nesse contexto, é inegável que o estabelecimento de preços máximos pelo SICRO tem-se mostrado bastante conservador.
111. No caso do contrato em tela, foram acolhidas pela SECOB diversas adaptações nas composições de preços unitários com vistas a adequar os custos referenciais às peculiaridades das especificações técnicas da VALEC e da região onde está sendo implantada a obra.
112. Entretanto, os parâmetros do SICRO devem ser aplicados em conjunto, sob pena de ocorrerem distorções significativas, ou dito de outra forma, os custos diretos referenciais do SICRO devem ser aplicados com o BDI referencial do próprio sistema.
113. Por essa razão, a aplicação de um BDI adaptado às peculiaridades da contratada e dos custos de Administração Local efetivamente incorridos, demandaria, para se manter a devida coerência, a investigação dos custos efetivamente incorridos na aquisição dos insumos mais significativos da obra, como brita, cimento, aço, madeira, mão-de-obra, etc., bem como da apropriação das produtividades efetivamente alcançadas na obra, como as reais velocidades atingidas pelos caminhões transportadores, as reais produtividades das escavadeiras, e assim por diante.
114. Percebe-se, de pronto, a inviabilidade desse procedimento, razão pela qual se defende a manutenção do BDI referencial do SICRO para a avaliação do preço máximo do contrato CT-022/06, sem a necessidade de maior aprofundamento na análise dos alegados custos efetivos de Administração Local apresentados pela contratada.' (Relatório do Acórdão 462/2010-TCU-Plenário, Min. Rel. Valmir Campelo) 
153. Cumpre destacar que a auditoria operacional acima mencionada foi realizada em 2006, próximo, portanto à data-base da planilha orçamentária (novembro/2004) e no mesmo ano de assinatura do contrato em exame.
154. No que se refere à Portaria Dnit 1.186/2009, que estabelecia o BDI de 27,84% para obras de engenharia daquele Departamento, verifica-se que ela foi revogada e o percentual de BDI foi reduzido parcialmente para 26,70% (Portaria Dnit 1.340/2011) . Contudo, este Tribunal estabeleceu as faixas aceitáveis de BDI em 2013 por meio do multicitado Acórdão 2622/2013-TCU-Plenário, Min. Rel. Marcos Bemquerer, após, portanto, da edição da citada portaria. 
155. Essas faixas aceitáveis estão amparadas em ampla pesquisa quantitativa dos dados de BDI de obras públicas e para aquisição de equipamentos. Não se pode perder de vista que os valores do Sicro são benéficos e favorecem a empresa contratada, conforme já registrado.
156. A empresa busca utilizar o percentual do BDI do terceiro quartil da faixa aceitável prevista no Acórdão 2622/2013-TCU-Plenário, Min. Rel. Marcos Bemquerer, sem, contudo, justificar as características específicas que impedem o empreendimento de utilizar o BDI próximo ao médio previsto naquela decisão. Cabe à contratada apresentar elementos que fundamentem a majoração do BDI:
'69. Conforme jurisprudência do TCU, os sistemas referenciais oficiais da Administração, como todo documento público, gozam de presunção de veracidade e de legitimidade, ou seja, refletem os preços de mercado, razão pela qual podem e devem ser considerados para a análise de adequação de preços e apuração de eventual superfaturamento. Compete aos responsáveis comprovarem alegações em contrário a partir de elementos fáticos que demonstrem a inadequação ou a necessidade de adequação dos preços extraídos de sistemas de referência.' (Voto do Acórdão 1637/2016-TCU-Plenário, Min. Rel. Benjamin Zymler) 
157. Em outras palavras, o valor do BDI deve ser comprovado por meio da apresentação de documentos e cálculos pertinentes às despesas efetivamente suportadas pela empresa e que não foram incluídas diretamente na planilha orçamentária contratada.
158. A CNO apresentou dois estudos: um feito pelo IBEC para avaliar o percentual de BDI no trecho 9 da FNS, que vai de Córrego Brejo Grande - Ribeirão Taboão e Pátio de Uruaçu, no Estado do Tocantins. Ao final do estudo, o IBEC chega a um BDI de 48,51%, no qual estão contidos 17,95% de Administração Local e 4% para Administração Central (peça 86, p. 140) . Além de não dizer respeito ao contrato em exame, a contratada não apresentou documentos relacionados aos custos considerados, mas tão somente, propostas de planos de saúde (peça 86, p. 151) . 
159. O outro documento refere-se a um relatório final, elaborado pela empresa Reage Auditoria, com análise das despesas indiretas incorridas na Administração Local e na Administração Central do Lote 6 da FNS, objeto desta TCE. De acordo com o relatório, foram examinados documentos contábeis e fiscais fornecidos pela CNO por CD, referentes ao período de execução da obra.
160. O relatório da empresa Reage (peça 91) registra que foram analisadas as seguintes despesas indiretas: mão de obra indireta, locação de veículos, consultorias, locação de imóveis, locação de utensílios, despesas com administração de pessoal, alimentação, SSTMA e Administração Central. De acordo com a CNO, a empresa Reage Auditoria teria apurado os custos efetivamente incorridos com Administração Local e analisado o percentual de Administração Central. 
161. Em sua defesa, a CNO afirma que o trabalho concluiu apontando que as despesas com Administração Local chegaram ao percentual de 18,58% do custo direto do contrato. No entanto, o relatório, assim como o anterior, também não pode ser aproveitado para a análise. 
162. A título de exemplo, passa-se a analisar o cálculo das despesas com mão de obra indireta. Junto ao relatório, foram apresentadas, dentre outros documentos, arquivos de folhas de pagamento separadas por mês referentes à Ferrovia Norte-Sul. Todavia, encontram-se no mesmo arquivo as folhas de pagamento do pessoal administrativo e de apoio, assim como de trabalhadores cujas remunerações já estão computadas na planilha de custos unitários dos serviços. Assim, não há como identificar, em alguns casos, se a folha de pagamento deve ser computada em administração local ou não.
163. Outrossim, as folhas de pagamento foram apresentadas em 47 arquivos em formato de texto 'txt', com várias falhas de formatação, o que implica em riscos em eventual importação para planilha ou banco de dados. Além disso, não consta comprovação dos pagamentos dos salários, ou assinatura em recibos, não sendo possível demonstrar que todos trabalharam, de fato, na obra.
164. Não bastasse, verifica-se que, em alguns meses, há número elevado de trabalhadores listados nas folhas de pagamento. Em abril de 2008, por exemplo, constam 929 colaboradores na listagem de pagamentos. Considerando que a CNO também era contratada para executar o lote 9 da FNS (Contrato 22/2006, rescindido em agosto/2009) , restam dúvidas se na listagem podem constar trabalhadores de ambos os trechos. 
165. Por oportuno, transcreve-se trecho do Voto condutor do Acórdão 2677/2018-TCU-Plenário, Min. Rel. Marcos Bemquerer, sobre o tema:
'Com relação às folhas de pagamentos apresentadas pelo consórcio, também acolho o exame da unidade técnica, o qual observou que tais documentos foram trazidos por meio de relatórios em formato não estruturado. Além disso, a defesa trouxe arquivos sem quaisquer assinaturas de contador responsável, muito menos de empresa de auditoria independente (item não digitalizável, peça 204, pastas 'DOC. 17 - Folhas de Pagamento', e 'DOC. 30 - Folhas' e 'DOC. 29 - Classificação Contábil') . Portanto, não se verificaram presentes requisitos básicos que pudessem atestar a autenticidade, integridade e irretroatividade da informação apresentada, princípios básicos de segurança da informação.
Tampouco foram juntados quaisquer documentos comprobatórios: cartão de ponto dos funcionários (com assinatura eletrônica ou manual, devidamente individualizados) , guias para pagamento dos encargos (GFIP, GPS) com o devido comprovante de liquidação bancária, arquivos de escrituração fiscais (EFD) com assinatura eletrônica (ou manual, caso não obrigatório à época dos fatos) , entre outros. Portanto, não seria possível realizar qualquer tipo de cruzamento de dados, circularização de informação, ou mesmo identificação do responsável, para fins de auditoria.
Ainda que se apresente tal documentação em outros estágios processuais, vejo com reservas a aceitação por parte desta Corte de Contas da comprovação de custos efetivamente incorridos de parcelas isoladas da obra. No caso dos equipamentos e materiais de alta especificidade da indústria do petróleo, que foram avaliados por meio de notas fiscais compartilhadas pela Justiça, não havia outro meio ou outra referência para o estabelecimento de um preço paradigma de mercado. Por isso, o Acórdão 2109/2016-TCU-Plenário deixou assentado o entendimento de que quando não for possível obter nenhum valor referencial de um determinado serviço para apuração de eventual superfaturamento, admite-se a utilização de valores constantes de notas fiscais de fornecedores das contratadas como parâmetro de mercado (acrescido de eventuais custos indiretos e do BDI) , principalmente em casos semelhantes ao ora examinado, que apresenta evidências extremamente sólidas de práticas de atos de corrupção.
Situação diversa se refere aos custos com a mão de obra, nos quais se dispõe de diversos parâmetros referenciais para o preço de mercado. Se os defendentes pretendem realmente demonstrar que não houve superfaturamento nos ajustes em exame, devem apresentar documentos fiscais idôneos da integralidade da obra, e não apenas da mão de obra. A comprovação parcial de custos, realizada de forma seletiva e direcionada aos itens que favorecem a elisão de sobrepreço, não demonstra a regularidade do preço global do ajuste, visto que não permite a verificação de outros itens em que a empresa incorreu em custos inferiores aos do DFP e que não puderam ser avaliados por esta Corte de Contas por ausência de referências de mercado ou pela falta de detalhamento do DFP.'
166. Fica clara a necessidade de a empresa de fato comprovar, por meio de documentação idônea, que não houve superfaturamento no contrato. Igualmente, necessária a disponibilização da documentação para ser possível o exame pormenorizado dos itens que compõem o BDI, como suscitou a defendente, inclusive para eventual adequação do item Administração Central e dos itens seguros, garantias e riscos.
167. Vale ressaltar que várias outras tomadas de contas especiais relacionadas com contratos para execução de trechos da FNS foram autuadas.  Algumas delas já sofreram apreciação de mérito deste Tribunal, que manteve o BDI referencial em 23,90%, como os Acórdãos 2.240/2018, 930/2019 e 173/2019, todos do Plenário desta Casa e de relatoria do Min. Benjamin Zymler.
168. Nada obstante possíveis adaptações na taxa do BDI estarem relacionadas com características e circunstâncias específicas de cada caso, tais acórdãos confirmam a viabilidade de utilização do BDI de 23,90% previsto no Sicro 2.
169. Pelas razões expostas, as alegações de defesa da Construtora Norberto Odebrecht, no tocante à necessidade de adequação do BDI não merecem ser acatadas.
III.3. Resumo das alegações - ajustes necessários nas composições de preços unitários referenciais utilizados pelo Tribunal (peça 86, p. 18-21) 
170. A Odebrecht também defende que há algumas inconformidades em composições de preços unitários (CPU) da planilha utilizada para cálculo do superfaturamento em exame, a saber: 
a) CPU 1- Dormente monobloco de concreto protendido para bitola 1,60m: o custo unitário do material 'caibros 7,5 x 7,5cm', código M406, seria de R$ 2,60 e não R$ 2,00 como aplicado (peça 86, p. 18-19) ;
b) CPU 2 - Transporte de brita para lastro: estaria ausente a multiplicação do preço unitário do serviço por 1,5 a fim de realizar a conversão da unidade medida de 't x km' para 'm3 x km' (peça 86, p. 19) ;
c) CPU 6 - Brita para lastro (fornecimento, inclusive transporte até 3 km) : os valores referentes à perda de material por adensamento e ao BDI não teriam sido computados no cálculo do preço unitário do item (peça 86, p. 19-20) .
171. A empresa apresenta, então, o cálculo com os novos preços unitários dos três itens acima, com as correções respectivas e considerando o BDI de 37,77% defendido em suas alegações. De acordo com os novos cálculos apresentados pela CNO, o valor do débito reduziria em cerca de R$ 12,7 milhões. A empresa ainda manifestou interesse em apresentar estudos técnicos sobre as composições de referência utilizadas por esta Unidade Técnica (peça 86, p. 18-21) .
Análise
172. Assiste razão à CNO no que tange às composições de preços unitários do 'dormente monobloco de concreto protendido para bitola 1,60m' e da 'brita para lastro (fornecimento, inclusive transporte até 3 km) '. No primeiro caso, faz-se necessário retificar, na planilha de cálculo de superfaturamento, o custo do material 'caibros 7,5 x 7,5cm' para R$ 2,60 a fim de adequá-lo ao valor estabelecido no Sicro.
173. Já para o item 'brita para lastro' deve ser corrigida a fórmula da planilha de cálculo do superfaturamento de modo que o preço unitário total seja o resultado da soma do custo unitário direto total, do valor referente à perda por adensamento e do BDI.
174. Após proceder às retificações acima, a CNO apresentou novos preços unitários para os itens em análise, utilizando, contudo, o BDI de 37,77%, o qual não pode ser aceito, conforme já analisado na seção anterior desta instrução. Considerando o BDI referencial do Sicro, de 23,90%, o novo preço unitário total do item 'dormente monobloco de concreto protendido para bitola 1,60m' passa para R$ 229,48 e da 'brita para lastro (fornecimento, inclusive transporte até 3 km) ', para R$ 33,30, conforme nova planilha constante da peça 92, p. 5 e 10.
175. O pedido de correção da composição de preço unitário do item 'transporte de brita para lastro', por sua vez, não pode ser aceito. A Odebrecht alega ser necessária a transformação da unidade de medida da produção da equipe de t.km para m³.km. Ocorre que o cálculo da transformação da unidade de medida da produção da equipe já consta da planilha (peça 41, p. 6) . Há, no entanto, equívoco apenas na unidade de medida expressa. Dessa forma basta ajustar a escrita de t.km para m³.km, sem qualquer alteração do valor (peça 92, p. 6) . Assim, o preço unitário total do item 'transporte de brita para lastro' permanece o mesmo.
176. Com os ajustes, o superfaturamento foi reduzido de 17,27% para 16,41% do valor total do contrato, que corresponde ao prejuízo de R$ 25.533.258,52, em valores originais, conforme demonstrado na planilha à peça 93. 
177. Assim, quanto aos ajustes nas composições de preços unitários, propõe-se acatar parcialmente as alegações da Construtora Norberto Odebrecht, retificando o valor do débito.
III.4. Resumo das alegações - exclusão dos juros de mora (peça 86, p. 21-24) 
178. A Construtora Odebrecht também argumenta que é necessária a exclusão dos juros de mora em razão da boa-fé, tendo em vista sua postura colaborativa. De forma alternativa, é defendida a necessidade de revisão da data de incidência dos juros para a data de sua citação, em razão do longo transcurso de tempo para conclusão processual sem que a responsável tenha contribuído para essa demora. 
179. Acerca do afastamento de juros de mora são citados os Acórdão 1603/2011-TCU-Plenário, Min. Rel. Ubiratan Aguiar, 483/2017-TCU-Plenário, Min. Rel. Bruno Dantas, e 1.566/2018-TCU-Plenário, Min. Rel. José Múcio Monteiro, 2.850/2016-TCU-Plenário, Min. Rel. Vital do Rêgo, assim como o art. 202, §§1º e 2º, do Regimento Interno dessa Corte (peça 86, p. 21-24) .
Análise
180. Quando um responsável é chamado a um processo deste Tribunal por meio de citação, é aberto prazo para a apresentação de alegações de defesa e/ou o recolhimento do valor do débito atualizado monetariamente, sem acréscimo de juros. Nos termos do art. 202, §§ 2º e 3º do Regimento Interno deste Tribunal c/c o art. 12, §2º da Lei 8.443/1992, ao analisar as alegações de defesa, caso constatada a boa-fé do responsável e verificada, cumulativamente, a inexistência de outras irregularidades, o Tribunal deve assinar novo prazo improrrogável de quinze dias para o recolhimento da importância devida com atualização monetária e sem a incidência de juros.
181. O recolhimento tempestivo do débito sana o processo. Por outro lado, o não atendimento de restituição dos valores no novo prazo estabelecido provoca o julgamento pela irregularidade das contas e a condenação do responsável ao pagamento da dívida atualizada e acrescida de juros de mora.
182. No presente processo, seguindo a Lei Orgânica e o Regimento Interno do TCU, a CNO foi chamada aos autos para apresentar alegações de defesa e/ou recolher o valor do débito atualizado monetariamente. A empresa optou pela primeira opção, deixando de usufruir da possibilidade de restituir os valores auferidos indevidamente sem a incidência de juros. 
183. Assim, no presente estágio do processo, a empresa só teria nova oportunidade de recolhimento do débito sem juros caso fosse comprovada a sua boa-fé e a inexistência de outras irregularidades, fato que não se configura.
184. Vale salientar que esta Corte tem entendimento pacificado no sentido de que, tratando-se de processos atinentes ao exercício do controle financeiro da Administração Pública, a boa-fé não pode ser presumida, devendo ser demonstrada e comprovada a partir dos elementos que integram os autos (Acórdão 1895/2014-TCU-Segunda Câmara, Min. Rel. Ana Arraes, 763/2007-TCU-Segunda Câmara, Min. Rel. Augusto Sherman, 1.322/2007-Plenário, Min. Rel. Aroldo Cedraz, dentre outros) .
185. Não é demais lembrar que este Tribunal já decidiu que o exame da boa-fé para fins de concessão de novo prazo para o recolhimento do débito sem a incidência de juros de mora (art. 202 do Regimento Interno do TCU) , quando envolver pessoa jurídica de direito privado, será feito, em regra, em relação à conduta de seus administradores, uma vez que os atos destes obrigam a pessoa jurídica, desde que exercidos nos limites dos poderes definidos no ato constitutivo da entidade (Acórdão 14193/2018-TCU-Primeira Câmara, Min. Rel. Weder de Oliveira, 5.664/2014-TCU-Primeira Câmara, Min. Rel. Bruno Dantas, 3.320/2015-TCU-Segunda Câmara, Min. Rel. Augusto Nardes e outros) .
186. Muito embora a empresa responsável não esteja sendo responsabilizada pelo conluio e formação de cartel e atos de corrupção neste processo, o que poderia ensejar a discussão sobre eventual aplicação de sanções graves como a declaração de inidoneidade para participar de licitação na Administração Pública Federal, não é possível perder de vista que a CNO participou ativamente desses atos ilícitos e celebrou contrato superfaturado com a administração. Dessa forma, não há cabimento para alegação de boa-fé. 
187. A celebração posterior de acordos de leniência não tem o condão de alterar as condutas e culpabilidade por ocasião da participação na licitação. Sobre o assunto, cumpre transcrever excerto do parecer do Ministério Público de Contas no âmbito do TC Processo 000.168/2016-5:
'Conforme a jurisprudência atual pacífica desta Corte de Contas, nos processos de controle externo avalia-se a boa-fé na sua dimensão objetiva, diante de um caso concreto e nas condições em que o agente atuou. Assim, deve-se verificar se o responsável agiu de acordo com um modelo objetivo de conduta social, ou seja, do modo como seria esperado de um responsável prudente, diligente e de bom discernimento.
Essa análise recai sobre a conduta adotada pelo responsável na época da prática dos atos inquinados como irregulares, e não sobre sua atuação no momento presente, em que busca firmar acordo de leniência com o Poder Público para ver reduzida sua pena em razão dos ilícitos cometidos. 
A boa-fé deveria ter pautado a ação do responsável no passado, de modo que, mesmo tendo praticado ato lesivo à Administração Pública, ele teria agido de forma prudente, diligente e com bom discernimento. Somente nesta hipótese poderia ser concedida nova oportunidade de quitação do débito sem a incidência de juros de mora.
O reconhecimento da boa-fé, da forma como disposto no art. 12, § 2º, da Lei nº 8.443/92 e no art. 202, §§ 2º, 3º e 4º, do Regimento Interno do TCU, não se presta a beneficiar o agente faltoso que, após descoberto o delito cometido, se propõe a colaborar com o Poder Público. Inexiste boa-fé objetiva neste ato, assim como inexistiu quando necessária para refrear o ato lesivo. O acordo de leniência eventualmente celebrado não requalifica a conduta adotada no passado.
Nos casos concretos que estão sendo analisados nas tomadas de contas especiais da Rnest e noutras com conexão com a Operação Lava Jato, em que se avalia a boa-fé objetiva em relação à pessoa jurídica de direito privado, a jurisprudência do TCU firmou-se no sentido de que o exame deve recair sobre a conduta dos seus administradores, uma vez que seus atos obrigam a pessoa jurídica.
Trata-se, então, de dirigentes empresariais (muitos dos quais já condenados por corrupção ativa, lavagem de dinheiro e organização criminosa) que provocaram fraudes a licitações, condutas que se caracterizam como atos lesivos dolosos. O elemento dolo, aliás, vai além da simples não comprovação da boa-fé, indicando, na verdade, a existência de má-fé.
Verifica-se, portanto, ser impossível juridicamente reconhecer a boa-fé nas condutas das empresas que participaram das fraudes a licitações da Rnest. 
Como consequência normativa, os juros de mora não podem ser desconsiderados quando da possível condenação em débito por superfaturamento nos processos de TCE. A propósito, também a conduta de apresentar proposta eivada de sobrepreço nas licitações fraudadas constitui ato em que não se pode reconhecer boa-fé.' (peça 282 do TC Processo 000.168/2016-5) 
188. Além disso, deve ser levado em consideração que eventual exclusão dos juros de mora colocaria a Construtora Odebrecht em situação melhor do que aquelas empresas não infratoras, que são condenadas em débito pelo Tribunal em razão de superfaturamentos simples, sem terem cometido ilícitos dessa natureza. Como exemplo pode-se citar os casos de superfaturamento acatado pela administração em contratos decorrentes de licitações sem cláusulas restritivas e com possibilidade de ampla competição. 
189. Embora não tenha sido solicitado pela CNO a não aplicação de multa, convém tecer alguns comentários neste momento, tendo em vista que raciocínio semelhante ao ora empreendido pode ser aplicado para a análise de cabimento ou não de multa à empresa caso, ao final, ela venha a ter suas contas julgadas irregulares e condenada ao pagamento do débito.
190. Conforme já mencionado, em alguns processos neste Tribunal, em razão da postura colaborativa junto ao Estado Brasileiro e em decorrência da utilização de prova obtida a partir de acordos de leniência que foram aproveitadas para análise dos processos, este Tribunal deixou de aplicar a multa prevista no art. 57 da Lei 8.666/1993 a CNO. O caso presente difere daqueles. 
191. Já foi ressaltado nesta instrução que o superfaturamento apurado nesses autos foi resultado de esforço deste Tribunal. Assim, não há óbice para que seja aplicada multa à CNO caso ela venha a ser condenada nesses autos. 
192. Da mesma forma que a falta de incidência de juros de mora deixaria a CNO em posição mais privilegiada neste Tribunal do que outras empresas não infratoras, a não aplicação da multa do art. 57 da Lei Orgânica do TCU em caso de condenação, gerará situação semelhante. Isso porque, muito embora o art. 19 da citada Lei estabeleça a possibilidade de aplicação da multa do seu art. 57 nos casos de julgamento das contas irregulares e condenação do responsável ao pagamento do débito apurado, a prática desta Corte é a aplicação da referida multa.
193. Por oportuno, abaixo é apresentado excerto do parecer do Ministério Público de Contas sobre a questão:
'IV.1 - Aplicabilidade da multa proporcional ao dano
Como já mencionado, ao avaliar a possibilidade de sanção dos responsáveis, a unidade técnica verificou a condição de cada um deles quanto à cooperação com o Estado no sentido de alavancar as investigações criminais. Assim, evitou propor a aplicação de sanções aos que celebraram acordos formais de colaboração ou de leniência. Especificamente, propôs nesta TCE a isenção de multa do art. 57 da Lei nº 8.443/92 para a empresa infratora colaboradora.
Entendo que a multa prevista no art. 57 da Lei nº 8.443/92 é uma das ferramentas sancionatórias à disposição do TCU, que pode ser usada como instrumento junto às empresas infratoras colaboradoras no sentido de obter efetiva contribuição para apuração do dano e, principalmente, para o seu ressarcimento. Assim, é plenamente possível ao Tribunal dosar a aplicação da multa prevista de acordo com o nível de colaboração da empresa. 
Por óbvio que uma maior redução da multa a ser concedida à empresa deverá ser proporcional à sua cooperação. Ou seja, quanto mais antecipada e efetiva for sua colaboração, maior deverá ser a redução da multa. A depender da contraprestação oferecida pela empresa infratora colaboradora, entendo que esse é um benefício juridicamente viável e que lhe proporcionará, de fato, uma vantagem, dando efeito prático ao princípio de que o colaborador deve experimentar alguma vantagem comparativa que o diferencie dos demais, não podendo estar nas mesmas condições do não colaborador.
Entretanto, cabe avaliar, no presente caso, a real existência de cooperação para a quantificação célere e mais acurada possível dos danos, o que poderá resultar, caso positivo, em atenuante de aplicação da multa proporcional ao dano.
Um dos mais relevantes requisitos previstos nas normas que abordam o instituto da leniência ou da colaboração premiada é exatamente o que estabelece a obrigação de que o colaborador admita sua participação no ilícito e coopere plena e permanentemente com as investigações. Tal postura colaborativa deve assegurar a obtenção célere de informações e documentos que permitam inclusive a quantificação do dano causado para o sempre necessário ressarcimento. Não havendo por parte dos responsáveis essa postura de colaboração, resta inviabilizada a concessão de qualquer benefício relacionado ao ilícito não confessado pelo infrator.
O que se defende no presente parecer é que ilícitos não confessados nos acordos não podem ser objeto de recebimento de benefícios perante este Tribunal. Em consequência, no que concerne à presente TCE, afigura-se indevido conceder qualquer benefício para os responsáveis, colaboradores em outras instâncias, mas que não contribuíram para a celeridade das apurações empreendidas no âmbito destes autos ou não ajudaram na quantificação do superfaturamento. 
Não é demais ressaltar que os contratos em análise foram obtidos mediante fraude comprovada à licitação. Alguns colaboradores chegaram a confessar tal ilícito e essa conduta foi reconhecida pelo Tribunal com concessão de benefícios relacionados à sanção de inidoneidade para licitar. Por exemplo, veja-se o Acórdão 1214/2018-TCU-Plenário, que isentou de pena a empresa SOG - Óleo e Gás S.A.
Entretanto, no que se refere ao cálculo do superfaturamento desta TCE, coube totalmente ao TCU arcar com as dificuldades enfrentadas para análise e levantamento dos custos de referência, enfrentando todos os questionamentos e resistência por parte das construtoras, como demonstra a percuciente instrução da unidade técnica. Evidente que esse tipo de conduta não é compatível com uma postura de colaborador, não devendo, assim, merecer por parte do Tribunal qualquer concessão de benefício.
Esse entendimento, de que é possível a aplicação de todas as sanções cabíveis a um suposto colaborador que não reconheceu ilícitos apurados por este Tribunal, não afronta as decisões prolatadas pelo juízo da 13ª Vara Federal de Curitiba ao estabelecer condicionantes ao uso da prova oriunda de acordos de colaboração premiada.
Na presente TCE, existem dois fatos importantes a serem considerados pelo Tribunal quando da análise de possível concessão de benefício ao colaborador. Primeiro, não existe uso de prova compartilhada que seja oriunda da colaboração dos responsáveis. Como informado na instrução da SeinfraOperações (peça 276, p. 5) , a pouca prova compartilhada nesta TCE refere-se a notas fiscais que permitiram ampliar o débito, anteriormente já calculado pelo Tribunal, de R$ 1,073 bilhão para R$ 1,364 bilhão.
Essa prova não é oriunda de colaboração do responsável, não foi produzida, indicada, corroborada ou entregue por ele. Ao contrário, as notas fiscais foram obtidas antes da colaboração das construtoras e advêm do poder estatal de investigação mediante a quebra de sigilo fiscal das envolvidas. Assim, entendo que não se trata do uso de provas decorrentes da colaboração com intuito de aplicar sanções ao colaborador.
O segundo fato relevante é que não se está tratando de infrator colaborador perante o Tribunal. Como já afirmado, os responsáveis sequer reconhecem o ilícito do superfaturamento e, para além de não apresentarem informações e documentos úteis, contestam os cálculos apresentados pelo Tribunal. 
Por conseguinte, considero incabível, no caso concreto em análise, a concessão de qualquer sanção premial aos responsáveis arrolados, mesmo que colaboradores em outras instâncias. Torna-se impertinente, portanto, falar de isenção de multa proporcional ao dano, atenuação ou isenção de outras sanções ou desconsideração dos juros de mora.
Em diversas oportunidades, tenho defendido o entendimento de que tanto os acordos de leniência quanto os acordos de colaboração premiada não afastam as competências do Tribunal de Contas da União fixadas no art. 71 da Constituição Federal, nem impedem a aplicação das sanções previstas na Lei nº 8.443/92. Com efeito, seria uma ilegalidade flagrante qualquer previsão em acordo de leniência ou de colaboração premiada que impedisse o TCU de cobrar débito ou aplicar as sanções de sua competência. Dito de outra forma, os acordos de leniência e outros tipos de colaboração não podem afastar o Tribunal do exercício de suas funções constitucionais e legais.
No que se refere à aplicação de sanções aos responsáveis que cometeram ilícitos, não se pode esquecer que sua imposição traz em si uma função pedagógica e intimidatória, visando a inibir novos ilícitos.
Por óbvio que não se pode deixar de considerar o papel fundamental das colaborações (seja em acordos de leniência, seja em delações premiadas) no fornecimento de elementos de prova que catalisam as ações de controle, notadamente as reservadas constitucionalmente a este Tribunal. Entretanto, considero que deva ser levado em conta pelo Tribunal, para a concessão de qualquer benefício ao infrator colaborador, a eficácia da sua colaboração também para os processos de controle externo a cargo do TCU.
 (...) 
Pelos motivos expostos, compreendo que a sanção decorrente da condenação em débito, representada pela aplicação da multa prevista no art. 57 da Lei nº 8.443/92, deve ser imposta a todos os responsáveis pelo dano ao erário discutido nesta TCE.' (parecer do MP/TCU no TC Processo 000.168/2016-5) 
194. Quanto ao pleito alternativo da empresa de incidência dos juros de mora a partir da data de sua citação, em razão do longo transcurso de tempo para conclusão processual, verifica-se que não pode ser atendido. Não há previsão legal para tal procedimento e sua adoção implicaria ferir o princípio da indisponibilidade do interesse público. Os dois acórdãos suscitados pela Odebrecht trataram de casos concretos e não se aplicam de forma genérica a todos os processos. Ademais, as citadas decisões caracterizam-se como precedentes isolados, ante a infinidade de julgados desta Corte em que a incidência dos juros inicia na data da ocorrência da irregularidade.
195. Outrossim, merece observação o fato de que a empresa pôde desfrutar dos valores recebidos indevidamente desde as datas de pagamento, que ocorreram entre abril de 2007 e junho de 2009. Dessa forma, a incidência de juros sobre o valor do débito equilibra a equação econômica.  
196. Em razão da análise empreendida, propõe-se rejeitar as alegações quanto à necessidade de exclusão dos juros de mora.
III.5. Resumo das alegações - conclusão
197. A Construtora Norberto Odebrecht conclui sua defesa reiterando que o BDI referencial do Sicro de 23,90% utilizado para cálculo do superfaturamento é incompatível com as obras do Lote 6 da FNS e manifesta interesse em apresentar estudo técnico sobre custo direto (peça 86, p. 24 25) .
198. A CNO solicita seja dado tratamento sigiloso à sua peça de defesa e demais documentos que a acompanham e defende que o ressarcimento à Valec referente ao lote 6 já está contemplado no acordo de leniência firmado com o Estado Brasileiro (peça 86, p. 25) .
Análise
199. A adequação do BDI referencial utilizado para cálculo do superfaturamento já foi objeto de análise nos itens 145-169 desta instrução, sendo rejeitadas as alegações da empresa. 
200. Quanto ao interesse em apresentar estudo técnico, observa-se que a empresa podia ter apresentado todos os documentos que entendesse necessários para fundamentar suas alegações de defesa. Igualmente, a argumentação de que o ressarcimento à Valec referente ao Lote 6 já está contemplado no acordo de leniência firmado já foi examinada nesta instrução e não pode prosperar. Não restam dúvidas que nenhum acordo de leniência pode afastar a necessidade de ressarcimento do dano causado, tendo em vista tratar-se de natureza indenizatória.
201. Ante o exposto, as alegações da empresa não merecem prosperar.
III.6. Análise de responsabilização
202. A responsabilidade da Construtora Norberto Odebrecht S.A. decorre de suas condutas irregulares exercidas por intermédio de seus gestores. A empresa assinou o Contrato 11/2006 com preços excessivos frente ao mercado e o 2º termo aditivo ao ajuste com sobrepreço nos serviços de estacas raiz e, por consequência, beneficiou-se do superfaturamento decorrente, infringindo o disposto no art. 3º da Lei 8.666/1993, o princípio da eficiência, insculpido no art. 37 e o princípio da economicidade, estabelecido no art. 70 da Constituição Federal de 1988.
203. As condutas acima mencionadas foram determinantes para a realização do prejuízo aos cofres públicos, restando caracterizado o nexo causal entre a conduta irregular da responsável e o dano sofrido pela Valec. Na outra ponta, ao receber os pagamentos superfaturados advindos do Contrato 11/2006, a CNO beneficiou-se com recursos indevidos, de onde decorre o seu enriquecimento sem causa.
204. Em que pese a controvérsia que gira em torno da possibilidade ou não de se avaliar a culpabilidade da pessoa jurídica, resta claro ser exigível conduta diversa da CNO, não compactuando com a fraude à licitação, com a celebração de ajustes com sobrepreço e com pagamentos superfaturados.
205. É razoável considerar que os dirigentes da empresa tinham consciência da ilicitude dessas condutas, sendo exigível condutas diversas daquelas praticadas. Não restou comprovada nestes autos a boa-fé da responsável, nada obstante os acordos de leniência firmados com o Estado Brasileiro. 
206. Mais uma vez destaca-se que a análise realizada no item 25 desta instrução relacionada ao exame da prescrição da pretensão punitiva deste Tribunal deve ser aplicada a todos os responsáveis, inclusive à Construtora Norberto Odebrecht, vez que se refere a circunstância objetiva do processo.
207. Pelas razões expostas, propõe-se acolher parcialmente as alegações da CNO no que concerne à necessária correção das composições de preços unitários dos itens 'dormente monobloco de concreto protendido para bitola 1,60m' e 'brita para lastro (fornecimento, inclusive transporte até 3 km) ', reduzindo parcialmente o valor do débito.
208. Quanto ao restante, propõe-se rejeitar as alegações de defesa da Construtora Norberto Odebrecht S.A., julgar irregulares suas contas, condená-la ao pagamento do débito solidariamente com os demais responsáveis e a aplicar-lhe a multa proporcional ao prejuízo causado prevista no art. 57 da Lei 8.443/1992, limitada ao valor do débito atualizado monetariamente não alcançado pela prescrição da pretensão punitiva deste Tribunal. 
CONCLUSÃO
209. Estes autos tratam de tomada de contas especial instaurada por determinação do Plenário desse Tribunal para apurar prejuízos causados à Valec em face do superfaturamento decorrente de preços contratados acima dos de mercado e no âmbito do Contrato11/2006. O ajuste tinha como objeto a construção do Lote 6 da Ferrovia Norte-Sul licitado por meio da Concorrência 8/2004. O trecho fica localizado entre o Córrego Gavião e o Córrego Riacho Fundo, no estado do Tocantins, com 51 km de extensão.
210. Após instrução inicial, o Ministro Relator Bruno Dantas, autorizou a citação solidária dos Srs. José Francisco das Neves, ex-diretor-presidente da Valec, Ulisses Assad, ex-diretor de engenharia da estatal, e a empresa contratada Construtora Norbert Odebrecht S.A., em razão de débito da ordem de R$ 75 milhões (base setembro/2017, peças 61-63) decorrente de contrato e 2º termo aditivo com preços excessivos frente ao mercado.
211. Realizadas as citações conforme despacho do Ministro Relator, o Sr. Ulisses Assad não apresentou defesa e foi considerado revel, nos termos do art. 12, §3º, da Lei 8.443/1992. Já o Sr. José Francisco da Neves e a Construtora Norberto Odebrecht S.A. apresentaram suas alegações de defesa que foram parcialmente acatadas.
212. Em decorrência da análise promovida nos itens 10-24 desta instrução, propõe-se acolher parcialmente as alegações de defesa apresentadas pelo Sr. José Francisco da Neves para se reconhecer a prescrição parcial da pretensão punitiva do TCU em razão do transcurso do prazo decenal entre o superfaturamento e a citação dos responsáveis, a qual deve ser estendida aos demais responsáveis por se tratar de circunstância objetiva do processo, com fundamento no art. 161 do Regimento Interno desta Corte.
213. Ainda em relação às alegações de defesa do Sr. José Francisco das Neves, a partir da análise empreendida nos itens 31-41 desta instrução, propõe-se acolher parcialmente suas alegações de defesa para afastar a culpa in eligendo, mantendo-se, todavia, a culpa in vigilando.
214. Igualmente, ante a análise promovida nos itens 172-177 desta instrução, propõe-se acolher parcialmente as alegações de defesa apresentadas pela Construtora Norberto Odebrecht S.A. para proceder à correção das composições de preços unitários dos itens 'dormente monobloco de concreto protendido para bitola 1,60m' e 'brita para lastro (fornecimento, inclusive transporte até 3 km) ', reduzindo parcialmente o valor do débito. 
215. As demais alegações de defesa dos responsáveis foram rejeitadas. Inexistindo nos autos elementos que permitam concluir pela ocorrência de boa-fé, propõe-se a irregularidade das contas, a condenação solidária pelo débito e a aplicação da multa prevista no art. 57 da Lei 8.443/1992, limitada ao montante do débito atualizado monetariamente não alcançado pela prescrição da pretensão punitiva desta Corte.
PROPOSTA DE ENCAMINHAMENTO
216. Ante todo o exposto, propõe-se encaminhar os autos à consideração superior com as seguintes propostas:
a) considerar revel o Sr. Ulisses Assad (CPF 008.266.40800) , ex-diretor de engenharia da Valec Engenharia, Construção e Ferrovias S.A., nos termos do art. 12, §3º, da Lei 8.443/1992; 
b) acatar parcialmente as defesas apresentadas pelo Sr. José Francisco da Neves (CPF XXX.833.301-XX) , ex-diretor-presidente da Valec, e pela Construtora Norberto Odebrecht S.A. (CNPJ 15.102.288/0001-82) , empresa contratada no âmbito do Contrato 11/2006;
c) com fundamento nos arts. 1º, inciso I, 16, inciso III, alíneas 'c' e 'd', e § 2º, da Lei 8.443/1992 c/c os arts. 19 e 23, inciso III, da mesma Lei, e com arts. 1º, inciso I, 209, incisos III e IV, e § 5º, 210 e 214, inciso III, do Regimento Interno, que sejam julgadas irregulares as contas dos Srs. José Francisco da Neves  e Ulisses Assad, bem como da empresa Construtora Norberto Odebrecht S.A. e condená-los, solidariamente, ao pagamento das quantias a seguir especificadas, com a fixação do prazo de quinze dias, a contar das notificações, para comprovarem, perante o Tribunal (art. 214, inciso III, alínea 'a', do Regimento Interno) , o recolhimento da dívida aos cofres da Valec, atualizada monetariamente e acrescida dos juros de mora, calculados a partir das datas discriminadas, até a data do recolhimento, na forma prevista na legislação em vigor, em razão das seguintes ocorrências:
c1) superfaturamento decorrente de preços excessivos frente ao mercado (Fiscobras 2008, Acórdão 1910/2012-TCU-Plenário, Min. Rel. Valmir Campelo) :
	MEDIÇÃO
	DATA DA OCORRÊNCIA
	VALOR SUPERFATURAMENTO ORIGINAL (R$) 

	1
	12/04/07
	242.979,58 

	2
	08/05/07
	715.891,61 

	3
	06/06/07
	207.070,74 

	4
	06/07/07
	822.775,69 

	5
	08/08/07
	1.042.476,85 

	6
	31/08/07
	1.321.217,66 

	7
	05/10/07
	1.075.844,65 

	8
	07/11/07
	3.348.667,28 

	9
	07/12/07
	705.489,70 

	10
	27/12/07
	1.825.015,50 

	11
	08/02/08
	482.515,81 

	12
	07/03/08
	545.974,26 

	13
	08/04/08
	2.211.460,36 

	14
	07/05/08
	1.139.384,20 

	15
	30/05/08
	1.470.342,51 

	16
	03/07/08
	910.712,15 

	17
	07/08/08
	377.956,26 

	18
	05/09/08
	1.239.422,52 

	19
	08/10/08
	1.274.566,44 

	20
	13/11/08
	929.390,64 

	21
	11/12/08
	1.086.859,69 

	22
	24/12/08
	1.118.807,67 

	23
	05/02/09
	592.990,36 

	24
	11/03/09
	209.618,46 

	25
	29/04/09
	532.973,82 

	27
	17/06/09
	102.854,11 

Valor atualizado e acrescido dos juros de mora até 8/8/2019: R$ 73.352.616,83
c2) superfaturamento decorrente de preços excessivos frente ao mercado identificado nos serviços de estaca raiz (Fiscobras 2009, Acórdão 1887/2014-TCU-Plenário, Min. Rel. Augusto Sherman) :
	MEDIÇÃO
	DATA DA OCORRÊNCIA
	VALOR SUPERFATURAMENTO ORIGINAL (R$) 

	8
	7/11/2007
	1.237.929,71

Valor atualizado e acrescido dos juros de mora até 8/8/2019: R$ 3.746.688,04
d) aplicar aos Srs. José Francisco da Neves e Ulisses Assad e à empresa Construtora Norberto Odebrecht S/A Engenharia de Obras, individualmente, a multa prevista no art. 57 da Lei 8.443/1992 c/c o art. 267 do Regimento Interno, limitada ao montante relativo aos últimos seis pagamentos não atingidos pelo prazo prescricional (R$ 3.644.104,11 em valores originais e R$ 6.556.913,41 atualizados monetariamente até 8/8/2019) , com a fixação do prazo de quinze dias, a contar das notificações, para comprovarem, perante o Tribunal (art. 214, inciso III, alínea 'a', do Regimento Interno) , o recolhimento das dívidas aos cofres do Tesouro Nacional, atualizadas monetariamente desde a data do acórdão até a dos efetivos recolhimentos, se forem pagas após o vencimento, na forma da legislação em vigor:
	MEDIÇÃO
	DATA DA OCORRÊNCIA
	VALOR SUPERFATURAMENTO ORIGINAL (R$) 

	21
	11/12/08
	1.086.859,69 

	22
	24/12/08
	1.118.807,67 

	23
	05/02/09
	592.990,36 

	24
	11/03/09
	209.618,46 

	25
	29/04/09
	532.973,82 

	27
	17/06/09
	102.854,11 

e) considerar graves as infrações cometidas pelos Srs. José Francisco das Neves e Ulisses Assad;
f) nos termos do art. 60 da Lei 8.443/1992, inabilitar os Srs. José Francisco das Neves e Ulisses Assad para o exercício de cargo em comissão ou função de confiança no âmbito da Administração Pública por um período de 8 (oito) anos;
g) autorizar, desde logo, nos termos do art. 28, inciso II, da Lei 8.443/1992, a cobrança judicial das dívidas caso não atendidas as notificações;
h) solicitar à Advocacia-Geral da União e à Valec, por intermédio do Ministério Público junto ao Tribunal de Contas da União, as medidas necessárias ao arresto dos bens dos responsáveis julgados em débito, nos termos do art. 61 da Lei 8.443/1992;
i) autorizar, o pagamento da dívida dos responsáveis em até 36 parcelas mensais e consecutivas, caso solicitado, nos termos do art. 26 da Lei 8.443/1992 c/c o art. 217 do Regimento Interno do TCU, fixando-lhes o prazo de quinze dias, a contar do recebimento da notificação, para comprovarem perante o Tribunal o recolhimento da primeira parcela, e de trinta dias, a contar da parcela anterior, para comprovarem os recolhimentos das demais parcelas, devendo incidir sobre cada valor mensal, atualizado monetariamente, os juros de mora devidos, na forma prevista na legislação em vigor; e
j) encaminhar cópia da deliberação ao Procurador-Chefe da Procuradoria da República no estado de Tocantins, nos termos do § 3º do art. 16 da Lei 8.443/1992 c/c o § 7º do art. 209 do Regimento Interno do TCU, para adoção das medidas cabíveis, bem como à Valec e comunicar-lhes que o relatório e o voto que a fundamentarem podem ser acessados por meio do endereço eletrônico www.tcu.gov.br/acordaos e que, caso haja interesse, o Tribunal pode enviar-lhes cópia desses documentos sem qualquer custo."
O Ministério Público junto ao Tribunal de Contas da União, representado pelo Subprocurador-geral Dr. Lucas Rocha Furtado, se manifestou nos seguintes termos (peça 99) :
"Trata-se de Tomada de Contas Especial instaurada em cumprimento ao subitem 9.1.6 do Acórdão 1910/2012-TCU-Plenário que determinou a constituição de processo apartado de tomada de contas especial para quantificar o débito e apurar a responsabilidade dos agentes em face do superfaturamento decorrente de preços contratados acima de mercado no âmbito do Contrato 11/2006 celebrado entre a Valec - Engenharia, Construções e Ferrovias S.A. (Valec) e a Construtora Norberto Odebrecht S.A. (CNO) cujo objeto era a execução do Lote 6 da Ferrovia Norte-Sul (FNS) .
Em momento inicial, a unidade técnica quantificou dois débitos à instrução de peça 50: o primeiro relativo ao superfaturamento decorrente de preços excessivos frente ao mercado, cujo valor atualizado até 21/9/2017 era de R$ 71,9 milhões; e o segundo decorrente de superfaturamento advindo de preços excessivos frente ao mercado identificado nos serviços de estacas raiz, no valor atualizado, até 21/9/2017 de R$ 3,5 milhões.  Foram citados o Sr. José Francisco das Neves (ex-diretor-presidente da Valec) , o Sr. Ulisses Assad (ex-diretor de engenharia da estatal) e a empresa contratada Construtora Norberto Odebrecht S.A.
O Sr. Ulisses Assad não apresentou suas alegações de defesa. Caracterizada a revelia desse responsável, impõe-se o prosseguimento ao processo, para todos os efeitos, conforme prevê o art. 12, § 3º, da Lei nº 8.443/92. Com relação a ele, independentemente da revelia, a avaliação da responsabilidade do agente observa ao princípio da verdade material. Consta nos autos matriz de responsabilização descrevendo as irregularidades ocorridas, as condutas, os nexos de causalidade, bem como as análises de culpabilidade do agente (peça 97, p. 39-40) . Na ausência de manifestação do Sr. Ulisses, não foram apresentados elementos favoráveis a ocorrência de boa-fé ou de outros excludentes de culpabilidade de sua conduta. 
A Construtora Norberto Odebrecht S.A e o Sr. José Francisco apresentaram suas alegações de defesa. 
Com relação à análise auferida pela unidade técnica das alegações desses dois últimos responsáveis, manifesto-me, desde já em concordância com a proposta apresentada. Porém, gostaria de destacar um ponto. 
Dentre um dos argumentos apresentados pela CNO, chama-me atenção o que se refere a sua atuação colaborativa e acordos de leniência firmados. De fato, concordo com a recorrente que sua postura foi benéfica para a solução de alguns escândalos de desvios de recursos públicos ocorridos em nosso país. Porém, cabe lembrar que, no segundo semestre de 2018, o Supremo Tribunal Federal enfrentou a questão do compartilhamento de provas em mecanismos negociais (tal como os acordos de leniência) em dois julgados da Segunda Turma (STF, INQ 4420-AgRg, 2ª T., Rel. Min. Gilmar Mendes e STF, PET 7.065-AgRg, 2ª T., Rel. Min. Edson Fachin) e, em ambos, houve a manutenção do compartilhamento das provas.
Conforme asseverado pelo Excelentíssimo Ministro Gilmar, 'a possibilidade de compartilhamento de provas produzidas consensualmente para outras investigações não incluídas na abrangência do negócio jurídico pode colocar em risco a sua efetividade e a esfera de direitos dos imputados que consentirem em colaborar com a persecução estatal". Assim, "a utilização de tais elementos probatórios, produzidos pelo próprio colaborador, em seu prejuízo, de modo distinto do firmado com a acusação e homologado pelo Judiciário e¿ prática abusiva, que viola o direito a não autoincriminação'.
Nos termos da orientação firmada no Estudo Técnico 01/2017 da 5ª Câmara de Coordenação de Revisão do MPF, que trata sobre os acordos de leniência, 'o acesso a informações e documentos obtidos em colaboração premiada, por outros órgãos públicos de fiscalização e controle ou por terceiros interessados que se legitimem a tal disclosure, depende da adesão racional e razoável aos termos negociados e acertados entre Estado e colaborador'.
Posteriormente, no julgamento do Agravo Regimental na Petição nº 7.065, de relatoria do Excelentíssimo Ministro Edson Fachin, o entendimento da limitação ao compartilhamento de provas foi reiterado. 
Porém, cabe notar que a limitação ao compartilhamento de elementos produzidos pelo colaborador, tendo em vista acordos firmados e homologados não podem ser utilizados em outras persecuções - penais ou administrativas - para agravar sua situação quando essas advirem de elementos produzidos por ele nos acordos colaborativos. No caso em questão, verifico que as irregularidades e débitos calculados originaram-se de atuação dessa Corte de Contas, e não de elementos exteriores adquiridos por meio das informações dos acordos de leniência celebrados. Sendo assim, não cabe, nesse caso, o argumento de imposição de limites na atuação do TCU diante do acordo de leniência firmado pela CNO, visto que essa Corte não se valeu de elementos de provas compartilhadas para quantificação dos débitos apurados. 
Desse modo, este representante do Ministério Público manifesta-se de acordo com a proposta formulada pela unidade técnica no sentido de julgar irregulares as contas dos Srs. José Francisco da Neves, Ulisses Assad e empresa Construtora Norberto Odebrecht S.A., com condenação dos débitos discriminados, bem como aplicação de multa do 57 da Lei 8.443/1992 e inabilitação dos Srs. José e Ulisses para o exercício de cargo em comissão ou função de confiança no Âmbito da Administração Pública (peça 97) ."
	É o Relatório.
1

8.1. Eri Rodrigues Varela (OAB/RN 1.807) e Vera Eliza Muller (OAB/DF 27.906), representando Ulisses Assad;
8.2. Igor Fellipe Araujo de Sousa (OAB/DF 41.605), Tathiane Vieira Viggiano Fernandes (OAB/DF 27.154) e outros, representando Construtora Norberto Odebrecht S.A.;
8.3. Silvia Regina Schmitt (OAB/DF 38.717), representando Valec Engenharia, Construções e Ferrovias S.A.

Subprocurador-Geral Lucas Rocha Furtado.

TOMADA DE CONTAS ESPECIAL. FERROVIA NORTE-SUL. CONTRATO 11/2006 (LOTE 6). TRECHO COMPREENDIDO ENTRE O CÓRREGO GAVIÃO E O CÓRREGO RIACHO FUNDO, NO TOCANTINS. SUPERFATURAMENTO DECORRENTE DE PREÇOS EXCESSIVOS FRENTE AOS DE MERCADO NO ORÇAMENTO DA OBRA E NA SUBSTITUIÇÃO DE TUBULÕES POR ESTACA RAIZ. CITAÇÃO. REVELIA DE UM DOS RESPONSÁVEIS. ACOLHIMENTO PARCIAL DAS ALEGAÇÕES DE DEFESA. REDUÇÃO DO SUPERFATURAMENTO ORIGINALMENTE APURADO. CONTAS IRREGULARES. DÉBITO. MULTA. INABILITAÇÃO PARA O EXERCÍCIO DE CARGO EM COMISSÃO OU FUNÇÃO DE CONFIANÇA NO ÂMBITO DA ADMINISTRAÇÃO PÚBLICA.

TOMADA DE CONTAS ESPECIAL (TCE)

Secretaria de Fiscalização de Infraestrutura Portuária e Ferroviária (SeinfraPortoFerrovia).

Cuidam os autos de tomada de contas especial instaurada em cumprimento aos itens 9.1 e 9.1.6 do Acórdão 1910/2012-TCU-Plenário (rel. Ministro Valmir Campelo) e itens 9.1 e 9.1.2 do Acórdão 1887/2014-TCU-Plenário (rel. Ministro-substituto Augusto Sherman) , em razão de indícios de superfaturamento identificados no Contrato CT 11/2006, referente ao Lote 6 da Ferrovia Norte-Sul, pactuado entre a Valec Engenharia, Construção e Ferrovias S.A. (Valec) e a Construtora Norberto Odebrecht S.A. (CNO) .
2. O Contrato CT 11/2006 (Lote 6) foi celebrado em 7/6/2006, tendo como objeto a realização das obras de construção da Ferrovia Norte-Sul, no segmento entre Palmas/TO - Uruaçu/GO, no trecho compreendido entre os córregos Gavião e Riacho Fundo, no estado do Tocantins, com extensão de 51 km e valor inicial de R$ 110.199.784,66 (data-base 11/2004) . O valor final do contrato atingiu o montante de R$ 137.733.455,25 (data-base 11/2004) , conforme se verifica à peça 37 (p. 1) .
3. Este processo foi autuado com a finalidade de quantificar o dano e identificar os responsáveis pelo superfaturamento decorrente de preços excessivos frente aos de mercado nos serviços mais relevantes (Acórdão 1910/2012-TCU-Plenário) .
4. Posteriormente, agregou-se aos autos a apuração de dano concernente à liquidação irregular de despesa relacionada aos serviços de movimentação de terra, ao superfaturamento no serviço de estaca raiz (em substituição à solução originalmente prevista) e ao reajustamento irregular dos itens referentes às obras de artes especiais (Acórdão 1887/2014-TCU-Plenário) .
5. Em instrução preliminar, a unidade instrutora propôs a continuidade do feito somente em relação ao superfaturamento decorrente de preços excessivos frente aos de mercado nos serviços mais relevantes e nos serviços de estaca-raiz, por entender que as demais irregularidades estariam saneadas ou haveria impossibilidade de apuração o suposto débito.
6. À peça 53, acolhi parcialmente a proposta, promovendo ajustes na responsabilização formulada. À semelhança de outros processos que cuidaram de irregularidades na Ferrovia Norte-Sul, entendi que no caso em exame inexistiam elementos probatórios que corroborassem as condutas atribuídas aos então Superintendentes de Construção da Valec, José Américo Cajado de Azevedo e André Luiz de Oliveira.
7. Nesse sentido, em relação ao superfaturamento decorrente de preços excessivos frente aos de mercado nos serviços mais relevantes e nos serviços de estaca-raiz, determinei a citação solidária de José Francisco das Neves (na condição de Diretor-presidente da Valec à época) , de Ulisses Assad (na condição de Diretor de Engenharia da Valec à época) , e da Construtora Norberto Odebrecht S.A. (na condição de empresa contratada) .
8. Além disso, considerando as condutas do Diretor-presidente e do Diretor de Engenharia em apuração em outras tomadas de contas especiais referentes à Ferrovia Norte-Sul, ordenei à SeinfraPortoFerrovia que, previamente à citação e em articulação com a SeinfraOperações, juntasse aos autos elementos adicionais que corroborassem as condutas delitivas desses agentes públicos.
9. Efetuada a devida citação dos responsáveis, apresentaram alegações de defesa José Francisco das Neves e a Construtora Norberto Odebrecht S.A. Ulisses Assad, não obstante ter tomado ciência do ofício citatório, permaneceu silente, devendo ser considerado revel para todos os efeitos, dando-se prosseguimento ao processo.
10. Em seu exame, a Secretaria de Fiscalização de Infraestrutura Portuária e Ferroviária (SeinfraPortoFerrovia) entende assistir razão parcial às alegações de defesa de José Francisco das Neves e da Construtora Norberto Odebrecht S.A., com repercussões no montante do débito inicialmente apurado.
11. Assim, propõe julgar irregulares as contas de José Francisco das Neves, de Ulisses Assad e da Construtora Norberto Odebrecht S.A., imputando-lhes solidariamente o débito remanescente (R$ 25.533.258,52, em valores históricos) e aplicando-lhes multa. Além disso, sugere a aplicação da sanção de inabilitação para o exercício de cargo em comissão ou função de confiança no âmbito da Administração Pública aos ex-dirigentes da estatal.
12. O parquet de contas, representado pelo Subprocurador-geral Dr. Lucas Rocha Furtado, manifestou concordância com o exame efetuado pela SeinfraPortoFerrovia.
II - Da apuração do superfaturamento
13. De acordo com a instrução que fundamentou a citação autorizada (peça 50) :
"I. Superfaturamento decorrente de preços excessivos frente ao mercado
 (...) 
23.	O superfaturamento no presente item I, é da ordem de 23,7 milhões de reais, na data-base de novembro/2004, equivalente a 18,77% da amostra (curva ABC) e 17,27% do contrato (peça 41, p. 2) . As composições unitárias de referência encontram-se na peça 41. Vale ressaltar que o superfaturamento acima apontado não inclui os serviços de estaca raiz, que serão analisados no item III desta instrução.
24.	Por fim, o débito do item I, calculado pela atualização dos valores de débito/crédito conforme sua data de referência para as vinte e oito medições resultaram em R$ 71.861.279,31 (data-base 21/9/2017) (peça 43) .
 (...) 
III. superfaturamento decorrente de preços excessivos frente ao mercado identificado nos serviços de estaca raiz
45.	O Relatório de Fiscalização 109/2009 (TC Processo 010.141/2009-6, peça 2, p. 42-49) identificou sobrepreço/superfaturamento nas fundações incluídas por termo aditivo no Lote 6 da FNS. Foi verificado que a maioria dos tubulões previstos no projeto original das obras de arte especiais (OAE) foi substituída por estacas raiz ou por estacas escavadas.
46.	O superfaturamento calculado para os serviços de Estacas Raiz no Lote 6, decorreu da aprovação do 2º termo aditivo ao contrato, contendo serviços com preços excessivos frente ao mercado que se transformaram em superfaturamento.
47.	A partir dos preços unitários constantes no processo TC Processo 010.141/2009-6 (Fiscobras/2009) , cotejados com os quantitativos da 8ª medição, e os preços contratados, obteve-se o valor de superfaturamento de R$ 1.237.929,71, para a data-base de nov/2004 (peças 37-39) . Com a atualização para a data de 21/9/2017, o valor superfaturado passou a ser de R$ 3.487.712,93, (peça 40) ."
14. A análise do superfaturamento abrangeu amostra que representava 91,98% do valor do contrato, tendo por base a medição final (R$ 137.733.454,74) . O débito foi desdobrado em duas parcelas de origem distintas.
15. A primeira refere-se ao superfaturamento decorrente da contratação com preços excessivos frente aos de mercado, cujo valor apurado foi de R$ 23.781.115,52 (data-base 11/2004, sem considerar reajustamento) , o qual corresponde a 17,27% do valor final do contrato (peça 41) .
16. A segunda refere-se ao superfaturamento decorrente da substituição de tubulões por estaca-raiz, ocorrida na celebração do segundo termo aditivo ao Contrato 11/2006, com valor apurado de R$ 1.153.506,85 (data-base 11/2004, sem considerar reajustamento) , conforme peça 37.
17. Para o débito concernente à contratação com preços excessivos frente aos de mercado, o percentual de superfaturamento (17,27%) foi aplicado a cada uma das medições, que incluem os valores correspondentes aos reajustes contratuais, conforme tabela inserta à peça 42. Após esse procedimento, extraiu-se a tabela de débitos utilizada nas citações dos responsáveis.
18. No caso do superfaturamento nos serviços de execução de estacas-raiz, o débito foi extraído do quadro constante da peça 37. 
19. Em seu exame, a unidade instrutora propõe acolher os argumentos da Construtora Norberto Odebrecht S.A. relativos a erros materiais em duas composições de preços unitários utilizados na planilha de superfaturamento que fundamentou a citação. Nesse sentido, anotou:
"172. Assiste razão à CNO no que tange às composições de preços unitários do 'dormente monobloco de concreto protendido para bitola 1,60m' e da 'brita para lastro (fornecimento, inclusive transporte até 3 km) '. No primeiro caso, faz-se necessário retificar, na planilha de cálculo de superfaturamento, o custo do material "caibros 7,5 x 7,5cm" para R$ 2,60 a fim de adequá-lo ao valor estabelecido no Sicro.
173. Já para o item 'brita para lastro' deve ser corrigida a fórmula da planilha de cálculo do superfaturamento de modo que o preço unitário total seja o resultado da soma do custo unitário direto total, do valor referente à perda por adensamento e do BDI." (destaques acrescidos) 
20. Ao revés, a unidade instrutora rejeita os ajustes requeridos em relação ao serviço "transporte de brita para lastro". A empresa pleiteou a conversão da unidade de medida da produção da equipe de t.km para m³.km, mas a SeinfraPortoFerrovia registrou que a conversão já constava da planilha, sendo necessário, apenas, ajustar o conteúdo do campo unidade, sem qualquer alteração de valor.
21. Considerando os ajustes acolhidos, a unidade instrutora registra que o superfaturamento nos serviços mais relevantes (exceto estacas-raiz) é de R$ 22.603.388,97 (data-base 11/2004) em valores absolutos, o que corresponde a 16,41% tendo como parâmetro o valor final do contrato (peça 92, p. 2) . Não houve alteração no superfaturamento correspondente à substituição de tubulões por estacas-raiz (R$ 1.153.506,85, data-base 11/2004) .
22. A unidade instrutora rebate ponto a ponto as demais alegações da Construtora Norberto Odebrecht S.A., sugerindo a sua rejeição.
23. Apresento a seguir o superfaturamento apurado pela unidade instrutora após o exame das alegações de defesa dos responsáveis (Quadros 1 e 2) .
Quadro 1 - Superfaturamento total itens mais relevantes - exceto estacas-raiz (2° Termo Aditivo) 
	Núm. / Ordem
	Descrição serviço
	Unid. 
	Preço Unit. (R$) (Contrato) 
	Preço Unit. Referencial (R$) (TCU) 
	Quantidade (medição final) 
	Superfaturamento (R$) 

	1
	Dormente monobloco de concreto protendido para bitola 1,60 m  
	un.
	312,21 
	229,48 
	87.277,00 
	7.220.321,21 

	2
	Transporte de brita para lastro
	m³xkm
	0,66 
	0,88 
	15.201.320,16 
	-3.353.724,01 

	3
	Transporte até 2000 m Material de 1ª categoria  
	m³xkm
	2,65 
	2,01 
	3.512.565,67 
	2.245.455,70 

	4
	Escavação, carga, descarga e espalhamento, mat 1ª cat
	m³
	3,38 
	3,70 
	2.100.732,89 
	-672.234,52 

	5
	Mobilização, Instalação e Desmobilização
	vb
	5.484.000,00 
	5.484.000,00
	1,00 
	0,00

	6
	Brita para lastro (inclusive transporte até 3 km) 
	m³
	39,39 
	33,30 
	128.595,89 
	783.075,53 

	7
	Aterro grau de compactação 95% (Proctor Normal) Aterro  
	m³
	3,28 
	1,44 
	1.527.455,44 
	2.803.330,95 

	8
	Cercas empregando mourões de concreto
	m
	42,89 
	18,26 
	102.113,38 
	2.515.052,55 

	9
	Solda elétrica de trilho TR-57 para formação de TLS
	un.
	473,84 
	191,29 
	8.187,00 
	2.313.229,48 

	10
	Armadura de aço CA - 50/60 
	kg
	5,93 
	6,74 
	624.434,02 
	-503.497,19 

	11
	Montagem da grade
	km
	70.064,36 
	54.441,25 
	52,63 
	822.244,21 

	12
	Grampo elástico tipo Pandrol
	un.
	9,37 
	8,13 
	353.336,00 
	436.710,93 

	13
	Transporte além de 2000 m Material de 1ª categoria  
	m³xkm
	1,37 
	1,56 
	2.129.061,46 
	-405.308,20 

	14
	Desmatamento, destocamento e limpeza  
	m²
	1,06 
	0,29 
	2.477.572,42 
	1.916.564,28 

	15
	Formas, sarjetas
	m²
	58,97 
	30,03 
	43.177,31 
	1.249.576,39 

	16
	Revestimento vegetal de taludes (hidrossemeadura) 
	m²
	1,60 
	1,05 
	1.445.971,69 
	793.485,56 

	17
	Estaca raiz D=37cm em rocha dura, inclusive concreto e aço
	m
	Análise separada (2° termo aditivo) 

	18
	Nivelamento, levante, alinhamento e socaria de linha
	km
	37.027,86 
	28.682,50 
	52,63 
	439.216,50 

	19
	Armadura de aço CP 190 RB 12,7mm
	kg
	16,68 
	12,04 
	112.962,77 
	524.268,49 

	20
	Concreto magro Fck >= 10,0 Mpa
	m³
	321,16 
	301,05 
	5.403,05 
	108.680,58 

	21
	Concreto Fck >= 25,0 Mpa 
	m³
	411,10 
	358,34 
	4.053,00 
	213.816,52 

	22
	Execução de Sublastro com laterita (incl. transporte até 3 km) 
	m³
	19,51 
	12,11 
	76.256,54 
	564.091,32 

	23
	Transporte pedra rachão
	m³xkm
	0,84 
	1,16 
	1.678.426,00 
	-544.409,37 

	24
	Transporte até 2000 m mat 2º cat
	m³xkm
	3,04 
	2,40 
	422.911,11 
	268.890,11 

	25
	Forma Bueiros Tubulares e Celulares
	m²
	77,25 
	50,30 
	15.339,57 
	413.445,66 

	26
	Escavação, carga, descarga e espalhamento, mat 3ª cat  
	m³
	24,15 
	24,92 
	46.000,35 
	-35.420,27 

	27
	Formas (Infra/super/OAE) 
	m²
	77,25 
	36,70 
	13.508,73 
	547.844,40 

	28
	Lastreamento de linha (h=0,30m) 
	km
	19.457,14 
	24.219,00 
	52,63 
	-250.616,69 

	29
	Aterro grau de compactação 100% (Proctor Normal) Aterro  
	m³
	3,67 
	1,70 
	262.358,09 
	516.092,68 

	30
	Calço Isolador
	un.
	2,72 
	2,45 
	353.336,00 
	95.509,52 

	31
	Transporte além de 600 m  mat 3ª cat
	m³xkm
	4,56 
	2,55 
	196.532,05 
	395.029,42 

	32
	Manutenção e Operação das Instalações da Fiscalização
	m²xmês
	26,54 
	26,54
	31.828,67 
	0,00

	33
	Posicionamento final e acabamento
	km
	15.987,76 
	5.193,84 
	52,63 
	568.084,01 

	34
	Concreto Fck >= 35Mpa
	m³
	455,90 
	551,52 
	1.835,25 
	-175.489,51 

	35
	Fornecimento edra rachão
	m³
	48,45 
	39,65 
	16.839,96 
	148.188,87 

	36
	Escavação, carga, descarga e espalhamento mat 2º cat
	m³
	3,48 
	5,15 
	223.060,91 
	-372.511,72 

	37
	Tubo de concreto F-4 D = 1,20m (fornecimento e assentamento) 
	m
	1.780,86 
	617,40 
	400,00 
	465.382,95 

	38
	Palmilha amortecedora
	un.
	3,95 
	3,35 
	176.668,00 
	105.710,28 

	39
	Escavação cavas de fundação e valas mat 1ª cat
	m³
	5,32 
	4,35 
	122.419,09 
	118.193,05 

	40
	Transporte além de 2000 m mat 2º cat
	m³xkm
	1,60 
	0,79 
	403.027,26 
	325.109,30 

	41
	Estaca raiz D=45cm em solo, inclusive concreto e aço
	m
	Análise separada (2° termo aditivo) 

	42
	Estaca raiz D=37cm em rocha branda, inclusive concreto e aço
	m
	Análise separada (2° termo aditivo) 

	A - Superfaturamento total itens mais relevantes - exceto estacas-raiz (2° Termo Aditivo) (R$) 
	22.603.388,97

	B - Valor do contrato (medição final) , na data-base de nov/2004 (R$) 
	137.733.454,74

	C - Percentual a ser aplicado nas medições para quantificação do débito (C = A/B) 
	16,41%

Nota: quadro elaborado com base na peça 92, p. 2.
Quadro 2 - Superfaturamento total estacas-raiz (2° Termo Aditivo) 
	Núm.
/ordem
	Descrição serviço
	Unid.
	Preço Unit. (R$) 
 (Contrato) 
	Preço Unit. Referencial (R$) 
 (TCU) 
	Quantidade (medição final) 
	Superfaturamento
 (R$) 

	41
	Estaca raiz D=37cm em rocha dura, inclusive concreto e aço
	m
	813,13
	337,56
	252,53
	120.095,69

	17
	Estaca raiz D=45cm em solo, inclusive concreto e aço
	m
	2.238,60
	1.248,78
	1.045,69
	997.400,04

	42
	Estaca raiz D=37cm em rocha branda, inclusive concreto e aço
	m
	1.950,42
	1.248,78
	54,10
	36.011,12

	Superfaturamento total estacas-raiz (2° Termo Aditivo) - valores históricos / medidos (R$) 
	1.153.506,85

	Superfaturamento total estacas-raiz (2° Termo Aditivo) - valores medidos + reajustes (R$) 
	1.237.929,71

Nota: quadro elaborado com base na peça 37.
24. Conforme efetuado em outras tomadas de contas especial de contratos da Ferrovia Norte-Sul, a relação entre o superfaturamento total relativo aos itens mais relevantes (exceto estacas-raiz cujo débito foi apurado separadamente) e o valor final do contrato (medição final) , que corresponde ao item "C" do Quadro 1, foi aplicada a cada uma das medições do contrato, incluído os reajustes contratuais.
25. Dessa operação resultam as parcelas de débito e respectivas datas de origem (peça 93) que fundamentam a proposta de condenação formulada pela unidade instrutora. O superfaturamento nos serviços mais relevantes (exceto estacas-raiz) considerando os reajustes contratuais atingem o montante de R$ 25.533.258,52.
26. O débito concernente ao superfaturamento nos serviços de execução de estacas-raiz encontra-se na peça 37. O montante alcança R$ 1.237.929,71 considerando os reajustamentos contratuais.
27. Assim, em termos consolidados, o débito apurado no Contrato CT 11/2006 é de R$ 26.771.188,23, que atualizado para 8/10/2021 corresponde a R$ 57.573.458,03.
28. Efetuada esta síntese processual, passo ao exame do feito, registrando, desde já, a minha concordância, no essencial, com o exame promovido pela unidade instrutora, que contou com a anuência do MPTCU, e cujos fundamentos incorporo às minhas razões de decidir.
III
29. Inicio o exame pelos argumentos de caráter preliminar.
30. José Francisco das Neves alegou a ocorrência da prescrição, tomando como parâmetro a Lei 9.873/1999, razão pela qual requereu a extinção desta tomada de contas especial.
31. Embora eu reconheça que os posicionamentos adotados pelo Supremo Tribunal Federal, em casos recentes, possam ensejar a revisão da jurisprudência deste Tribunal, a Suprema Corte não julgou, com repercussão geral, até o presente momento, causa sobre a prescrição dos processos de controle externo desta Casa.
32. No RE 636.886/AL (tema 899 da repercussão geral) , muito alegado pelas partes em recentes processos desta Corte, o STF, ao julgar os embargos de declaração, assim se pronunciou no voto condutor do acórdão, de autoria do Ministro Alexandre de Moraes:
"Os argumentos acima elencados conduzem à conclusão no sentido de que a pretensão executória de título executivo proveniente de decisão do TCU da qual resulte imputação de débito ou multa é prescritível; e, portanto, a ela se aplica o prazo prescricional da Lei de Execução Fiscal.
Nenhuma consideração houve acerca do prazo para constituição do título executivo, até porque esse não era o objeto da questão cuja repercussão geral foi reconhecida no Tema 899, que ficou adstrito, como sobejamente já apontado, à fase posterior à formação do título.
Reitere-se: Após a conclusão da tomada de contas, com a apuração do débito imputado ao jurisdicionado, a decisão do TCU formalizada em acórdão terá eficácia de título executivo e será executada conforme o rito previsto na Lei de Execução Fiscal (Lei 6.830/1980) , por enquadrar-se no conceito de dívida ativa não tributária da União, conforme estatui o art. 39, § 2º, da Lei 4.320/1964." (grifos acrescidos) 
33. Julgo, portanto, que se mantém hígida, por ora, a jurisprudência pacífica desta Corte de Contas pela imprescritibilidade da pretensão de ressarcimento ao erário, sem prejuízo de que a questão possa ser objeto de novo entendimento a ser construído por esta Corte a partir de decisões do Supremo Tribunal Federal. Quanto à prescrição da pretensão punitiva, tratarei mais adiante neste voto.
34. A Construtora Norberto Odebrecht S.A. ressalta a sua postura colaborativa com o Estado Brasileiro a partir de acordo celebrado por sua controladora (Odebrecht S.A.) , assim como a postura que ela teria adotado neste processo.
35. Alega que todo ganho potencialmente indevido da empresa com o Contrato CT 11/2006 já foi equacionado no acordo firmado com a Advocacia-geral da União (AGU) e Controladoria-geral da União (CGU) . Sustenta que o ressarcimento previsto nesse acordo é "no mínimo, presumidamente integral", em razão de a AGU ser a instituição que representa a União judicial e extrajudicialmente.
36. Menciona que a CGU encaminhou aviso ao Tribunal acerca da celebração do acordo, relatando que as informações seriam disponibilizadas ao Tribunal, desde que houvesse compromisso quanto à não utilização das provas obtidas em decorrência da colaboração da empresa.
37. Assim, a despeito de acreditar que ao final do processo ficará demonstrado que os preços não foram excessivos, pleiteia a observância por este Tribunal das seguintes balizas no cálculo e cobrança de eventual débito remanescente: (a) benefício de ordem na cobrança da dívida; (b) reconhecimento da boa-fé e extinção dos juros de mora; (c) ressarcimento da dívida mediante parcelamento que observe a capacidade real de pagamento da empresa; (d) abatimento dos valores já antecipados no âmbito dos acordos celebrados com outras instâncias de controle; e (e) supressão da multa prevista no art. 57 da Lei 8.443/1992.
38. Quanto a esse ponto, corroboro os exames da unidade instrutora e do MPTCU no sentido de que, em que pese a celebração de acordos com outras instâncias de controle, a empresa em nada contribuiu para a quantificação integral do prejuízo causado à Valec, bem como não apresentou argumento, documento ou informação relevante para agilizar a restituição dos valores obtidos indevidamente.
39. Transcrevo, por oportuno, as conclusões do eminente Subprocurador-geral Dr. Lucas Rocha Furtado em seu parecer acerca da quantificação do dano neste processo (destaques acrescidos) :
" (...) . No caso em questão, verifico que as irregularidades e débitos calculados originaram-se de atuação dessa Corte de Contas, e não de elementos exteriores adquiridos por meio das informações dos acordos de leniência celebrados. Sendo assim, não cabe, nesse caso, o argumento de imposição de limites na atuação do TCU diante do acordo de leniência firmado pela CNO, visto que essa Corte não se valeu de elementos de provas compartilhadas para quantificação dos débitos apurados."
40. Na verdade, a Construtora Norberto Odebrecht S.A. apresentou elementos contestatórios das análises até então promovidas por este Tribunal, que relembro, tiveram início antes dos procedimentos instaurados no Poder Judiciário que levaram à celebração dos mencionados acordos de leniência.
41. Acrescento que, de forma contraditória a uma postura colaborativa, a empresa não apresentou documentos hábeis a fundamentar as conclusões dos estudos que sustentam o aumento do BDI pleiteado. Além disso, como será visto adiante, não efetuou os ajustes nos custos unitários que necessariamente adviriam da adoção dos valores de BDI que a empresa defende, a fim de retirar as duplicidades.
42. Tampouco foram apresentados os anexos do acordo de leniência que pudessem atestar que os fatos tratados neste processo estão abarcados nos acordos celebrados pela empresa.
43. A celebração de acordo perante outras instâncias não pode afastar competências conferidas pela Constituição Federal a este Tribunal, notadamente nos casos em que não houve qualquer tipo de aproveitamento de informações desses acordos.
44. Quanto ao ressarcimento "presumidamente integral" do dano conferido pela AGU/CGU, a cláusula 14.4.1 do acordo de leniência dispõe explicitamente que o ajuste não confere quitação aos colaboradores do dever de ressarcir integralmente os prejuízos causados quanto aos próprios fatos narrados no acordo, que insisto, sequer foram apresentados, especialmente quando apurados de forma independente por este Tribunal no exercício de seu mister constitucional. Logo, não há que se falar de ressarcimento integral do dano no âmbito do acordo celebrado com a AGU/CGU.
45. Sobre o aviso encaminhado pela CGU dando conta da celebração do acordo, o fato é que até o momento o Tribunal não aderiu a ele, tampouco fez uso de qualquer elemento originário desse acordo, logo não produz efeito em relação às conclusões desta Tomada de Contas Especial.
46. Nesse sentido, em razão da apuração autônoma do dano efetuada por este Tribunal, não merecem ser acolhidos os pedidos formulados pela empresa, exceto a autorização para parcelamento do débito, na forma preconizada na Lei 8.443/1992, o que também poderia ser pleiteado em qualquer fase do processo. Vejamos.
47. Acerca do reconhecimento da boa-fé, no caso de pessoa jurídica, ela é aferida em relação à conduta dos seus administradores. Além disso, a análise da conduta é feita sob o ponto de vista objetivo, sem que seja necessária a comprovação de má-fé (dolo) , mas apenas da ausência de boa-fé objetiva.
48. No caso, os administradores da empresa não trouxeram qualquer elemento a evidenciar que, não obstante tenham concorrido para o dano, tenham agido seguindo as normas pertinentes, os preceitos e os princípios do direito, notadamente em um contrato que possuía elevado percentual de sobrepreço já na sua origem.
49. Tampouco há de se reconhecer boa-fé processual. Embora a empresa alegue suposta conduta colaborativa perante outros órgãos, não contribuiu para o resultado útil deste processo, mediante apresentação de elementos que objetivamente auxiliassem na apuração do débito, visto que apenas apresentou defesa (contestação) contra os valores apurados. Tampouco recolheu aos cofres da Valec os valores que considera incontroversos, já que faz menção em sua defesa à existência de débito remanescente.
50. Logo, não há como reconhecer a boa-fé da empresa sobre qualquer perspectiva.
51. Sobre a incidência dos juros moratórios, não há previsão legal de sua exclusão em face do lapso temporal na tramitação do processo ou ainda para sua incidência a partir da citação da empresa. (v.g. Acórdão 2318/2021-TCU-Plenário, da minha relatoria; 962/2018-TCU-Plenário, rel. Ministro Benjamin Zymler; 76/2017-TCU-Plenário, relatora Ministra Ana Arraes) . 
52. Importa mencionar que este Tribunal tem reconhecido os efeitos de acordos firmados em outras instâncias de controle, de modo a contribuir para o macro sistema de combate à corrupção. Nessa situação, sobretudo quando houve utilização de provas compartilhadas, em alguns processos o Tribunal optou por não sancionar empresas que firmaram acordos de leniência em outras instâncias, ou ainda por sobrestar a apreciação de processos de fiscalização enquanto válidos os acordos firmados.
53. No entanto, não estamos diante de um processo de fiscalização que visa apurar a conduta fraudulenta da empresa no certame licitatório, mediante uso de provas produzidas por ela, mas sim em procedimento que objetiva a reparação de dano, cuja apuração deu-se de forma autônoma por este Tribunal.
54. Assim, acompanho a conclusão da unidade instrutora e do parquet pela rejeição da concessão de benefícios processuais pleiteados pela empresa.
IV
55. Passo ao exame das questões relacionadas especificamente à apuração do débito.
56. A empresa alega que foram considerados valores subestimados em diversos itens que compõem o BDI e que o valor adotado seria incompatível com a jurisprudência desta Corte, em especial o Acórdão 2622/2013-TCU-Plenário (rel. Ministro-substituto Marcos Bemquerer) . Questiona especificamente os valores atribuídos às rubricas Administração Local, Administração Central e "seguros, garantias e riscos", os quais não teriam sido considerados no BDI de referência.
57. Desse modo, pleiteia a utilização de alguns parâmetros extraídos do mencionado acórdão, notadamente valores relativos ao limite situado no 3° quartil em determinadas rubricas, como Administração Local e Central, bem como "seguros, garantias e riscos". Procedendo desta forma, o BDI resultante seria de 37,77%, superior ao adotado na análise efetuada pelo TCU (23,90%) . Tal medida reduziria o valor do débito de R$ 24.778.515,53 para R$ 13.370,351,30.
58. Menciona que, no TC 018.509/2008, a Valec teria defendido a utilização de um BDI de 46,83%, que contemplava Administração Local estimada em 17,13%, que, se adotada nestes autos, reduziria ainda mais o débito remanescente (R$ 9.192.018,62) .
59. No Acórdão 721/2021-TCU-Plenário, apreciei argumento semelhante. Na ocasião, mencionei que o eminente Ministro Benjamin Zymler tinha examinado argumento análogo, de forma lapidar.
60. Em relação à utilização de dados do terceiro quartil do estudo realizado pelo TCU (Acórdão 2622/2013-TCU-Plenário) , o eminente relator asseverou no voto condutor do Acórdão 2002/2020-TCU-Plenário (rel. Ministro Benjamin Zymler) :
"11. (...) . O uso do terceiro quartil da faixa referencial de BDI aprovada pelo Acórdão 2622/2013-TCU-Plenário não estaria aderente com o estudo que embasou aquela decisão nem com o voto condutor que fundamentou a aludida deliberação. Nesse sentido, permito-me transcrever excerto do voto do ilustre Ministro Marcos Bemquerer Costa:
'145. Ainda no tocante à adoção de faixas de referência, endosso a opinião do grupo de trabalho no sentido de que a faixa é a expressão da quantificação dessa variabilidade admitida. Entretanto, não se deve perder de vista que o parâmetro mais importante de todos é o valor médio do BDI. Ele é o parâmetro que deve ser buscado pelo gestor, pois representa a medida estatística mais concreta obtida. A faixa apenas amplia e dá uma dimensão da variação do BDI, mas é a média o valor que de fato representa o mercado, devendo servir como referência principal a ser buscada nas contratações públicas.' (grifo acrescido) .
12. Assim, considero correto o entendimento manifestado no despacho do Diretor da 2ª DT da SeinfraOperações, não vislumbrando alguma particularidade do caso em exame que recomendasse a utilização do 3º quartil das referências para obras rodoviárias/ferroviárias constante da parte dispositiva do Acórdão 2622/2013-TCU-Plenário, que apresenta a tabela reproduzida a seguir:
<<>>
13.	A utilização do BDI médio para obras de rodovias e ferrovias indicados na tabela acima resultaria em um valor do débito ainda mais gravoso para a embargante, de forma que o valor referencial adotado (23,9%) poderia ser tido inclusive como conservador, notadamente em obras de grande porte como a que ora se examina." (destaques acrescidos) 
61. Transcrevo também as conclusões do eminente relator acerca da utilização de todos os parâmetros de uma determinada faixa para cada uma das rubricas que compõem o BDI (Acórdão 2002/2020-TCU-Plenário, rel. Ministro Benjamin Zymler) : 
"15. Ocorre que o cálculo realizado pela embargante é estatisticamente incorreto e se encontra em desacordo com o dispositivo do Acórdão 2622/2013-TCU-Plenário, pois utiliza os parâmetros máximos como se estes fossem observados simultaneamente em um único BDI. A própria estatística do valor global consolidado do BDI, mostra que o valor do 3º quartil, ainda que admitido, seria de 24,23%, e não 39,5% como calculado pela embargante, visto que os parâmetros do terceiro quartil indicados nas duas tabelas acima não ocorrem simultaneamente. 
16.	Dito de outra forma, um BDI que apresentou determinada rubrica próxima do terceiro quartil em um contrato pode ter outra rubrica mais próxima do primeiro quartil, o que foi verificado na estatística do percentual agregado do BDI, que resultou em uma faixa referencial entre 19,6% e 24,23% para obras ferroviárias." (destaques acrescidos) 
62. Voltando ao presente caso, ao pleitear a utilização dos valores do 3° quartil em determinadas rubricas sem demonstrar em que medida as peculiaridades da obra em exame justificariam assim o fazer, esse cálculo estaria incorreto.
63. É justamente a utilização do valor indicado na parte dispositiva do Acórdão 2622/2013-TCU-Plenário que nos leva a adotar um BDI médio representativo, uma vez que ele considera no seu cálculo a probabilidade de ocorrência daquele conjunto de fatores.
64. Ocorre que o BDI médio representativo para rodovias e ferrovias previsto no Acórdão 2622/2013-TCU-Plenário (20,97%) é inferior ao utilizado no exame de economicidade nestes autos (23,90%) e sua adoção acarretaria situação desfavorável à Construtora Norberto Odebrecht S.A.
65. Quanto ao argumento de que o BDI referencial não abrange valores para cobertura de "seguros, garantias e riscos", entendo que os valores relativos às rubricas de "CPMF" (0,38%) , extinta em 2007, "IRPJ" (1,48% - incluso na rubrica "MARGEM") e "CSLL" (1,24% - incluso na rubrica "MARGEM") , considerados ilegais por este Tribunal, são mais do que suficientes para compensar o percentual de 0,96% que o Acórdão 2622/2013-TCU-Plenário recomenda como valores médios para cobertura de itens como "seguros, garantias e riscos" em empreendimentos de construção de rodovias e ferrovias.
66. Ainda acerca da taxa de BDI, a Construtora Norberto Odebrecht S.A. apresentou dois estudos que supostamente corroborariam a tese de que o referencial obtido junto ao Sicro seria inadequado. 
67. O primeiro, um estudo elaborado pelo Instituto Brasileiro de Engenharia de Custos (Ibec) para avaliar o percentual de BDI no Lote 9 da FNS, compreendido pelo trecho entre ribeirão do Tabocão e a rodovia TO-080, no Estado do Tocantins, com extensão de 132 km. Ao final do estudo, o Ibec chega a um BDI de 48,51%, no qual estão contidos 17,95% de Administração Local e 4% para Administração Central.
68. Quanto a esse estudo, anuo às conclusões da unidade instrutora quanto à sua inadequação para refutar o paradigma utilizado na apuração do débito, tendo em vista que ele não diz respeito especificamente ao contrato em exame, além de não terem sido apresentados os documentos que fundamentam os custos considerados, à exceção de algumas cotações de valores correspondentes à contratação de plano de saúde.
69. Acrescento que nitidamente existem diversas inadequações que deveriam ser ajustadas para corroborar a possibilidade de utilização das conclusões deste estudo.
70. A maioria dos dados citados no estudo remontam a referências do ano de 2013 deflacionadas para o ano de 2006. Ora, existem fontes referenciais confiáveis que divulgam dados para as rubricas mais relevantes (por exemplo, salários) concernentes ao período de referência do contrato em exame, qual seja, novembro/2004, evitando-se longos períodos de deflação que costumam resultar em substanciais distorções.
71. Existindo fontes oficiais contemporâneas seria preciso motivar que razão levaria a utilizar valores obtidos de outras fontes e datas e ainda efetuar o procedimento de deflação dos valores. Além disso, tais valores teriam que ser ajustados de 2006 para o ano de 2004, o que não foi feito.
72. Além disso, o Lote 9 a que se refere o estudo é 2,5 vezes mais extenso do que o Lote 6 em exame, sem que qualquer consideração em relação ao dimensionamento das equipes, materiais, equipamentos, instalações e outros insumos relacionados aos serviços administrativos tenha sido efetuada.
73. Verifico que foram incluídos no BDI do referido estudo valores relativos à alimentação, a equipamentos de proteção individual (EPI) e a outros equipamentos que estão considerados no orçamento de referência nas composições dos custos diretos, na rubrica "encargos sociais adicionais". Portanto, uma vez que a empresa defende aumentar o BDI para um valor que considera adequado, ela necessariamente deveria promover ajustes nos custos unitários para expurgar sobreposição desses itens, o que não foi feito.
74. Na própria planilha contratual estavam previstos e foram pagos valores correspondentes a veículos e fornecimento de alimentação, o que demandaria ajustes no BDI defendido pela empresa (peça 21) .
75. Anoto que o estudo considera uma série de itens como pagamentos de viagens para diversas categorias profissionais que deveriam ser justificados, para que não sejam considerados "liberalidade da empresa". Na mesma linha, verifico que outros itens são incluídos tomando por base a "experiência do Ibec expressa em relatórios e estudos anteriores", sem tecer maiores considerações acerca disso.
76. Na parte de administração central, o documento vale-se das supostas conclusões de um estudo que teria sido efetuado a pedido do Governo do Espírito Santo, mediante obtenção de dados de empresas atuantes naquele estado, no qual, sem apresentar maiores especificações da metodologia de apuração, dos critérios de apropriação de custos indiretos, chegou a uma taxa média de 7,7%.
77. Na sequência, considera razoável utilizar um valor de 4% "considerando as características da obra em questão", também sem tecer maiores considerações. Ou seja, estipula valores sem um critério objetivo, ao mesmo tempo em que critica o valor extraído do Sicro sem maiores considerações.
78. Por todas essas incoerências, entendo que o aludido estudo não é hábil para se sobrepor a um sistema referencial de custos oficial com metodologia estabelecida, sujeita ao escrutínio público, e consagrada, uma vez que fundamentada em instruções técnicas, normas e com amplo histórico de utilização em obras públicas.
79. O segundo documento trata-se de relatório final, elaborado pela empresa Reage Auditoria, com análise das despesas indiretas incorridas na Administração Local e na Administração Central do Lote 6 da FNS, objeto desta tomada de contas especial. De acordo com o relatório, foram examinados documentos contábeis e fiscais fornecidos pela Construtora Norberto Odebrecht S.A. em meio digital, referentes ao período de execução da obra.
80. De acordo com este estudo, foram analisadas as seguintes despesas indiretas: mão de obra indireta, locação de veículos, consultorias, locação de imóveis, locação de utensílios, despesas com administração de pessoal, alimentação, SSTMA (Segurança, Saúde do Trabalho e Meio Ambiente) e Administração Central. De acordo com a Construtora Norberto Odebrecht S.A., a empresa Reage Auditoria teria apurado os custos efetivamente incorridos com Administração Local e analisado o percentual de Administração Central.
81. Transcrevo a análise da unidade instrutora sobre esse documento:
"162. A título de exemplo, passa-se a analisar o cálculo das despesas com mão de obra indireta. Junto ao relatório, foram apresentadas, dentre outros documentos, arquivos de folhas de pagamento separadas por mês referentes à Ferrovia Norte-Sul. Todavia, encontram-se no mesmo arquivo as folhas de pagamento do pessoal administrativo e de apoio, assim como de trabalhadores cujas remunerações já estão computadas na planilha de custos unitários dos serviços. Assim, não há como identificar, em alguns casos, se a folha de pagamento deve ser computada em administração local ou não.
163. Outrossim, as folhas de pagamento foram apresentadas em 47 arquivos em formato de texto 'txt', com várias falhas de formatação, o que implica em riscos em eventual importação para planilha ou banco de dados. Além disso, não consta comprovação dos pagamentos dos salários, ou assinatura em recibos, não sendo possível demonstrar que todos trabalharam, de fato, na obra.
164. Não bastasse, verifica-se que, em alguns meses, há número elevado de trabalhadores listados nas folhas de pagamento. Em abril de 2008, por exemplo, constam 929 colaboradores na listagem de pagamentos. Considerando que a CNO também era contratada para executar o lote 9 da FNS (Contrato 22/2006, rescindido em agosto/2009) , restam dúvidas se na listagem podem constar trabalhadores de ambos os trechos. 
165. Por oportuno, transcreve-se trecho do Voto condutor do Acórdão 2677/2018-TCU-Plenário, Min. Rel. Marcos Bemquerer, sobre o tema:
'Com relação às folhas de pagamentos apresentadas pelo consórcio, também acolho o exame da unidade técnica, o qual observou que tais documentos foram trazidos por meio de relatórios em formato não estruturado. Além disso, a defesa trouxe arquivos sem quaisquer assinaturas de contador responsável, muito menos de empresa de auditoria independente (item não digitalizável, peça 204, pastas 'DOC. 17 - Folhas de Pagamento', e 'DOC. 30 - Folhas' e 'DOC. 29 - Classificação Contábil') . Portanto, não se verificaram presentes requisitos básicos que pudessem atestar a autenticidade, integridade e irretroatividade da informação apresentada, princípios básicos de segurança da informação.
Tampouco foram juntados quaisquer documentos comprobatórios: cartão de ponto dos funcionários (com assinatura eletrônica ou manual, devidamente individualizados) , guias para pagamento dos encargos (GFIP, GPS) com o devido comprovante de liquidação bancária, arquivos de escrituração fiscais (EFD) com assinatura eletrônica (ou manual, caso não obrigatório à época dos fatos) , entre outros. Portanto, não seria possível realizar qualquer tipo de cruzamento de dados, circularização de informação, ou mesmo identificação do responsável, para fins de auditoria.
Ainda que se apresente tal documentação em outros estágios processuais, vejo com reservas a aceitação por parte desta Corte de Contas da comprovação de custos efetivamente incorridos de parcelas isoladas da obra. No caso dos equipamentos e materiais de alta especificidade da indústria do petróleo, que foram avaliados por meio de notas fiscais compartilhadas pela Justiça, não havia outro meio ou outra referência para o estabelecimento de um preço paradigma de mercado. Por isso, o Acórdão 2109/2016-TCU-Plenário deixou assentado o entendimento de que quando não for possível obter nenhum valor referencial de um determinado serviço para apuração de eventual superfaturamento, admite-se a utilização de valores constantes de notas fiscais de fornecedores das contratadas como parâmetro de mercado (acrescido de eventuais custos indiretos e do BDI) , principalmente em casos semelhantes ao ora examinado, que apresenta evidências extremamente sólidas de práticas de atos de corrupção.
Situação diversa se refere aos custos com a mão de obra, nos quais se dispõe de diversos parâmetros referenciais para o preço de mercado. Se os defendentes pretendem realmente demonstrar que não houve superfaturamento nos ajustes em exame, devem apresentar documentos fiscais idôneos da integralidade da obra, e não apenas da mão de obra. A comprovação parcial de custos, realizada de forma seletiva e direcionada aos itens que favorecem a elisão de sobrepreço, não demonstra a regularidade do preço global do ajuste, visto que não permite a verificação de outros itens em que a empresa incorreu em custos inferiores aos do DFP e que não puderam ser avaliados por esta Corte de Contas por ausência de referências de mercado ou pela falta de detalhamento do DFP.'
166. Fica clara a necessidade de a empresa de fato comprovar, por meio de documentação idônea, que não houve superfaturamento no contrato. Igualmente, necessária a disponibilização da documentação para ser possível o exame pormenorizado dos itens que compõem o BDI, como suscitou a defendente, inclusive para eventual adequação do item Administração Central e dos itens seguros, garantias e riscos."
82. Também quanto a esse segundo estudo, anuo às conclusões da unidade instrutora.
83. Compulsando alguns arquivos anexos a este estudo (no formato "txt") , verifico que existem profissionais que, pela quantidade, não é possível certificar-se se deveriam estar alocados na administração local ou apropriados nos custos diretos: pedreiros, carpinteiros, armadores e operadores de tratores agrícola, apenas para citar alguns.
84. Outros profissionais nitidamente deveriam estar apropriados nos custos diretos: operadores de rolo, de motoniveladora, de patrola, de pá carregadeira, de trator de lâmina, de escavadeira etc. Assim, para sustentar as conclusões defendidas pela empresa, no sentido de aumentar o BDI para valores que considera adequados, ela precisaria expurgar as duplicidades existentes nas composições de preços unitários, o que não foi feito.
85. Além disso, alguns desses arquivos (itens não digitalizáveis da peça 86) indicam explicitamente no cabeçalho que se referem ao Lote 6 ("Fevereiro 2009.txt") , ao passo que outros indicam o nome da empresa e a obra (Ferrovia Norte-Sul) , mas não o lote (por exemplo, o arquivo "FLP novembro 2007.txt") .
Figura 1 - Cabeçalho da planilha constante do arquivo "Fevereiro 2009.txt" (itens não digitalizáveis da peça 86) 

Figura 2 - Cabeçalho da planilha constante do arquivo "FLP novembro 2007.txt" (itens não digitalizáveis da peça 86) 

86. Ou seja, se no formato em que foram encaminhados, desprovidos de outros elementos a corroborar a sua autenticidade, esses arquivos já seriam facilmente manipuláveis, a ausência de uniformidade no formato de apresentação das informações recomenda a sua não utilização na forma como foi apresentado.
87. Ademais, da mesma forma como no estudo do Ibec, o documento elaborado pela Reage considera custos com alimentação e com SSTMA (Segurança, Saúde no Trabalho e Meio Ambiente) , essa última categoria englobando despesas com equipamentos de proteção individual. Como esses itens estão alocados nos custos diretos no orçamento paradigma, a empresa precisaria promover adequações para chegar a conclusões minimamente comparáveis.
88. Igualmente, a empresa precisaria efetuar ajustes tendo em vista a existência dos valores previstos (e pagos) na planilha contratual correspondentes a veículos e fornecimento de alimentação, a fim de excluir duplicidades.
89. Esse documento ainda sustenta a utilização do percentual de Administração Central apresentado pela Construtora Norberto Odebrecht S.A. à época da licitação (7,28%) . Para corroborar sua tese, apresenta valores de overhead obtidos por meio de balanços publicados pela empresa no intervalo entre os anos de 2002 e 2006, cuja média obtida seria de 8,87%.
90. Diferente do que foi feito, a boa técnica de orçamentação preceitua que se deve instituir um critério razoável de proporcionalidade que distribua os gastos compartilhados da empresa entre as diversas obras em execução. Ou seja, encontrar uma base de rateio que torne consistente a alocação desses gastos entre as obras, com o cuidado de assegurar que cada obra assuma uma parcela proporcional à sua efetiva utilização.
91. Até mesmo porque o critério meramente contábil apresenta uma série de dificuldades e limitações na sua aplicação. Nesse sentido, cito algumas elencadas no relatório que fundamentou o Acórdão 2622/2013-TCU-Plenário:
a. distorções e dificuldades de comparação de dados em empresas que operam em diversos ramos de atividade, distintos portes e complexidade de obras, mas que apresentam demonstrações contábeis consolidadas;
b. existência de gastos compreendidos como despesas operacionais que não são efetivamente relacionados com as atividades de execução de contratos de obras públicas (propaganda e publicidade, contribuições e doações a entidades, diversas provisões, apenas para citar alguns) ;
c. dificuldades de segregação de outros componentes que compõem o BDI (seguros, garantias e contingências, que podem ser lançados no grupo de despesas operacionais dos demonstrativos contábeis, a depender do critério contábil adotado por cada empresa) ; e
d. possibilidade de manipulações fraudulentas ou outros lançamentos que podem não retratar fidedignamente a realidade econômico-financeira da empresa.
92. No caso da Construtora Norberto Odebrecht S.A., que atuava em uma ampla gama de setores de infraestrutura, com obras dos mais diversos portes e complexidade, considero inadequado valer-se desse indicador agregado para justificar a taxa de administração central, especialmente sem tecer maiores considerações sobre essas limitações, assim como efetuar os ajustes necessários na metodologia.
93. Ademais, tendo em vista a expertise da empresa, ela poderia trazer dados específicos e detalhados, baseados nos preceitos da engenharia de custos e em critérios racionais e sistemáticos a corroborar a sua tese em vez de se valer de um indicador geral.
94. Diante de todas essas inconsistências, entendo que as alegações de defesa apresentadas em relação aos parâmetros extraídos do Sicro utilizados na apuração do débito não merecem ser acolhidos.
95. Assim, corroboro o exame empreendido pela unidade instrutora no sentido da adequação da utilização do BDI do Sicro vigente à época, o qual está em consonância com as discussões compreendidas no Acórdão 462/2010-TCU-Plenário, que concluiu pela validade da utilização do Sicro como referência para obras ferroviárias.
96. Em reforço, lembro que esses parâmetros foram utilizados nos Acórdãos 2.240/2018, 173/2019, 930/2019, 2.504/2019 2.624/2019, 1.182/2020 e 2.318/2021, todos do Plenário, alusivos a contratos de obras da Ferrovia Norte-Sul originários da Concorrência 008/2004. Assim, é pacífica e uniforme a jurisprudência no sentido da utilização dos parâmetros e preceitos do Sicro na orçamentação de obras ferroviárias, incluídos os aspectos concernentes à estipulação de um BDI referencial. 
97. Ainda sobre o superfaturamento, José Francisco da Neves afirma que, à época da contratação, não era exigida a adoção de preços referenciais do Sicro nos orçamentos de obras ferroviárias. Assevera ainda que o preço da contratação foi limitado pelo valor do orçamento-base, conforme estipula a Lei 8.666/1993.
98. Afirma que posteriormente a Valec passou a adotar o Sicro 2 como referencial de preços unitários na elaboração de seus orçamentos.
99. Em determinado momento de sua defesa, afirma que teria adotado recomendações deste Tribunal, da Controladoria-geral da União e do Ministério dos Transportes acerca do sobrepreço. Também defende que o Poder Judiciário teria apreciado a regularidade do procedimento licitatório.
100. Tais argumentos não merecem ser acolhidos. Na verdade, não se trata da utilização de um sistema referencial específico, mas sim da fixação de preços coerentes com os de mercado quando da realização de contratação pública, como preconizam as normas do Direito Público alusivas à economicidade (art. 70, caput, da Constituição Federal) e à observância dos preços de mercado (por exemplo, o art. 43, inciso IV, da Lei 8.666/1993) .
101. Este Tribunal, após ampla e longa discussão sobre a matéria, entendeu que o Sicro se afigura referencial de preço adequado para serviços de implantação de obras ferroviárias. Tal fato não implica que a Valec não pudesse, por outros meios, obter preços referenciais para tais serviços.
102. Não obstante, tendo em vista a presunção de legitimidade que incide sobre os sistemas referenciais oficiais, que são formalmente instituídos, possuem metodologia lastreada em parâmetros de engenharia (manuais e normas) , sujeitam-se à publicidade e transparência e realizam pesquisa de preço em diversos mercados, incumbe aos responsáveis o ônus de comprovar a inadequação desses preços como parâmetros de mercado, o que não ocorreu nestes autos.
103. Quanto ao suposto atendimento de recomendações de outros órgãos acerca de questões relacionadas à economicidade do contrato, pode até ser que em algum momento o responsável tenha passado a dar cumprimento como ele mesmo alega que a estatal teria utilizado o Sicro, quando possível, em licitação de 2013.
104. Contudo, o responsável não adotou medidas com vistas a repactuar os contratos e sanear o sobrepreço, que era a medida que, de fato, colocaria fim à irregularidade e evitaria, ou ao menos mitigaria, a ocorrência do superfaturamento.
105. Quanto às decisões judiciais citadas, é pacífica a jurisprudência deste Tribunal no sentido da independência entre as instâncias. Logo, não devem repercutir no julgamento destes autos.
106. Por fim, quanto aos ajustes efetuados na apuração do débito ao acolher parcialmente as alegações da Construtora Norberto Odebrecht S.A., estou de acordo com as análises e conclusões a que chegou a unidade instrutora, razão pela qual entendo desnecessário tecer comentários adicionais.
107. Ante o exposto, a partir das alegações da empresa, deve-se efetuar os ajustes nas composições de preços indicadas pela unidade instrutora, fazendo com que o débito inicialmente apurado em relação aos serviços mais relevantes, no valor de R$ 23.781.115,52 (data-base 11/2004) , reduza-se para R$ 22.603.388,97 (data-base 11/2004) , sem considerar os reajustes contratuais. 
108. Em relação ao superfaturamento referente à substituição de tubulões por estaca-raiz, não houve alteração, mantendo-se em R$ 1.153.506,85 (data-base 11/2004) , sem considerar os reajustes contratuais.
V
109. Passo ao exame das questões relacionadas à responsabilização.
110. José Francisco da Neves afirma que não se pode atribuir-lhe responsabilidade na modalidade culpa in vigilando e in eligendo. Quanto à primeira, menciona a validade do princípio da presunção de inocência, bem como o fato de existir estrutura e equipe de apoio que lhe auxiliava na tarefa de administrar a Valec (Conselho Fiscal, Auditoria Interna e Auditores Independentes) .
111. Afirma inexistir indicação de fatos ou circunstâncias que configurem culpa in vigilando ou in eligendo. Sustenta que, na condição de dirigente máximo da empresa, não pode ser responsabilizado por todo e qualquer ato praticado na instituição.
112. No que se refere à culpa in eligendo, adiciona que a nomeação de diretores da Valec era uma atribuição do Presidente da República e que as indicações são referendadas pelo Conselho de Administração da estatal (Consad) .
113. Acolho parcialmente as alegações do responsável em relação à imputação de responsabilidade por culpa in eligendo. 
114. Embora não tenha apresentado norma com a orientação vigente à época, a unidade instrutora verificou que os atos de designação dos diretores da Valec à época foram originários do Consad. Tal informação corrobora sua afirmação, embora deva ser vista com reserva, pois, transcorrido tanto tempo, não é possível verificar o nível de influência que o Diretor-presidente possuía junto ao conselho.
115. Assim, se o responsável não detinha competência para nomear os cargos da diretoria, a exemplo da Diretoria de Engenharia, cujo titular exercia parte significativa da gestão do empreendimento (a exemplo dos projetos, orçamentos e execução das obras propriamente ditas) , ou membros do conselho de administração, entendo que a responsabilidade do Diretor-presidente possa ser minimizada quanto a esse aspecto.
116. No entanto, a organização de uma entidade como a Valec não é composta apenas de diretores. O responsável não trouxe normas ou atos de designação que explicitassem as nomeações para outros cargos, como superintendentes, fiscais, gestores de contrato e comissões de licitação. Portanto, não é possível afastar sua responsabilidade quanto a esse aspecto na integralidade.
117. Além disso, o presidente tem outras estruturas de assessoramento para lhe auxiliar na direção da empresa (assessorias, procuradorias, gerências, superintendências) .
118. Em um contexto em que as obras de construção da Ferrovia Norte-Sul eram relevantes e estratégicas para atingir os objetivos primordiais da empresa, era esperado elevado dever de cuidado com o planejamento, contratação e acompanhamento desse empreendimento. Eis um excerto do Relatório de Gestão da Valec do ano de 2006 acerca da importância da implantação da ferrovia (fonte: https://www.valec.gov.br/documentos/processos_contas/relatorioGestao2006.pdf) :
"Com 1980 quilômetros de extensão e tendo como pontos extremos as cidades de Belém, no Pará, e de Senador Canedo, em Goiás, a Ferrovia Norte-Sul se constitui como um projeto estruturador de desenvolvimento nacional, ao interligar as regiões brasileiras de maior consumo e fornecedoras de bens e serviços (Sul-Sudeste) ao Atlântico Setentrional, dotado de excelentes condições para embarque transoceânico de excedentes exportáveis, a preços competitivos.
A integração ferroviária das regiões brasileiras será o grande agente uniformizador do crescimento auto-sustentável do país, de modo a possibilitar a ocupação econômica e social do cerrado brasileiro ao oferecer uma logística adequada à concretização do potencial de desenvolvimento dessa região, fortalecendo a infraestrutura de transporte necessária ao escoamento da sua produção agropecuária e agro-industrial, gerando empregos e divisas para o país.
A continuidade da implantação da Ferrovia Norte-Sul, representada pela construção e operação comercial de todos os trechos previstos, tem sido o objetivo principal da VALEC. Para o exercício de 2006, as metas traçadas visando o alcance desse objetivo foram." (destaques acrescidos) 
119. E aqui entra a questão da culpa in vigilando. Se é possível minimizar a sua culpa em razão da não designação dos diretores da empresa, José Francisco das Neves tenta afastar a sua responsabilidade no dever de fiscalizar, gerir, em suma, zelar por um projeto de tal importância.
120. Ocorre que, considerando a relevância do empreendimento para a Valec, o responsável não cumpriu com o dever de diligência que recai sobre todo administrador público, assim como sobre o dirigente de uma companhia sujeita aos ditames da Lei 6.404/1976. 
121. Desde as primeiras fiscalizações empreendidas por este Tribunal na Ferrovia Norte-Sul, em 2007, são questionados os valores pelos quais foram contratados os diversos lotes em que a ferrovia foi dividida para sua construção. Dada a ordem de grandeza dos valores apontados no âmbito do controle externo, tal fato também corrobora que tais irregularidades poderiam ser percebidas por um administrador diligente.
122. Se tivesse agido como se espera de um administrador diligente, ao celebrar o contrato em apreço, bem como os seus respectivos termos aditivos, o dirigente deveria ter se certificado da adequação dos atos praticados pelas instâncias hierárquicas inferiores, notadamente no que toca à economicidade dos preços contratados, evitando celebrar um contrato com sobrepreço próximo de 20%.
123. Ao contrário do alegado pelo responsável, há evidente nexo de causalidade entre a assinatura do contrato e de seus aditivos com o superfaturamento concretizado mediante o pagamento por serviços contratados com sobrepreço.
124. Tampouco cabe acolher as alegações de que a empresa possuía uma estrutura gerencial com divisão de tarefas e, consequentemente, de atribuições e que ele não era responsável por especificar objetos ou determinar preços.
125. A divisão de tarefas ou delegação de competências não desincumbe a autoridade superior de certificar-se da adequação dos atos de instâncias hierárquicas inferiores, notadamente aquelas relacionadas aos projetos de maior relevo da companhia.
126. Sabe-se que a assinatura de um contrato administrativo como o aqui tratado não constitui mera formalidade. Ao proceder à assinatura, a autoridade superior manifesta concordância com a regularidade de toda a cadeia de procedimentos que o antecede. Na verdade, em vez de tentar menosprezar o seu papel, por óbvio deveria ter formatado controles adequados para conduzi-los da melhor maneira possível.
127. Nesse contexto, considero que a atuação pouco diligente do então diretor-presidente já constituiria fundamento suficiente para refutar os seus argumentos e condená-lo pelo débito apurado nestes autos, aplicando-lhe a penalidade de multa e de inabilitação para o exercício de cargo ou função de confiança na administração pública federal.
128. Ocorre que, para além dessa atuação reprovável como administrador da Valec, consta dos autos uma série de elementos que indicam que o responsável participou de atos de corrupção e de conluio previamente à celebração do contrato, por ocasião da Concorrência 008/2004: histórico de conduta anticompetitivas em licitações da Valec - extraído de acordo de leniência celebrado com o Conselho Administrativo de Defesa Econômica; denúncias oferecidas pelo Ministério Público Federal em Goiás; termos de colaboração firmados perante o Supremo Tribunal Federal e a 11ª Vara Federal da Seção Judiciária do Estado de Goiás por pessoas ligadas à Construções e Comércio Camargo Côrrea e à Andrade Gutierrez Engenharia S.A.
129. Tais documentos formam amplo conjunto probatório acerca do modus operandi de cartel que agiu com objetivo de fraudar licitações em órgãos e entidades da União, as quais abrangeram licitações promovidas pela Valec, dentre elas a Concorrência 008/2004 que originou o Contrato 11/2006. O aludido cartel atuava concedendo benefícios indevidos a agentes públicos em troca da obtenção de contratos vantajosos junto ao poder público.
130. Em sua defesa, José Francisco da Neves afirma não ter agido com dolo. Refuta os termos das denúncias apresentadas pelo Ministério Público Federal e discorre que nem todas as empresas envolvidas foram ouvidas. Afirma que teve uma vida toda proba. 
131. Em específico sobre delações, afirma que não foram acompanhadas de outras provas. Além disso, menciona ter adotado recomendações deste Tribunal, da Controladoria-geral da União e do Ministério dos Transportes no que toca aos preços contratuais.
132. Sobre a alegada inexistência de conduta dolosa, sabe-se que nos processos perante este Tribunal é desnecessária a comprovação de dolo ou má-fé, pois a aferição de responsabilidade dos administradores de recursos públicos é de natureza subjetiva, podendo ser caracterizada mediante a presença de culpa.
133. Não obstante, a narrativa do responsável não se sustenta quando confrontada com os elementos dos autos.
134. As denúncias oferecidas contra José Francisco da Neves, Ulisses Assad e outros agentes públicos da Valec e empresas estão amparadas em robustos elementos. Os termos de colaboração de diferentes pessoas, relacionadas a distintas empresas e grupos empresariais relatam em detalhes a dinâmica da formação do cartel e o poder de influência do então diretor-presidente. São apresentados elementos probatórios que suportam tais alegações como documentos fiscais de operações de fachada, a exemplo daqueles constantes da peça 57 e que fundamentam a denúncia cuja cópia consta da peça 54.
135. Diversos órgãos já se debruçaram sobre esse conjunto de provas, como o Ministério Público Federal (peças 54 e 60) e o Conselho Administrativo de Defesa Econômica (peças 45, 46, 48 e 49) , concluindo pela existência de cartel e de atos de corrupção. Além disso, laudo elaborado pelo Departamento de Polícia Federal, de 2013, já chegava a conclusões semelhantes em relação ao superfaturamento e aos critérios restritivos utilizados na licitação, que depois veio a se saber que foram formatados em conjunto com o cartel (peça 18) .
136. Acrescento que, em diversos processos, este Tribunal examinou esses elementos e, diante do amplo conjunto probatório, reconheceu a participação de José Francisco da Neves em um esquema fraudulento, razão pela qual julgou suas contas irregulares, imputando-lhe débito, multa e outras sanções. Nesse sentido, os Acórdãos 2.240/2018, 173/2019, 930/219, 2.504/2019, 2.624/2019, 1.182/2020 e 1.822/2020, 2.318/2021, todos do Plenário.
137. Portanto, devem ser rejeitadas as alegações de José Francisco da Neves também quanto a esse ponto.
138. O art. 22, §2º, da Lei de Introdução às Normas do Direito Brasileiro, estabelece que na aplicação de sanções serão consideradas a natureza e a gravidade da infração cometida, os danos que dela provierem para a administração pública, as circunstâncias agravantes ou atenuantes e os antecedentes do agente.
139. Como visto, foi extremamente grave a conduta do então diretor-presidente e deletéria aos cofres da Valec. Quanto aos antecedentes, o responsável já foi condenado em débito em oito processos, multado em dezessete e inabilitado para exercício em cargo ou função de confiança na Administração Pública em nove oportunidades. 
140. Nesse sentido, José Francisco da Neves deve ter as suas contas julgadas irregulares, sendo-lhe imputado o débito aqui apurado. Considerando todas essas circunstâncias, deve ser aplicada a multa do art. 57 da Lei 8.443/1992 e aplicada a sanção de inabilitação para exercício em cargo ou função de confiança na Administração Pública, que fixo em oito anos.
141. Quanto a Ulisses Assad, em que pese ter tomado ciência do expediente que lhe fora encaminhado, o ex-Diretor de Engenharia não atendeu à citação nem se manifestou quanto à irregularidade que lhe foi imputada, deixando de acostar elementos que pudessem ser considerados em seu favor.
142. Na condição de Diretor de Engenharia da Valec, ele praticou atos relacionados à realização da Concorrência 008/2004, a exemplo do despacho que autorizou a elaboração dos editais da licitação, os despachos de encaminhamento para a Assessoria Jurídica, o documento que justificou os requisitos de qualificação técnica e o ato que ordenou o envio do edital de concorrência para publicação.
143. No exercício do cargo, detinha atribuição de coordenar, orientar e supervisionar os assuntos vinculados a sua área funcional, que compreendia a Superintendência de Projetos (SUPRO) e a Superintendência de Construção (SUCON) . A primeira exercia, dentre suas atividades, a realização e análise dos estudos, projetos básico e executivo. A segunda possuía atribuição de análise e confecção da composição de preços unitários dos serviços/obras de engenharia.
144. Portanto, diante da importância do empreendimento e do montante do sobrepreço verificado, do qual resultou o superfaturamento apurado nestes autos, a atuação do diretor de engenharia seria considerada, no mínimo, deficiente a ponto de caracterizar culpa grave, o que justificaria o julgamento pela irregularidade das contas, aplicação de multa e inabilitação para o exercício de cargo ou função de confiança na Administração Pública.
145. Mas, tal como José Francisco das Neves, os elementos contidos nos autos demonstram também a sua atuação dolosa em fraudar a licitação e obter vantagens ilícitas.
146. Assim, em face da gravidade da infração cometida e dos antecedentes do responsável perante o TCU, visto que teve as contas julgadas irregulares, com condenação em débito e aplicação de sanções, por meio dos Acórdãos 2.240/2018, 173/2019, 930/2019, 2.504/2019, 2.624/2019, 1.182/2020, 1.822/2020 e 2.318/2021, todos do Plenário, deve ser aplicada a Ulisses Assad a multa do art. 57 da Lei 8.443/1992 e a sanção de inabilitação para exercício em cargo ou função de confiança na Administração Pública, que fixo em oito anos.
147. Por sua vez, a Construtora Norberto Odebrecht S.A. deve ser condenada solidariamente, uma vez que se beneficiou da contratação com preços acima dos de mercado, na forma do art. 16, § 2°, alínea "b", da Lei 8.443/1992.
148. Conforme anotado em seção anterior deste voto, a empresa alegou suposta colaboração, pleiteando a não aplicação de penalidade. Contudo, em face dos elementos apresentados, considero que não restou caracterizada colaboração perante este Tribunal.
149. Ademais, embora a empresa seja colaboradora perante outras instâncias de controle, entendo que a situação destes autos é análoga àquela verificada no Acórdão 1822/2020-TCU-Plenário, da relatoria do Ministro Benjamin Zymler, que também examinou superfaturamento em contrato relacionado à Ferrovia Norte-Sul:
"70.Acolho a manifestação exarada pelo Parquet, no sentido de propor a aplicação da multa capitulada no art. 57 da Lei Orgânica do TCU apenas para a [omissis]. Embora existam provas compartilhadas neste processo, conforme despacho do Juízo da 11ª Vara Federal em Goiás (peça 44, fl. 4) , o MP/TCU trouxe um importante fator distintivo do caso ora em apreciação em relação ao tratado no Acórdão 2677/2018-TCU-Plenário. 
71.	Naquele decisum, a quantificação completa do débito só foi possível a partir de notas fiscais compartilhadas pelo Juízo da 13ª Vara Federal em Curitiba, ao passo que neste feito a apuração do dano ocorreu de forma inteiramente autônoma por este Tribunal, que se baseou em sistemas referenciais de preços ou em notas fiscais obtidas em outras atividades de controle. O MP/TCU observou que, desde a primeira fiscalização do TCU realizada no empreendimento, em 2008, já houve apontamento de sobrepreço no Contrato 21/2001, tendo sido instaurada esta tomada de contas especial a partir de decisão exarada em 2014, portanto, antes do compartilhamento de provas realizado pela Justiça Federal.
72.	Dito de outra forma, ainda que a [omissis] não tivesse celebrado o já mencionado acordo de leniência e não houvesse nenhuma prova compartilhada com esta Corte de Contas, o desfecho do processo, nos termos ora propostos, seria exatamente o mesmo: a condenação da construtora ao pagamento do débito e a aplicação da multa do art. 57 da Lei 8.443/1992.
73.	Acrescento ainda em relação ao exame do Ministério Público de Contas que o despacho exarado pelo Juízo da 11ª Vara Federal em Goiás não contém qualquer restrição ao uso da prova compartilhada com o TCU, ao contrário da situação tratada no Acórdão 2677/2018-TCU-Plenário, em que decisão exarada  posteriormente pelo Juízo da 13ª Vara Federal em Curitiba restringiu a utilização da dos elementos probatórios enviados ao TCU, vedando o seu uso para fins de aplicação de sanções ou declaração de indisponibilidade de bens dos responsáveis colaboradores.
74.	Ademais, há outra importante diferença entre o caso apreciado pelo Acórdão 2677/2018-TCU-Plenário e o tratado neste feito, caracterizada pelo fato de a empresa arrolada no polo passivo ter sido convidada a colaborar com o processo de controle e, ainda assim, ter optado por adotar uma atitude não colaborativa. Com as vênias de estilo, a proposta de "colaboração" entabulada na peça de defesa da empresa é uma verdadeira tentativa de procrastinação processual.
75.	Ainda que os benefícios citados no Acórdão 483/2017-TCU-Plenário, de relatoria do Ministro Bruno Dantas, tenham sido mencionados no despacho que determinou a citação da construtora, como uma possibilidade de esta Corte de Contas deixar de aplicar a sanção do art. 57 da Lei 8.443/1992, não houve a esperada contribuição da empresa para o recolhimento do débito apontado no ofício citatório.
76.	Com relação ao Acórdão 2446/2018-TCU-Plenário, em que o TCU sobrestou a aplicação da sanção de inidoneidade à [omissis] em virtude de fraudes constatadas nas licitações da Rnest, também vejo uma notável diferença em relação ao caso tratado nestes autos, pois naquele feito havia a identidade de irregularidades entre o acordo de leniência celebrado pela empresa com o Cade e a conduta que era apurada no processo de controle externo (fraude à licitação) .
77.	Por outro lado, nestes autos não subsiste a indicada identidade entre os ilícios reconhecidos pela empresa em seu acordo de leniência (fraude às licitações da Valec) e o objeto desta TCE (superfaturamento no Contrato 21/2001) .
78.	Desta forma, proponho a aplicação da pena prevista no art. 57 da Lei 8.443/1992 à Camargo Corrêa, no valor de R$ 18.000.000,00 (dezoito milhões de reais) ."
150. Assim, tendo em vista que a apuração do superfaturamento nestes autos ocorreu de forma totalmente autônoma, não há que se falar em colaboração da empresa. Além disso, os documentos encaminhados pela empresa concernentes aos acordos de leniência firmados não contemplam os anexos alusivos ao escopo do acordo firmado. Portanto, sequer é possível aferir se este contrato se encontra abrangido pela dita colaboração.
151. De todo modo, o que eventualmente poderá vir a ser admitido, em fase processual oportuna, será o abatimento no débito ora imputado dos valores a serem recolhidos em virtude dos acordos de leniência celebrados, desde que configurada a identidade dos fatos geradores e do cofre credor, o que não é possível verificar com base nos elementos apresentados pela empresa. Nesse sentido, foram os Acórdão 2619/2019-TCU-Plenário (rel. Min. Benjamin Zymler) e 2.688/2020-TCU-Plenário (rel. Ministro-substituto André Luiz de Carvalho) .
152. Desse modo, deve ser aplicada também à empresa a multa prevista no art. 57 da Lei 8.443/1992.
153. No que se refere à pretensão da prescrição punitiva, ela subordina-se ao prazo geral de prescrição indicado no art. 205 da Lei 10.406/2002 (Código Civil) , dez anos, sendo interrompido pelo ato que ordenar a citação, conforme decidido no Acórdão 1441/2016-TCU-Plenário.
154. No caso concreto, os fatos narrados ocorreram entre dezembro/2004 e junho/2009 e a citação foi ordenada em 22/11/2018. Portanto, para fins de estipulação do montante correspondente à multa do art. 57 da Lei 8.443/1992, devem integrar a base de cálculo os pagamentos da 21ª medição em diante que, atualizados até 8/10/2021, alcançam R$ 7.474.502,21.
155. Diante da gravidade dos fatos apurados, estipulo as multas concernentes ao art. 57 da Lei 8.443/1992 em R$ 1,5 milhão.
156. Por fim, rejeito o pedido de conferir tratamento sigiloso à peça de defesa da Construtora Norberto Odebrecht S.A., pois não foram apresentados os fundamentos legais para a medida, tendo em vista que nos processos que tramitam neste Tribunal a regra é a publicidade e o sigilo a exceção.
157. Ante o exposto, voto por que o Tribunal adote o Acórdão que ora submeto à deliberação deste Colegiado
TCU, Sala das Sessões, em tagDataSessao.
Ministro BRUNO DANTAS 
Relator